---
execute:
  freeze: auto
---

# Modelli probabilistici {#sec-prob-models}

::: callout-important
## In questo capitolo imparerai a

- comprendere come gli esperimenti casuali possono essere modellati matematicamente e come tale modellizzazione ci permetta di calcolare diverse proprietà di interesse per questi esperimenti.
:::

::: callout-tip
## Prerequisiti

- Leggere il capitolo *Probability Models* del testo di @kroese2025statistical.
- Leggere il @sec-apx-sets dell'Appendice.
- Leggere il @sec-apx-combinatorics dell'Appendice.
:::

::: callout-caution
## Preparazione del Notebook

```{r}
here::here("code", "_common.R") |> 
  source()

# Load packages
if (!requireNamespace("pacman")) install.packages("pacman")
pacman::p_load(readr)
```
:::

## Introduzione

Dopo un'introduzione al significato "filosofico" del concetto di probabilità, presentata nella @sec-prob-interpretation, questo capitolo sviluppa la discussione in modo più formale, introducendo i concetti fondamentali del calcolo delle probabilità a partire dalla nozione di *esperimento casuale*. Mostreremo come la modellazione matematica di un esperimento casuale permetta di calcolare diverse proprietà di interesse relative a tali esperimenti. In particolare, esploreremo le nozioni di **spazio campionario**, **eventi** e le **proprietà della probabilità**, fornendo gli strumenti necessari per comprendere e applicare questi concetti in contesti pratici.

## Esperimenti Casuali

Il concetto cardine della probabilità è quello dell’**esperimento casuale**: un procedimento il cui esito non può essere determinato in anticipo, pur essendo suscettibile di analisi quantitativa. Alcuni esempi di esperimenti casuali sono:

1. Lanciare un dado e osservare il numero riportato sulla faccia superiore.
2. Estrarre una carta a caso da un mazzo e verificarne il seme e il valore.
3. Misurare il livello di stress percepito da un gruppo di individui in un determinato periodo (ad esempio, durante un esame o un evento stressante).
4. Contare il numero di risposte corrette fornite dai partecipanti a un test di memoria entro un intervallo di tempo prestabilito.
5. Selezionare casualmente 50 persone e registrare quante di esse mostrano una predisposizione alla creatività, misurata tramite un questionario standardizzato.
6. Scegliere a caso dieci persone e valutare il loro grado di introversione attraverso uno strumento di autovalutazione psicologica.
7. Selezionare casualmente 50 persone e contare quante sono mancine.
8. Scegliere a caso dieci individui e misurarne l’altezza.

Lo scopo dell’analisi probabilistica è comprendere il comportamento di tali esperimenti tramite la formulazione di modelli matematici. Una volta rappresentato matematicamente un esperimento casuale, è possibile calcolare grandezze d’interesse, come le probabilità e le aspettative. Questi modelli, implementabili anche al computer, consentono di simulare l’esperimento. Inoltre, i modelli matematici che descrivono gli esperimenti casuali costituiscono la base della statistica, la cui finalità è stabilire quale tra diversi modelli concorrenti risulti più adeguato ai dati osservati.

### Esempio: Lancio di una moneta

Uno degli esperimenti casuali più elementari è il lancio ripetuto di una moneta. Gran parte della teoria della probabilità si può infatti fondare su questo semplice esperimento. Per approfondire il comportamento di questo esperimento, è possibile simularlo al computer utilizzando, ad esempio, il linguaggio R. Il seguente programma R simula 100 lanci di una moneta equa (cioè con probabilità uguali per Testa e Croce) e rappresenta graficamente i risultati mediante un diagramma a barre.

```{r}
set.seed(123) # Imposta il seed per garantire la riproducibilità
x <- runif(100) < 0.5 # Genera 100 numeri casuali; verifica se sono minori di 0.5
t <- 1:100         # Intervallo temporale dei lanci

# Creazione del dataframe per ggplot2
data <- data.frame(Tiro = t, Risultato = ifelse(x, "Testa", "Croce"))

# Creazione del grafico a barre
ggplot(data, aes(x = Risultato)) +
  geom_bar(fill = "darkblue") +
  labs(title = "Distribuzione dei risultati del lancio della moneta",
       x = "Risultato",
       y = "Frequenza")
```

Nel codice, la funzione `runif` estrae 100 numeri casuali uniformemente distribuiti nell’intervallo [0, 1]. Confrontando ciascun numero con 0.5, si ottiene un vettore logico (vero/falso) che indica, ad esempio, se l’esito è Testa oppure Croce. I risultati tipici di tre simulazioni di questo esperimento sono illustrati nella figura seguente.

Per analizzare l’andamento della media delle Teste al variare del numero di lanci, possiamo aggiungere le seguenti righe di codice:

```{r}
y <- cumsum(x)/t # Calcola la media cumulativa delle Teste

# Creazione del dataframe per il grafico della media mobile
data_mean <- data.frame(Tiro = t, Media_Testa = y)

# Creazione del grafico a linea
ggplot(data_mean, aes(x = Tiro, y = Media_Testa)) +
  geom_line(color = "darkblue") +
  labs(title = "Media mobile del numero di Teste",
       x = "Numero di lanci",
       y = "Media di Teste")
```

Il grafico risultante mostra come la media delle Teste sembri convergere verso 0.5, nonostante le fluttuazioni dovute alla natura casuale dell’esperimento. Alcune domande tipiche che si pongono in questo contesto sono:

- Qual è la probabilità di ottenere un certo numero x di Teste in 100 lanci?
- Qual è il numero atteso di Teste?
- Quanto tempo occorre in media per ottenere la prima Testa?
- Con quale rapidità la media cumulativa delle Teste converge al valore p?

Nel contesto statistico, dove si osservano i dati di un esperimento (ad esempio, i risultati di 100 lanci), si possono porre domande quali:

- La moneta è davvero equa?
- Qual è il metodo migliore per stimare la probabilità p dalla sequenza osservata di Teste e Croci?
- Qual è l’accuratezza o la precisione della stima ottenuta?

### I tre elementi fondamentali del modello

I modelli matematici per descrivere un esperimento casuale si basano su tre componenti principali:

1. **Spazio Campionario.**  
2. **Eventi.**  
3. **Probabilità.**

Esaminiamo ciascuno di questi elementi.

## Spazio Campionario

Pur non potendo prevedere l’esito di un esperimento casuale, possiamo generalmente identificare l’insieme di tutti i possibili risultati. Questo insieme è definito come lo **spazio campionario**.

**Definizione 1.1 (Spazio Campionario).**  
Lo *spazio campionario* Ω di un esperimento casuale è l’insieme di tutti i possibili esiti dell’esperimento. Ad esempio:

1. **Lancio di due dadi consecutivi:**  
   $$\Omega = \{(1,1), (1,2), \dots, (6,6)\}.$$

Altri esempi:

2. **Tempo di reazione a uno stimolo visivo:**  
   $$\Omega = \mathbb{R}^+,$$  
   ovvero l’insieme dei numeri reali positivi.

3. **Numero di errori in un test di memoria a breve termine:**  
   $$\Omega = \{0, 1, 2, \dots\}.$$

4. **Misurazione delle altezze di dieci persone:**  
   $$\Omega = \{(x_1, \dots, x_{10}) : x_i \ge 0, \; i=1,\dots,10\} \subset \mathbb{R}^{10}.$$


## Eventi

Solitamente non siamo interessati ad un singolo esito, ma ad un insieme di essi. Un *evento* è un sottoinsieme dello spazio campionario a cui possiamo assegnare una probabilità.

**Definizione 1.2 (Evento).**  
Un *evento* è un sottoinsieme $A \subseteq \Omega$ al quale viene assegnata una probabilità. Indichiamo gli eventi con le lettere maiuscole $A, B, C, \dots$. Diciamo che l’evento $A$ si verifica se l’esito dell’esperimento appartiene a $A$.

### Alcuni esempi:

1. **Evento che la somma di due dadi sia almeno 10:**  
   $A = \{(4,6), (5,5), (5,6), (6,4), (6,5), (6,6)\}$.

2. **Evento che una macchina funzioni per meno di 1000 giorni:**  
   $A = [0, 1000)$.

3. **Evento che, in un gruppo di 50 persone, esattamente 5 siano mancine:**  
   $A = \{5\}$.


### Esempio: Lancio di una moneta (tre lanci)

Supponiamo di lanciare una moneta tre volte e di annotare se esce Testa (H) o Croce (T) in ogni lancio. Lo spazio campionario può essere rappresentato come:

$$
\Omega = \{HHH, HHT, HTH, HTT, THH, THT, TTH, TTT\},
$$

dove, ad esempio, $HTH$ indica che il primo lancio dà Testa, il secondo Croce e il terzo Testa. Un’alternativa equivalente è considerare lo spazio campionario come l’insieme dei vettori binari di lunghezza 3, $\{0, 1\}^3$, dove ad esempio $HTH$ corrisponde a $(1, 0, 1)$.

L’evento $A$ che il terzo lancio sia Testa si esprime come:

$$
A = \{HHH, HTH, THH, TTH\}.
$$

### Operazioni sugli Eventi

Poiché gli eventi sono insiemi, è naturale applicare le classiche operazioni insiemistiche. Nei diagrammi di Venn (vedi Figura 1.3) sono evidenziate le seguenti operazioni:

1. **Intersezione ($A \cap B$)**: indica l’evento in cui si verificano entrambi $A$ e $B$.
2. **Unione ($A \cup B$)**: indica l’evento in cui si verifica almeno uno tra $A$ e $B$.
3. **Complemento ($A^c$)**: indica l’evento in cui $A$ non si verifica.
4. **Sottoinsieme ($B \subseteq A$)**: se $B$ è un sottoinsieme di $A$, allora il verificarsi di $B$ implica il verificarsi di $A$.

Due eventi $A$ e $B$ sono detti **disgiunti** se non condividono elementi, cioè se $A \cap B = \emptyset$.

### Alcuni esempi in R:

1. **Evento che la somma di due dadi sia almeno 10:**

   ```{r}
   A <- list(c(4, 6), c(5, 5), c(5, 6), c(6, 4), c(6, 5), c(6, 6))
   print(A)
   ```

2. **Evento che il terzo lancio di una moneta dia Testa:**

   ```{r}
   omega <- c("HHH", "HHT", "HTH", "HTT", "THH", "THT", "TTH", "TTT")
   A <- omega[substr(omega, 3, 3) == "H"]
   print(A)
   ```

3. **Verifica di eventi disgiunti:**

   ```{r}
   A <- c(1, 2, 3)
   B <- c(4, 5, 6)
   intersect(A, B)  # Restituisce un insieme vuoto: A e B sono disgiunti
   ```

### Esempio: Lancio di due dadi

Consideriamo l’esperimento del lancio consecutivo di due dadi. Lo spazio campionario è:

$$
\Omega = \{(1, 1), (1, 2), \dots, (6, 6)\}.
$$

Definiamo:

- $A = \{(6, 1), \dots, (6, 6)\}$, l’evento in cui il primo dado mostra un 6.
- $B = \{(1, 6), \dots, (6, 6)\}$, l’evento in cui il secondo dado mostra un 6.

L’intersezione $A \cap B$ rappresenta l’evento in cui entrambi i dadi mostrano un 6:

$$
A \cap B = \{(6, 6)\}.
$$


## Probabilità

Il terzo elemento del modello è la specificazione della **probabilità**, che quantifica quanto è probabile che un determinato evento si verifichi.

**Definizione 1.3 (Probabilità).**  
Una *probabilità* $P$ è una funzione che assegna a ciascun evento un valore compreso tra 0 e 1, e che soddisfa i seguenti principi:

1. $0 \leq P(A) \leq 1$ per ogni evento $A$.
2. $P(\Omega) = 1$.
3. Se $A_1, A_2, \dots$ sono eventi disgiunti, allora vale la **regola della somma**:
   $$
   P\left(\bigcup_{i} A_i\right) = \sum_{i} P(A_i). \quad (1.3)
   $$

La proprietà (1.3) esprime che, se un evento può realizzarsi attraverso diverse modalità mutuamente esclusive, la probabilità complessiva è la somma delle probabilità delle singole modalità.

### Proprietà della Probabilità

Il seguente teorema sintetizza alcune proprietà essenziali delle probabilità, conseguenti direttamente dagli assiomi sopra esposti.

**Teorema 1.2 (Proprietà di una Probabilità).**  
Siano $A$ e $B$ due eventi e $P$ una probabilità. Allora:

1. $P(\emptyset) = 0$.
2. Se $A \subseteq B$, allora $P(A) \leq P(B)$.
3. $P(A^c) = 1 - P(A)$.
4. $P(A \cup B) = P(A) + P(B) - P(A \cap B)$.

**Dimostrazione:**

1. Poiché $\Omega = \Omega \cup \emptyset$ e $\Omega \cap \emptyset = \emptyset$, dalla regola della somma segue:

   $$
   P(\Omega) = P(\Omega) + P(\emptyset),
   $$
   
   e, dato che $P(\Omega) = 1$, si deduce che $P(\emptyset) = 0$.

2. Se $A \subseteq B$, possiamo scrivere $B = A \cup (B \cap A^c)$, dove $A$ e $B \cap A^c$ sono eventi disgiunti. Quindi:

   $$
   P(B) = P(A) + P(B \cap A^c).
   $$
   
   Poiché $P(B \cap A^c) \geq 0$, segue che $P(B) \geq P(A)$.

3. Dal fatto che $\Omega = A \cup A^c$ (con $A$ e $A^c$ disgiunti) si ottiene:

   $$
   P(\Omega) = P(A) + P(A^c),
   $$
   
   e dunque $P(A^c) = 1 - P(A)$.

4. Scriviamo $A \cup B$ come l’unione disgiunta di $A$ e $B \cap A^c$:

   $$
   P(A \cup B) = P(A) + P(B \cap A^c).
   $$
   
   Considerando che $B = (A \cap B) \cup (B \cap A^c)$ (con i due insiemi disgiunti), si ha:
   
   $$
   P(B) = P(A \cap B) + P(B \cap A^c).
   $$
   
   Sottraendo $P(A \cap B)$ da entrambi i membri, otteniamo:
   
   $$
   P(B \cap A^c) = P(B) - P(A \cap B),
   $$
   
   e, sostituendo nella precedente espressione per $P(A \cup B)$:
   
   $$
   P(A \cup B) = P(A) + P(B) - P(A \cap B).
   $$

### Esempio: Lancio di un dado

Consideriamo l’esperimento del lancio di un dado equilibrato. In questo caso:

- Lo spazio campionario è:
  $$
  \Omega = \{1, 2, 3, 4, 5, 6\}.
  $$
- Una scelta ragionevole per definire la probabilità $P$ è:
  $$
  P(A) = \frac{|A|}{6}, \quad \text{per ogni } A \subseteq \Omega,
  $$
  dove $|A|$ denota il numero di elementi di $A$. Ad esempio, la probabilità di ottenere un numero pari è:
  $$
  P(\{2, 4, 6\}) = \frac{3}{6} = \frac{1}{2}.
  $$

In molte applicazioni, lo spazio campionario è **discreto**, cioè si può scrivere come
$$
\Omega = \{a_1, a_2, \dots, a_n\} \quad \text{oppure} \quad \Omega = \{a_1, a_2, \dots\}.
$$
In tal caso, il metodo più semplice per definire $P$ consiste nell’assegnare una probabilità $p_i$ all’evento elementare $\{a_i\}$ e poi definire, per ogni $A \subseteq \Omega$:
$$
P(A) = \sum_{i: a_i \in A} p_i.
$$
Questa rappresentazione è illustrata graficamente in Figura 1.6: a ciascun elemento $a_i$ viene associato un “peso” $p_i$ (la dimensione del punto può essere usata per rappresentare l’entità di $p_i$). La probabilità di un evento $A$ si ottiene sommando i pesi degli elementi in $A$.

Quando tutti gli eventi elementari sono equiprobabili, si ha che
$$
P(A) = \frac{|A|}{|\Omega|},
$$
dove $|\Omega|$ è il numero totale di esiti possibili (con $|\Omega|$ finito). In questo modo, il calcolo delle probabilità si riduce a un problema di conteggio (vedi Problema 1.6).

Se, invece, lo spazio campionario non è numerabile, ad esempio
$$
\Omega = \mathbb{R}^+,
$$
si parla di spazio campionario **continuo**.


## Bibliografia {.unnumbered}

