---
execute:
  freeze: auto
---

# Dal Discreto al Continuo: Misurabilità e Assiomi di Kolmogorov {#sec-prob-sigma-algebra}

::: callout-important
## In questo capitolo imparerai a:

- **distinguere** le modalità di assegnazione della probabilità tra **spazi campionari discreti** e **spazi campionari continui**;  
- **comprendere** che cos’è una **$\sigma$-algebra** e in che modo **gli assiomi di Kolmogorov** permettono di definire probabilità **coerenti** nel caso continuo.
:::

::: callout-tip
## Prerequisiti

- Leggere il capitolo *Probability Models* del testo di @kroese2025statistical.
- Leggere il capitolo *Probability and counting* di **Introduction to Probability** [@blitzstein2019introduction]. 
- Leggere il @sec-apx-combinatorics.
:::

::: callout-caution
## Preparazione del Notebook

```{r}
here::here("code", "_common.R") |> 
  source()

# Load packages
if (!requireNamespace("pacman")) install.packages("pacman")
pacman::p_load(readr, lubridate, reshape2, VennDiagram)
```
:::


## Introduzione

Nel @sec-prob-spaces abbiamo visto come definire la probabilità su **insiemi finiti**, ossia in situazioni dove ci sono un numero limitato di esiti (ad esempio, i risultati di un lancio di dado). In quel contesto, la probabilità di ogni evento veniva spesso assegnata **contando** i casi favorevoli su quelli totali.  

Tuttavia, in molti casi reali, lo spazio degli esiti non è finito, ma **infinito** (ad esempio, l’insieme degli interi, o addirittura la retta reale). In queste situazioni, **la somma dei casi favorevoli su quelli totali non ha più senso** o diventa tecnicamente inapplicabile. Per passare dal caso discreto a quello continuo, abbiamo quindi bisogno di strumenti più sofisticati.  

Uno di questi strumenti è la **$\sigma$-algebra**, che ci aiuta a definire in maniera rigorosa *quali* sottoinsiemi di uno spazio possiamo considerare “misurabili” e a cui possiamo assegnare una probabilità. In combinazione con gli **assiomi di Kolmogorov**, la $\sigma$-algebra permette di estendere la teoria della probabilità dal **caso discreto** (già discusso) al **caso continuo**, dove la situazione è più delicata e non tutti i sottoinsiemi possono ricevere una probabilità.  

In questo capitolo, dunque, approfondiremo:

- perché non possiamo sempre “misurare tutto” nello spazio continuo;
- come la $\sigma$-algebra di Borel ci fornisce un metodo standard per assegnare probabilità negli spazi continui;
- in che modo la **struttura** di $\sigma$-algebra è cruciale per soddisfare gli assiomi di Kolmogorov;
- le differenze principali rispetto al caso discreto.


## Le Proprietà di una $\sigma$-Algebra

La **$\sigma$-algebra** è un insieme di sottoinsiemi (chiamati eventi) che soddisfa alcune proprietà fondamentali e che rende possibile l’assegnazione di probabilità in modo coerente.  

- **Spazio campionario**: chiamiamo $\Omega$ l’insieme di tutti i possibili esiti (o risultati) di un esperimento.  
- **$\sigma$-algebra**: chiamiamo $\mathcal{F}$ una collezione di sottoinsiemi di $\Omega$ (eventi) tale che:

  1. **Inclusione dello spazio campionario**:  
     $$
     \Omega \in \mathcal{F}.
     $$  
     Significa che l’evento “qualcosa accade” è sempre misurabile.

  2. **Chiusura rispetto al complemento**:  
     $$
     \text{Se } A \in \mathcal{F} \text{ allora } A^c = \Omega \setminus A \in \mathcal{F}.
     $$  
     Se possiamo misurare la probabilità di un evento, dobbiamo anche poter misurare la probabilità che l’evento *non* accada.

  3. **Chiusura rispetto a unioni (anche numerabili)**:  
     $$
     \text{Se } A_1, A_2, \dots \in \mathcal{F}, \text{ allora } \bigcup_{i=1}^{\infty} A_i \in \mathcal{F}.
     $$  
     Se possiamo misurare una collezione (anche infinita) di eventi, dobbiamo poter misurare anche l’evento “almeno uno di essi si verifica”.

Tali proprietà non sono un semplice dettaglio tecnico, ma garantiscono la **coerenza** del sistema probabilistico: ci assicurano che certe operazioni sugli eventi (complementi, unioni) non producano risultati “senza senso” per la probabilità.


## Relazione tra la $\sigma$-algebra e gli Assiomi di Kolmogorov

Per definire rigorosamente una **probabilità**, abbiamo bisogno di una **funzione** 
$$
P: \mathcal{F} \to [0,1]
$$
che soddisfi gli **assiomi di Kolmogorov**:

1. **Non negatività**:  
   $$
   P(A) \ge 0 \quad \text{per tutti } A \in \mathcal{F}.
   $$

2. **Normalizzazione**:  
   $$
   P(\Omega) = 1.
   $$

3. **Additività numerabile**:  
   $$
   \text{Se } A_1, A_2, \dots \in \mathcal{F} \text{ sono eventi a due a due disgiunti, allora }
   P\Bigl(\bigcup_{i=1}^{\infty} A_i \Bigr)
   = \sum_{i=1}^{\infty} P(A_i).
   $$

Questi assiomi si basano sul fatto che **tutti** gli insiemi (eventi) menzionati devono appartenere a $\mathcal{F}$. In particolare, l’**additività numerabile** richiede di poter fare operazioni di **unione infinita** fra insiemi che sono (o dovrebbero essere) misurabili. Se non imponessimo le proprietà della $\sigma$-algebra (specie la chiusura per unioni numerabili), non potremmo neanche **parlare** di $P\bigl(\bigcup_i A_i\bigr)$ per unioni infinite, perché non saremmo certi che tale unione appartenga ancora alla collezione degli eventi “ammissibili”.  

In sintesi:

- La $\sigma$-algebra **stabilisce quali eventi** sono “ammissibili”, cioè per quali insiemi $P(\cdot)$ è definita.
- Gli **assiomi di Kolmogorov** fissano le proprietà che questa funzione $P$ deve avere, ma per far sì che $P$ possa essere coerentemente definita su **tutte** le possibili combinazioni (unioni, complementi, ecc.) degli eventi, dobbiamo essere sicuri che tali combinazioni siano ancora “nell’elenco” degli eventi ammessi. Questo è esattamente il ruolo della chiusura delle $\sigma$-algebre.

Senza la struttura di $\sigma$-algebra, l’assioma di **additività numerabile** — punto cardine del formalismo di Kolmogorov — non potrebbe neanche venire enunciato in modo rigoroso.  


## Spazio Misurabile

Uno **spazio misurabile** è una coppia $(\Omega, \mathcal{F})$ dove:

- $\Omega$ è lo spazio campionario (insieme di tutti i possibili esiti);
- $\mathcal{F}$ è una $\sigma$-algebra su $\Omega$, ossia un insieme di “eventi ammissibili” che rispettano le proprietà viste sopra.

Una volta definito lo spazio misurabile, possiamo introdurre la funzione di probabilità $P$ che associa a ciascun evento in $\mathcal{F}$ un valore compreso tra 0 e 1, in accordo con gli assiomi di Kolmogorov.

### Esempio: Costruzione di una $\sigma$-Algebra Discreta

**Caso discreto**: $\Omega = \{1,2,3\}$.

- La **$\sigma$-algebra discreta** coincide con l’**insieme di tutte le parti** di $\Omega$:
  $$
    \mathcal{F} = \bigl\{\varnothing, \{1\}, \{2\}, \{3\}, \{1,2\}, \{1,3\}, \{2,3\}, \Omega \bigr\}.
  $$

- **Verifiche**:
  1. $\Omega\in\mathcal{F}$ e $\varnothing\in\mathcal{F}$.  
  2. Se $\{1,2\}\in \mathcal{F}$, allora il suo complemento $\{3\}$ è in $\mathcal{F}$. Stessa cosa per tutti gli altri sottoinsiemi.  
  3. L’unione di sottoinsiemi di $\Omega$ è ancora un sottoinsieme di $\Omega$, e quindi appartiene a $\mathcal{F}$.

- **Interpretazione**: qualunque sottoinsieme di $\{1,2,3\}$ è un evento misurabile. Ad esempio, “esce $1$ o $2$” oppure “non esce $3$”.  

- **Funzione di probabilità**: un esempio è “dado equo”:
  $$
  P(\{1\}) = P(\{2\}) = P(\{3\}) = \tfrac13,
  \quad
  P(\{1,2\}) = \tfrac23,
  \quad
  P(\Omega) = 1, 
  \quad
  P(\varnothing)=0.
  $$

Nel caso discreto, la costruzione della $\sigma$-algebra è abbastanza semplice: **includere tutti i sottoinsiemi** non crea alcun problema, e anzi risulta “naturale” per poter applicare gli assiomi di Kolmogorov a qualunque evento si desideri.


## Dal Discreto al Continuo: Differenze Fondamentali

Dopo aver introdotto il concetto di $\sigma$-algebra e aver discusso il suo ruolo chiave per gli assiomi di Kolmogorov, possiamo ora esplorare le differenze fondamentali tra il caso discreto e quello continuo.

### Caso Discreto

Quando lo **spazio campionario** $\Omega$ è **finito** o **infinitamente numerabile** (ad esempio, $\{1, 2, 3, \dots\}$), è possibile includere **tutti** i sottoinsiemi di $\Omega$ nella $\sigma$-algebra (ossia prendere l’intera **algebra delle parti** di $\Omega$). In questo contesto, ogni singolo punto può essere misurato, e le proprietà della $\sigma$-algebra sono sempre rispettate. Gli assiomi di Kolmogorov possono quindi essere applicati senza difficoltà.

### Caso Continuo

Nel caso continuo, ad esempio quando $\Omega = [0,1]$ o $\Omega = \mathbb{R}$, la situazione è più complessa. **Non è sempre possibile** includere *tutti* i sottoinsiemi di $\Omega$ nella $\sigma$-algebra senza incorrere in contraddizioni logiche o paradossi. Un esempio celebre è il **paradosso di Vitali**, che dimostra come alcuni sottoinsiemi non possano essere misurati in modo coerente.

### $\sigma$-algebra di Borel

Per evitare tali paradossi, nel caso continuo si utilizza la **$\sigma$-algebra di Borel**. Questa $\sigma$-algebra include solo i sottoinsiemi di $\Omega$ che sono “ben misurabili”, escludendo quelli che potrebbero portare a contraddizioni. Ad esempio, l’**insieme di Vitali** non è misurabile secondo questa definizione.

### Tabella di Confronto

| **Caratteristica**                  | **Caso Discreto**                                | **Caso Continuo**                                 |
|------------------------------------|--------------------------------------------------|----------------------------------------------------|
| **Struttura di $\Omega$**          | Finito o enumerabile $\{1,2,\dots\}$            | Non numerabile $\mathbb{R}$, $[0,1]$, ecc.         |
| **$\sigma$-algebra “naturale”**    | L’insieme di *tutte* le parti di $\Omega$       | **$\sigma$-algebra di Borel** (non include ogni sottoinsieme) |
| **Esempio di evento tipico**       | $\{\omega\}$, $\{\omega_1,\omega_2\}$           | $[a,b]$, $(-\infty, 0]$, unione di intervalli, ecc. |
| **Prob. di un singolo punto**      | Può essere > 0 (ad es. $P(\{\omega\})=1/6$)      | Spesso 0 (se il fenomeno è “continuo”)             |
| **Paradossi/Problemi di misura**   | Raramente si presentano                          | Necessari concetti di misurabilità (es. insiemi di Vitali)     |


::: {.callout-tip title="Difficoltà nel Caso Continuo" collapse="true"}
Il **paradosso di Vitali** illustra una delle principali difficoltà nel caso continuo. Consideriamo l’intervallo $[0,1]$ e raggruppiamo i suoi punti in classi di equivalenza basate sulla relazione: “due numeri sono equivalenti se la loro differenza è un numero razionale”. Selezionando un rappresentante da ogni classe di equivalenza, formiamo un insieme $V$. Traslando $V$ di tutte le possibili quantità razionali comprese in $[-1,1]$, otteniamo una contraddizione: le varie copie di $V$ dovrebbero avere la stessa misura, ma la loro unione copre un intervallo di lunghezza 2, mentre la somma delle loro misure dovrebbe essere infinita o nulla. Questo dimostra che $V$ **non può essere misurabile**.
:::

### Costruzione della $\sigma$-algebra di Borel

Per costruire la **$\sigma$-algebra di Borel** in $[0,1]$ o in $\mathbb{R}$, si parte dagli **intervalli** e si aggiungono tutte le unioni e intersezioni numerabili di questi intervalli. Questa procedura genera la più piccola collezione di sottoinsiemi che soddisfa le proprietà di una $\sigma$-algebra.

- **Inclusi**: Intervalli aperti, chiusi, segmenti, unioni di segmenti, ecc.
- **Esclusi**: Strutture “patologiche” come l’insieme di Vitali, che non possono essere misurate in modo coerente.

## Riflessioni Conclusive

1. **Dal discreto al continuo**  
   - **Caso discreto**: $\Omega$ è finito o numerabile; tutti i sottoinsiemi possono essere inclusi nella $\sigma$-algebra, e ogni singolo punto può avere probabilità maggiore di zero.  
   - **Caso continuo**: $\Omega$ è infinito e non numerabile; per evitare paradossi, si lavora con $\sigma$-algebre più ristrette (come quella di Borel). Non tutti i sottoinsiemi sono misurabili, e la probabilità di un punto singolo è zero.

2. **Ruolo della $\sigma$-algebra**  
   La $\sigma$-algebra garantisce la **coerenza** delle operazioni fondamentali (complementi, unioni, intersezioni) anche infinite. Se un evento è “ammissibile”, anche il suo complementare e le sue unioni con altri eventi ammissibili devono restare tali. Senza questa chiusura, il terzo assioma (additività numerabile) non potrebbe essere formalizzato correttamente.

3. **Assiomi di Kolmogorov**  
   Questi assiomi definiscono un sistema di regole per calcolare le probabilità. Funzionano sia nel caso discreto sia in quello continuo, **a patto** di limitarsi agli **eventi misurabili** (ovvero ai sottoinsiemi inclusi nella $\sigma$-algebra).

4. **Applicazioni pratiche**  
   - **Caso discreto**: Lancio di dadi, urne con palline, processi di conteggio (ad esempio, il numero di risposte corrette in un test cognitivo).  
   - **Caso continuo**: Studio di variabili come altezza, peso, tempo di reazione in un compito cognitivo. In questo contesto, si parla più spesso di densità di probabilità (integrali, funzioni di ripartizione) anziché di probabilità “puntuali”.

In sintesi, **la teoria della probabilità moderna** si fonda sulla nozione di **$\sigma$-algebra** e sugli **assiomi di Kolmogorov**. Questi strumenti permettono di trattare in maniera coerente sia i casi discreti più semplici, sia gli spazi continui più complessi. La $\sigma$-algebra è la “base” che definisce quali eventi sono ammissibili, mentre gli assiomi di Kolmogorov ci dicono come calcolare la probabilità di tali eventi in modo da evitare contraddizioni (come i paradossi di misura) e costruire modelli probabilistici affidabili in una vasta gamma di contesti.

## Informazioni sull'Ambiente di Sviluppo {.unnumbered} 

```{r}
sessionInfo()
```

## Bibliografia {.unnumbered}


