# Abbracciare l'incertezza {#sec-uncertainty}

::: {.epigraph}

> “The only way to cope with uncertainty is to model it probabilistically.”
>
> — **Dennis V. Lindley**, *The Philosophy of Statistics*
:::


## Introduzione {.unnumbered .unlisted}

Nella ricerca psicologica, così come in tutte le scienze empiriche, i dati che raccogliamo non sono mai privi di incertezza. Ogni misura, ogni stima e ogni conclusione che traiamo si accompagnano a un margine di dubbio. Comprendere e gestire questa incertezza non è un dettaglio tecnico, ma una parte essenziale del lavoro scientifico.

Quando chiediamo a un campione di studenti universitari di valutare il proprio livello di ansia su una scala da 1 a 5, non otteniamo una misura perfetta e definitiva del “vero” livello di ansia. Otteniamo invece una stima influenzata da molte fonti di variabilità: la situazione contingente (per esempio, se quel giorno c’era un esame imminente), le caratteristiche individuali, e l’inevitabile errore di misura.

### Perché parlare di incertezza?

Il concetto di *incertezza* ci obbliga a distinguere tra:

* ciò che osserviamo direttamente (i dati raccolti);
* ciò che vogliamo inferire (le proprietà psicologiche latenti, come ansia, autostima, motivazione).

In altre parole, l’incertezza è il ponte che collega i nostri dati grezzi alle conclusioni scientifiche. Ignorarla porta a una falsa sensazione di sicurezza; affrontarla in modo esplicito ci consente invece di fare affermazioni più oneste e più utili [@lindley2013understanding].

### Dal dubbio al metodo

Parlare di incertezza non significa arrendersi al relativismo. Significa piuttosto riconoscere che ogni conclusione scientifica deve essere accompagnata da una valutazione della sua affidabilità. La psicologia, che si confronta con fenomeni complessi e variabili, ha un bisogno particolare di metodi che rendano questa valutazione trasparente e rigorosa.


### Panoramica del capitolo {.unnumbered .unlisted}

* La psicologia si confronta sempre con *variabilità* e *incertezza* nei dati.
* Abbiamo distinto tre forme di incertezza: *aleatoria*, *epistemica*, *ontologica*.
* L’approccio bayesiano offre un modo intuitivo per *rappresentare e aggiornare* le nostre convinzioni.
* Le *credenze iniziali* orientano la ricerca, i *dati* le modificano, le *decisioni* ne sono il risultato.
* La *crisi di replicazione* mostra l’importanza di trattare l’incertezza in modo esplicito e trasparente.


::: {.callout-tip collapse=true}
## Prerequisiti

- Leggere il primo capitolo di *Understanding Uncertainty* di Lindley [@lindley2013understanding].
:::

::: {.callout-caution collapse=true title="Preparazione del Notebook"}

```{r}
#| output: false
here::here("code", "_common.R") |> 
  source()

# Load packages
if (!requireNamespace("pacman")) install.packages("pacman")
pacman::p_load(HDInterval)
```
:::


## Variabilità e incertezza

Quando osserviamo un fenomeno psicologico, raramente troviamo valori identici tra i soggetti o persino nello stesso soggetto in momenti diversi. Questa *variabilità* è un fatto fondamentale della psicologia sperimentale: due studenti possono riportare livelli molto diversi di ansia prima di un esame, oppure lo stesso studente può mostrare oscillazioni da un giorno all’altro. La variabilità dei dati non è un ostacolo, ma un’informazione preziosa: ci dice che i processi psicologici non sono rigidi, bensì dinamici e influenzati da molteplici fattori.

Tuttavia, per passare dalla semplice descrizione (le misure raccolte) all’*inferenza* (conclusioni sui processi sottostanti) dobbiamo fare i conti con l’*incertezza*. L’incertezza non è altro che il riconoscimento formale del fatto che:

* non possiamo mai conoscere con certezza assoluta i parametri psicologici reali (es. il “vero” livello di ansia di un individuo);
* i dati che raccogliamo sono solo una finestra parziale e rumorosa su questi parametri.

::: {.callout-note}
#### Esempio

Immaginiamo di stimare il punteggio medio di autostima in un campione di 50 studenti usando la *Rosenberg Self-Esteem Scale*. Il valore medio osservato (ad esempio, 28 punti) non è il “vero” livello medio della popolazione: è solo una stima, soggetta a oscillazioni dovute al caso. Se ripetessimo l’indagine con un altro campione di 50 studenti della stessa università, otterremmo quasi sicuramente un valore diverso (magari 27 o 29). Questa differenza riflette l’incertezza insita nel nostro processo di misurazione.
:::

### Perché l’incertezza è cruciale in psicologia?

In discipline come la fisica, spesso si assume che i fenomeni abbiano leggi relativamente stabili. In psicologia, invece, i fenomeni sono complessi, soggetti a influenze contestuali, sociali e individuali. L’incertezza non è quindi un “rumore da eliminare”, ma un aspetto strutturale che dobbiamo modellare.

Nella ricerca psicologica, ignorare l’incertezza ha avuto conseguenze gravi: risultati poco replicabili, fiducia eccessiva nei valori “puntuali” delle stime, e difficoltà a distinguere effetti reali da fluttuazioni casuali. La crisi di replicazione in psicologia ci ricorda che non basta riportare un effetto medio; dobbiamo anche comunicare *quanto siamo incerti* su quell’effetto.


## Fonti di incertezza

L’incertezza nei dati psicologici può avere origini diverse. È utile distinguere più tipi di incertezza. Questa classificazione non è un dettaglio teorico: ci aiuta a chiarire che cosa possiamo conoscere, che cosa rimane imprevedibile e quali sono i limiti dei nostri modelli. In particolare, distinguiamo tre categorie.

### 1. Incertezza aleatoria

È l’incertezza che deriva dall’imprevedibilità intrinseca dei fenomeni.

* Anche conoscendo tutti i fattori rilevanti, non potremmo determinare con certezza l’esito di un singolo evento.
* Questa incertezza è quindi *irriducibile*: non possiamo eliminarla raccogliendo più dati.

*Esempio psicologico*: in un compito di apprendimento associativo, lo stesso soggetto può occasionalmente dare la risposta “sbagliata” pur avendo appreso la regola, semplicemente perché i processi cognitivi e attentivi non sono perfettamente deterministici.


### 2. Incertezza epistemica

È l’incertezza che deriva dalla nostra conoscenza limitata.

* Riguarda il fatto che non osserviamo mai tutto: lavoriamo con dati parziali, campioni limitati e strumenti imperfetti.
* A differenza dell’incertezza aleatoria, questa può essere ridotta raccogliendo più dati o costruendo modelli migliori.

*Esempio psicologico*: quando stimiamo il livello medio di ansia negli studenti prima di un esame, il campione che osserviamo ci fornisce solo una fotografia parziale. Con un campione più ampio o più rappresentativo, la nostra incertezza sulla media della popolazione si ridurrebbe.


### 3. Incertezza ontologica (o “modellistica”)

È l’incertezza che riguarda l’adeguatezza stessa del nostro modello.

* Tutti i modelli sono semplificazioni: la vera complessità del comportamento umano non può mai essere catturata in modo completo.
* Questa incertezza non è legata alla quantità di dati che raccogliamo, ma alla cornice teorica e metodologica che scegliamo per interpretarli.

*Esempio psicologico*: se usiamo un modello di regressione lineare per descrivere la relazione tra stress e rendimento accademico, sappiamo che stiamo trascurando fattori come le dinamiche temporali, le interazioni sociali o l’influenza culturale.


::: {.callout-note}

#### Sintesi

* **Aleatoria** → variabilità intrinseca del fenomeno (non eliminabile).
* **Epistemica** → limiti della nostra conoscenza (riducibile con più dati e strumenti migliori).
* **Ontologica** → limiti dei nostri modelli (nessun modello è “vero”, solo più o meno utile).

Questa distinzione ci aiuta a non confondere diversi tipi di incertezza e a non attribuire agli strumenti statistici poteri che non hanno. Nel resto del capitolo vedremo come questi concetti possano essere resi più precisi e operativi.
:::

## La quantificazione dell’incertezza nell’approccio bayesiano

Finora abbiamo distinto diversi tipi di incertezza. Ma come possiamo *rappresentarli in modo sistematico*? L’approccio bayesiano fornisce una cornice molto potente, che useremo in tutto il libro.

L’idea di base è semplice:

* invece di parlare di una stima unica (per esempio, “il livello medio di ansia è 28”), parliamo di un *insieme di valori possibili*, ciascuno con un diverso grado di plausibilità.
* in questo modo, non diciamo soltanto *quale valore ci sembra più probabile*, ma anche *quanto siamo incerti* riguardo a questa conclusione.

::: {.callout-note}

#### Intuizione

Pensiamo a un professore che, dopo il primo compito scritto, prova a immaginare come andrà l’esame finale di uno studente. Non può dare una previsione precisa: può solo dire che “probabilmente andrà così, ma potrebbe anche andare un po’ meglio o un po’ peggio”.
Questa gamma di possibilità, con diverse gradazioni di plausibilità, è esattamente il modo in cui il pensiero bayesiano rappresenta l’incertezza.
:::

### Dal punto di vista bayesiano

* Prima di raccogliere i dati, abbiamo sempre delle *aspettative iniziali* (ad esempio: “la media dell’ansia negli studenti è probabilmente intorno a un certo valore, ma potrebbe variare”).
* Dopo aver raccolto i dati, aggiorniamo queste aspettative alla luce delle nuove osservazioni.
* Il risultato non è una singola risposta definitiva, ma una rappresentazione più informata della nostra incertezza.

Questo processo di *aggiornamento delle credenze* è il cuore del pensiero bayesiano: partiamo da ciò che già sappiamo o supponiamo, e lo correggiamo in base a ciò che osserviamo.

### Perché è utile in psicologia?

In psicologia ci confrontiamo continuamente con fenomeni complessi e variabili. L’approccio bayesiano ci permette di:

* esprimere in modo trasparente i nostri dubbi e le nostre ipotesi;
* integrare informazioni provenienti da studi precedenti, teoria o esperienza clinica;
* rappresentare l’incertezza in modo chiaro, senza nasconderla dietro a valori unici e definitivi.


### Un esempio intuitivo: la moneta

Immaginiamo di lanciare una moneta. Non sappiamo se sia perfettamente equilibrata, quindi non possiamo dire con certezza quale sarà il risultato del prossimo lancio.
Quello che possiamo fare è descrivere le *nostre credenze*:

* se crediamo che la moneta sia equilibrata, attribuiremo circa la stessa probabilità a testa e croce;
* se dopo 10 lanci osserviamo 8 teste e 2 croci, saremo portati ad aggiornare questa convinzione, ritenendo più plausibile che la moneta “favorisca” la testa.

Quello che cambia non è la moneta, ma la *nostra conoscenza*: l’approccio bayesiano formalizza proprio questo processo di aggiornamento.

### Un esempio psicologico parallelo

Supponiamo di chiedere a 10 studenti di valutare il proprio livello di ansia prima di un esame, su una scala da 1 a 5.

* Prima di raccogliere i dati, potremmo pensare che “probabilmente” il punteggio medio sarà intorno a 3, ma non ne siamo sicuri.
* Dopo aver raccolto le prime risposte, vediamo che 8 studenti riportano valori tra 4 e 5. Questo ci porta ad aggiornare la nostra convinzione: la media vera non è probabilmente 3, ma più alta.

Ancora una volta, non otteniamo una certezza assoluta, ma una nuova rappresentazione della nostra *incertezza informata dai dati*.

::: {.callout-note}

#### Messaggio chiave

L’approccio bayesiano non elimina l’incertezza: la rende esplicita e gestibile. Parla sempre in termini di *plausibilità relativa*: quanto un’ipotesi è più o meno credibile rispetto ad altre, alla luce dei dati.
:::


### Il ruolo delle credenze e delle decisioni nella ricerca psicologica

L’approccio bayesiano parte da un’osservazione semplice ma spesso trascurata: *ogni ricerca comincia con delle credenze*.

Quando uno psicologo progetta uno studio, ha già delle aspettative:

* crede che una nuova terapia possa ridurre i sintomi di depressione,
* oppure che l’ansia aumenti in prossimità di un esame,
* o ancora che i processi di apprendimento differiscano tra adolescenti e adulti.

Queste credenze non sono “pregiudizi” da evitare, ma *punti di partenza espliciti*. Nel quadro bayesiano, le credenze iniziali vengono dichiarate apertamente e poi *messe alla prova dei dati*.


#### Credenze che si aggiornano

Un esempio: immaginiamo di ipotizzare che la pratica della mindfulness riduca i livelli di stress negli studenti universitari.

* Prima di raccogliere i dati, potremmo ritenere “piuttosto plausibile” un effetto positivo.
* Dopo l’esperimento, se i dati mostrano una riduzione chiara, aggiorniamo la nostra convinzione rendendola più forte.
* Se invece i dati non confermano l’effetto, ridimensioniamo la nostra aspettativa.

Il punto non è avere “ragione o torto”, ma *imparare qualcosa di nuovo* aggiornando in modo coerente le nostre credenze.


#### Dalle credenze alle decisioni

Le ricerche psicologiche non finiscono nei dati: portano sempre a delle *decisioni pratiche*:

* uno psicologo clinico deve decidere se raccomandare una terapia;
* un docente deve scegliere se modificare il proprio metodo di insegnamento;
* un ricercatore deve decidere se valga la pena replicare uno studio.

L’approccio bayesiano fornisce un quadro chiaro per queste scelte: non dice “questo risultato è certo”, ma piuttosto “date le nostre conoscenze, alcune opzioni sono più plausibili e più prudenti di altre”.


::: {.callout-note}

#### Messaggio chiave

* Le **credenze** iniziali orientano la ricerca: non partiamo mai da zero.
* I **dati** ci permettono di aggiornarle in modo coerente.
* Le **decisioni** si basano non sulla certezza assoluta, ma sulla valutazione esplicita dell’incertezza.
:::


## L’incertezza e la crisi di replicazione in psicologia

La crisi di replicazione che ha attraversato la psicologia negli ultimi anni ha messo in luce un aspetto fondamentale: *molti risultati della ricerca non erano così solidi come sembravano*. Studi che riportavano effetti “statisticamente significativi” non sono stati replicati con la stessa forza o, in alcuni casi, non sono stati replicati affatto [@open2015estimating].

Una delle cause principali è stata la *sottovalutazione dell’incertezza*:

* spesso i ricercatori comunicavano i risultati come se fossero certezze definitive, quando in realtà derivavano da campioni piccoli, da strumenti imperfetti e da modelli molto semplificati;
* L’incertezza era presente, ma non veniva rappresentata né discussa in modo trasparente.


### Un esempio concreto

Immaginiamo uno studio che trova un aumento dell’autostima dopo un breve training motivazionale. Il risultato viene presentato come una scoperta solida. Ma se guardiamo meglio, scopriamo che:

* il campione era di appena 20 studenti,
* la variabilità delle risposte era alta,
* l’effetto osservato poteva essere in parte dovuto al caso.

Replicando lo studio con un nuovo campione, l’effetto non si ripresenta: non perché fosse “falso” in senso assoluto, ma perché l’incertezza era stata trascurata nella prima analisi.


### Il ruolo dell’approccio bayesiano

L’approccio bayesiano non elimina l’incertezza — e non pretende di farlo. Al contrario, la *rende esplicita*. Invece di dare un unico numero come se fosse definitivo, descrive un insieme di valori plausibili, con i loro gradi di credibilità.

Questa trasparenza è un antidoto alla crisi di replicazione:

* permette di comunicare meglio quanto un risultato sia fragile o robusto,
* aiuta a distinguere tra effetti realmente consistenti e semplici fluttuazioni dovute al caso o a campioni ridotti,
* rende più facile confrontare e integrare i risultati di studi diversi.


::: {.callout-note}

#### Messaggio chiave

La crisi di replicazione ci ricorda che *ignorare l’incertezza porta a conclusioni illusorie*. Un approccio che riconosce e rappresenta l’incertezza — come quello bayesiano — non garantisce repliche perfette, ma favorisce una scienza più onesta, trasparente e cumulativa.
:::


```{r}
#| label: fig-incertezza-campione
#| fig-cap: |
#|   Effetto della dimensione campionaria sull'incertezza della stima (media).
#|   A sinistra (n=20) la distribuzione delle stime della media è più larga: molte realizzazioni possibili.
#|   A destra (n=200) la distribuzione è più concentrata intorno al valore "vero" (linea tratteggiata).
#|   Questo illustra come l'incertezza sulla stima si riduca con campioni più grandi — un punto chiave per comprendere la replicabilità.
#| warning: false
#| message: false
#| echo: false
set.seed(123)

# Parametri "veri"
true_mean <- 0.5
true_sd   <- 1
B         <- 5000  # numero di replicazioni per scenario

# Funzione: distribuzione campionaria della media
sim_means <- function(n, B, mu, sd) {
  replicate(B, mean(rnorm(n, mu, sd)))
}

# Simulazioni per n piccolo e grande
df <- tibble(
  mean = c(sim_means(20,  B, true_mean, true_sd),
           sim_means(200, B, true_mean, true_sd)),
  n    = factor(rep(c(20, 200), each = B), levels = c(20, 200))
)

# Grafico
p <- ggplot(df, aes(x = mean)) +
  geom_histogram(aes(y = ..density..), bins = 40, 
                 fill = "#bcd7f0", color = "grey30") +
  geom_vline(xintercept = true_mean, linetype = "dashed") +
  facet_wrap(~ n, nrow = 1, labeller = labeller(n = function(x) paste0("Campione n=", x))) +
  labs(
    x = "Media stimata", y = "Densità"
  ) 
p
```



## Riflessioni conclusive {.unnumbered .unlisted}

In questo capitolo abbiamo visto che l’incertezza non è un difetto dei dati psicologici, ma una loro caratteristica fondamentale.

Abbiamo distinto tre forme di incertezza:

* *aleatoria*, legata all’imprevedibilità intrinseca dei fenomeni;
* *epistemica*, che riflette i limiti della nostra conoscenza e può ridursi con più dati o modelli migliori;
* *ontologica*, che riguarda i limiti dei nostri modelli e ci ricorda che ogni descrizione è sempre una semplificazione.

Abbiamo poi introdotto l’intuizione dell’approccio bayesiano: invece di cercare una certezza definitiva, rappresentiamo sempre una gamma di possibilità, con diversi gradi di plausibilità. In questo modo possiamo aggiornare le nostre convinzioni alla luce dei dati e prendere decisioni più consapevoli.

Infine, abbiamo collegato questi concetti alla *crisi di replicazione* in psicologia, mostrando come la sottovalutazione dell’incertezza abbia portato a risultati fragili. Riconoscere e rappresentare l’incertezza non elimina il problema, ma favorisce una scienza più trasparente e cumulativa.

::: {.callout-note}

#### Sintesi finale

L’incertezza non è un ostacolo da eliminare, ma il punto di partenza per una pratica scientifica più onesta. Il pensiero bayesiano ci offre un linguaggio e un metodo per affrontarla in modo esplicito, e nei prossimi capitoli vedremo come tradurre questa intuizione in strumenti concreti.
:::


## Bibliografia {.unnumbered .unlisted}
