# Aggiornare le credenze su un parametro: dal prior alla posterior {#sec-bayesian-inference-proportion}

::: callout-note
## In questo capitolo imparerai a

- applicare l'aggiornamento bayesiano per affinare credenze;
- rappresentare distribuzioni a priori (discrete e continue);
- calcolare la verosimiglianza e aggiornare la distribuzione a priori;
- derivare e interpretare la distribuzione a posteriori;
- usare il metodo a griglia per approssimare la distribuzione a posteriori;
- applicare il modello binomiale per stimare probabilità e incertezze;
- calcolare medie, mode e intervalli di credibilità;
- utilizzare la distribuzione Beta come prior continuo.
:::

::: callout-tip
## Prerequisiti

- Leggere il settimo capitolo del testo di @albert_2019prob.
:::

::: callout-important
## Preparazione del Notebook

```{r}
here::here("code", "_common.R") |> 
  source()

# Load packages
if (!requireNamespace("pacman")) install.packages("pacman")
pacman::p_load(HDInterval)
```
:::


## Introduzione {.unnumbered .unlisted}

::: {.lead}
In questo capitolo esploreremo l'inferenza bayesiana attraverso il modello binomiale, particolarmente adatto per analizzare dati dicotomici (successo/fallimento, sì/no, corretto/errato). Inizieremo con un caso molto semplice: una distribuzione a priori discreta, dove il parametro $\theta$ (la probabilità di successo) può assumere solo un numero limitato di valori predefiniti. Questo ci permetterà di vedere, passo dopo passo, come le nostre credenze su $\theta$ cambiano quando arrivano nuovi dati. Successivamente passeremo al caso più generale delle distribuzioni a priori continue, molto più adatte a modellizzare problemi reali. In particolare useremo la distribuzione Beta, che si combina perfettamente con la distribuzione Binomiale.
L’obiettivo è fornire una comprensione intuitiva ma rigorosa del processo di aggiornamento bayesiano, mettendo in luce sia la logica di fondo sia le potenzialità applicative.
:::

## Verosimiglianza binomiale 

La distribuzione binomiale descrive il numero di successi $y$ in $n$ prove indipendenti, ciascuna con probabilità di successo $\theta$:

$$ 
p(y \mid \theta) = \text{Bin}(y \mid n, \theta) = \binom{n}{y} \theta^y (1 - \theta)^{n-y}, 
$$

dove $\theta$ rappresenta la probabilità di successo per singola prova, $y$ è il numero osservato di successi e $n$ è il numero totale di prove (fissato a priori).


## Esempio psicologico: riconoscimento di parole emotive

Un ricercatore in psicologia cognitiva conduce uno studio per stimare la *proporzione di adulti* in grado di riconoscere correttamente parole con contenuto emotivo positivo (es. gioia, orgoglio, speranza) all'interno di un compito di memoria a lungo termine. Ogni partecipante riceve lo stesso test standardizzato e viene classificato come:

* 1 = corretto riconoscimento (successo), oppure
* 0 = mancato riconoscimento (fallimento).

In un campione di 30 soggetti indipendenti, 22 hanno riconosciuto correttamente le parole emozionanti.

In questo scenario:

* ciascun soggetto è un'unità di osservazione indipendente;
* ciascun soggetto può essere considerato come una prova di una variabile di Bernoulli con probabilità di successo $\theta$, dove $\theta$ rappresenta la *proporzione vera nella popolazione* di adulti in grado di riconoscere correttamente parole emotive.

Pertanto, il numero totale di successi in $n = 30$ soggetti può essere modellato come:

$$
Y \sim \text{Binomiale}(n = 30, \theta),
$$

dove $Y = 22$ è il numero di successi osservati.


### Obiettivo inferenziale

Il nostro scopo è stimare $\theta$: la probabilità che un adulto, scelto a caso dalla popolazione, riconosca correttamente le parole emotive. Nel quadro bayesiano combiniamo:

* la verosimiglianza (dati osservati: 22 su 30),
* una distribuzione a priori (credenze iniziali su $\theta$),

ottenendo la distribuzione a posteriori, che rappresenta la nostra conoscenza aggiornata.


## Metodo basato su griglia 

Il metodo su griglia è un approccio semplice per calcolare la distribuzione a posteriori. È didatticamente utile perché rende espliciti tutti i passaggi.

**Passaggi:**

* Definire una griglia di valori plausibili per $\theta$ (da 0 a 1).
* Calcolare la verosimiglianza per ogni valore di $\theta$.
* Moltiplicare verosimiglianza e priori.
* Normalizzare i valori ottenuti in modo che la somma sia 1.

Il risultato è una distribuzione a posteriori che mostra come l’evidenza aggiorna le credenze iniziali.


## Aggiornamento bayesiano con una distribuzione a priori discreta  

### Costruzione della distribuzione a priori  

In assenza di informazioni specifiche, possiamo assumere che tutti i valori di $\theta$ siano ugualmente plausibili. Per implementare concretamente questo approccio:  

- definiamo un insieme discreto di valori possibili per $\theta$: {0, 0.1, 0.2, ..., 1};
- assegniamo a ciascun valore la stessa probabilità a priori: $p(\theta) = 1/11 \approx 0.09$.  

Questa scelta rappresenta uno stato di massima incertezza iniziale, dove nessun valore di $\theta$ risulta a priori più plausibile di altri.  


### Aggiornamento con i dati  

Abbiamo osservato $y = 22$ successi su $n = 30$. Per ogni valore $\theta$ nella griglia:  

1. calcoliamo la verosimiglianza binomiale: $p(y \mid \theta) = \theta^{22}(1-\theta)^8$;
2. moltiplichiamo per la probabilità a priori;  
3. normalizziamo dividendo per la somma totale di tutti i prodotti ottenuti. 

Il risultato è una distribuzione a posteriori discreta che mostra come l'osservazione di 22 successi su 30 prove modifica le nostre credenze iniziali su $\theta$. I valori più vicini a 22/30 $\approx$ 0.7 riceveranno una maggiore probabilità a posteriori.  


### Interpretazione  

* Prima dei dati, ogni valore di $\theta$ era ugualmente plausibile.
* Dopo i dati, valori come $\theta = 0.7$ o $0.75$ hanno alta probabilità a posteriori.
* Valori estremi ($0.2$, $0.9$) diventano poco plausibili.


### Implementazione in R

Definizione della griglia:

```{r}
theta <- seq(0, 1, by = 0.1)  # Griglia di valori da 0 a 1 con passo 0.1
```

Quando non abbiamo informazioni preliminari, usiamo una distribuzione uniforme:

```{r}
priori_unif <- rep(1 / length(theta), length(theta))  # Probabilità uniformi
```

Visualizziamo questa distribuzione:

```{r}
ggplot(data.frame(theta, prob = priori_unif), aes(x = theta, y = prob)) +
  geom_col(width = 0.08) +
  labs(title = "Distribuzione a Priori Uniforme",
       x = expression(theta),
       y = "Densità di probabilità")
```

Se invece riteniamo più probabili valori centrali di $\theta$:

```{r}
priori_inf <- c(
  0, 0.05, 0.05, 0.05, 0.175, 0.175, 0.175, 0.175, 0.05, 0.05, 0.05
)
```

Visualizzazione:

```{r}
ggplot(data.frame(theta, prob = priori_inf), aes(x = theta, y = prob)) +
  geom_col(width = 0.08) +
  labs(title = "Distribuzione a Priori Informativa",
       x = expression(theta),
       y = "Densità di probabilità")
```

Verosimiglianza:

```{r}
verosimiglianza <- dbinom(22, size = 30, prob = theta)
```

Visualizzazione:

```{r}
ggplot(data.frame(theta, prob = verosimiglianza), aes(x = theta, y = prob)) +
  geom_col(width = 0.08) +
  labs(title = "Funzione di Verosimiglianza",
       x = expression(theta),
       y = "L(θ|dati)")
```

Calcolo della distribuzione a posteriori:

```{r}
posteriori_non_norm <- priori_inf * verosimiglianza
posteriori <- posteriori_non_norm / sum(posteriori_non_norm)  # Normalizzazione
```

Visualizzazione:

```{r}
ggplot(data.frame(theta, prob = posteriori), aes(x = theta, y = prob)) +
  geom_col(width = 0.08) +
  labs(title = "Distribuzione a Posteriori",
       x = expression(theta),
       y = "P(θ|dati)")
```

Statistiche descrittive:

```{r}
media_post <- sum(theta * posteriori)
var_post <- sum(theta^2 * posteriori) - media_post^2
moda_post <- theta[which.max(posteriori)]

cat("Media a posteriori:", round(media_post, 3),
    "\nVarianza a posteriori:", round(var_post, 3),
    "\nModa a posteriori:", moda_post)
```

L'implementazione illustra tre caratteristiche essenziali dell'inferenza bayesiana. La funzione di verosimiglianza attribuisce maggiore densità di probabilità a valori di $\theta$ compresi tra 0.6 e 0.8, in accordo con l'evidenza empirica dei 22 successi osservati su 30 prove. La distribuzione a priori contribuisce in modo determinante alla configurazione della distribuzione a posteriori risultante. Il processo di aggiornamento bayesiano integra in modo rigoroso queste due fonti informative mediante l'applicazione  del teorema di Bayes.


## Aggiornamento bayesiano con una distribuzione a priori continua
  
Un’estensione naturale è usare una distribuzione continua come priori. La più adatta nel caso di proporzioni è la Beta.

* Supporto: $[0,1]$ (come $\theta$).
* Coniugata della Binomiale (la posteriori è ancora una Beta).
* Parametri: $\text{Beta}(\alpha, \beta)$.

Esempi:

* $\text{Beta}(2,2)$: priori simmetrica e non troppo informativa.
* $\text{Beta}(2,5)$: priori che privilegia valori bassi di $\theta$.


### Implementazione in R

Calcoliamo la densità della distribuzione $\text{Beta}(2, 2)$ su una griglia fine di valori di $\theta$:

```{r}
theta <- seq(0, 1, length.out = 1000)
prior_beta_2_2 <- dbeta(theta, 2, 2) / sum(dbeta(theta, 2, 2))
```

Visualizzazione:
  
```{r}
ggplot(data.frame(theta, prior = prior_beta_2_2), aes(x = theta, y = prior)) +
  geom_line(linewidth = 1.2) +
  labs(title = "Distribuzione a Priori Beta(2, 2)", x = expression(theta), y = "Densità")
```


Continuiamo con l'esempio precedente, con 22 successi in 30 prove. La verosimiglianza associata a ciascun valore di $\theta$ è calcolata come:
  
```{r}
likelihood <- dbinom(22, size = 30, prob = theta)
likelihood <- likelihood / sum(likelihood)  # normalizzazione opzionale
```

Poiché il prior è continuo, otteniamo la distribuzione a posteriori moltiplicando punto a punto la densità a priori per la verosimiglianza, e normalizzando:
  
```{r}
posterior_unnorm <- prior_beta_2_2 * likelihood
posterior <- posterior_unnorm / sum(posterior_unnorm)
```

Visualizziamo le tre curve:
  
```{r}
df <- data.frame(theta, prior = prior_beta_2_2, likelihood, posterior)

df_long <- df |>
  pivot_longer(cols = c("prior", "likelihood", "posterior"),
               names_to = "Distribuzione", values_to = "Densità")

ggplot(df_long, aes(x = theta, y = Densità, color = Distribuzione)) +
  geom_line(size = 1.2) +
  labs(title = "Aggiornamento Bayesiano con Prior Continua",
       x = expression(theta), y = "Densità") +
  theme(legend.position = "bottom")
```

Consideriamo ora una distribuzione a priori non simmetrica, Beta(2, 5), per rappresentare credenze che privilegiano valori bassi di $\theta$.

```{r}
prior_2_5 <- dbeta(theta, 2, 5) / sum(dbeta(theta, 2, 5))
```

La distribuzione a posteriori si ottiene moltiplicando la distribuzione a priori per la verosimiglianza e normalizzando il risultato:

```{r}
posterior <- (prior_2_5 * likelihood) / sum(prior_2_5 * likelihood)
```

```{r}
# Uniamo tutti i dati in un dataframe per ggplot2
dat <- tibble(
  theta,
  prior_2_5,
  likelihood,
  posterior
)

# Preparazione dei dati per il plot
long_data <- dat |>
  pivot_longer(
    cols = c(prior_2_5, likelihood, posterior),
    names_to = "distribution",
    values_to = "density"
  )

# Grafico
long_data |>
  ggplot(aes(x = theta, y = density, color = distribution)) +
  geom_line(size = 1.2) +
  labs(
    title = "Distribuzioni Bayesiane",
    x = expression(theta),
    y = "Densità"
  ) +
  theme(legend.position = "bottom")
```

Calcoliamo alcune quantità descrittive utili:

```{r}
posterior_mean <- sum(theta * posterior)
posterior_sd <- sqrt(sum((theta^2) * posterior) - posterior_mean^2)
posterior_mode <- theta[which.max(posterior)]
posterior_mean; posterior_sd; posterior_mode
```

Per stimare intervalli di credibilità, possiamo campionare dalla distribuzione a posteriori:
  
```{r}
samples <- sample(theta, size = 10000, replace = TRUE, prob = posterior)
quantile(samples, probs = c(0.03, 0.97))  # intervallo al 94%
```

Se desideriamo calcolare l'intervallo di densità più alta (HPDI), possiamo utilizzare pacchetti aggiuntivi come `HDInterval`.

```{r}
# Calcolo HPDI (richiede il pacchetto HDInterval)
hdi(samples, credMass = 0.94)
```

**Interpretazione.** L'aggiornamento bayesiano con una distribuzione a priori continua fornisce una stima aggiornata di $\theta$ che tiene conto sia della distribuzione a priori (conoscenza pregressa) sia della verosimiglianza (dati osservati). Nel nostro esempio, la curva a posteriori risulta spostata verso destra rispetto al prior simmetrico $\text{Beta}(2,2)$, riflettendo l’evidenza di 22 successi su 30 prove. In alternativa, utilizzando un prior asimmetrico come $\text{Beta}(2,5)$, la distribuzione a posteriori mostra un compromesso tra la tendenza iniziale a credere in basse probabilità di successo e l’evidenza empirica più ottimista.


::: {.callout-note title="Estensione: media gaussiana con metodo a griglia" collapse = "true"}

Il metodo basato su griglia si estende anche ad altri modelli, come il caso della distribuzione normale. Per esempio, possiamo usare il metodo su griglia per stimare la media $\mu$ di una popolazione, assumendo che i dati seguano una distribuzione normale con deviazione standard nota. Anche in questo contesto, la procedura prevede di:

1. definire una griglia di valori plausibili per il parametro $\mu$,
2. calcolare la verosimiglianza dei dati per ciascun valore della griglia,
3. specificare una distribuzione a priori per $\mu$,
4. combinare prior e verosimiglianza punto per punto,
5. normalizzare i risultati per ottenere una distribuzione a posteriori.


**Esempio: Stima bayesiana della media del QI.**

Immaginiamo di condurre uno studio su bambini ad alto potenziale cognitivo. Per semplicità, ipotizziamo che il QI in questa popolazione segua una distribuzione normale con deviazione standard nota pari a 5, mentre la media $\mu$ è incognita e rappresenta il parametro di interesse.

Supponiamo di osservare i seguenti 10 punteggi di QI (simulati da una normale con media 130 e sd = 5):

```{r}
set.seed(123)
campione <- round(rnorm(10, mean = 130, sd = 5))
```

Definizione della griglia per $\mu$:

```{r}
mu_griglia <- seq(110, 150, length.out = 100)
```

La verosimiglianza per ciascun valore di $\mu$ è il prodotto delle densità normali dei dati osservati, assumendo $\sigma = 5$:

```{r}
likelihood <- sapply(mu_griglia, function(mu) {
  prod(dnorm(campione, mean = mu, sd = 5))
})
```

Supponiamo ora di avere una convinzione iniziale secondo cui $\mu$ è centrata intorno a 140, con una deviazione standard pari a 3. Questa informazione può essere rappresentata con una distribuzione a priori gaussiana $\mathcal{N}(140, 3^2)$:

```{r}
prior <- dnorm(mu_griglia, mean = 140, sd = 3)
```

Combinando questa prior con la verosimiglianza calcolata in precedenza, otteniamo la distribuzione a posteriori:

```{r}
posterior <- likelihood * prior
posterior <- posterior / sum(posterior)  # Normalizzazione
```

Infine, possiamo generare un campione dalla distribuzione a posteriori discreta per calcolare quantità riassuntive e costruire intervalli di credibilità:

```{r}
set.seed(123)
samples <- sample(mu_griglia, size = 10000, replace = TRUE, prob = posterior)
```

Quantità riassuntive:

```{r}
mean(samples)                         # media a posteriori
quantile(samples, c(0.03, 0.97))      # intervallo di credibilità al 94%
```

Visualizzazione: 

```{r}
likelihood_std <- likelihood / sum(likelihood)

dat <- tibble(
  mu = mu_griglia,
  Prior = prior / sum(prior),
  Verosimiglianza = likelihood_std,
  Posteriori = posterior
)

# Riorganizzazione in formato lungo
long_data <- dat |>
  pivot_longer(cols = c("Prior", "Verosimiglianza", "Posteriori"),
               names_to = "Distribuzione",
               values_to = "Densità")
```

```{r}
ggplot(long_data, aes(x = mu, y = Densità, color = Distribuzione)) +
  geom_line(size = 1.2) +
  labs(
    title = "Confronto tra Prior, Verosimiglianza e Posteriori",
    x = expression(mu),
    y = "Densità (normalizzata)",
    color = NULL
  ) +
  theme(legend.position = "bottom")
```

**Interpretazione:**

* *La prior* riflette una credenza iniziale centrata su $\mu = 140$, coerente con l’ipotesi che i bambini siano plusdotati.
* *La verosimiglianza* riflette i dati osservati, tendendo a concentrare la densità intorno alla media campionaria.
* *La posterior* media tra queste due fonti di informazione, spostandosi più o meno verso la prior a seconda del numero di osservazioni e della forza dei dati.


**Nota su stabilità numerica: uso dei logaritmi.**

Per evitare problemi di underflow, è possibile calcolare i logaritmi delle densità:

```{r}
log_likelihood <- sapply(mu_griglia, function(mu) {
  sum(dnorm(campione, mean = mu, sd = 5, log = TRUE))
})
log_prior <- dnorm(mu_griglia, mean = 140, sd = 3, log = TRUE)

log_posterior <- log_likelihood + log_prior
log_posterior <- log_posterior - max(log_posterior)  # stabilizzazione
posterior <- exp(log_posterior) / sum(exp(log_posterior))
```

Le quantità riassuntive che otteniamo in questo modo coincidono con quelle trovate in precedenza:

```{r}
set.seed(123)
samples <- sample(mu_griglia, size = 10000, replace = TRUE, prob = posterior)
mean(samples)                         # media a posteriori
quantile(samples, c(0.03, 0.97))      # intervallo di credibilità al 94%
```

**Estensione: parametri multipli.**

Nel caso in cui anche $\sigma$ sia ignota, possiamo estendere la griglia a due dimensioni:

* $\mu \in [110, 150]$
* $\sigma \in [1, 10]$

e calcolare la verosimiglianza e la prior su ciascuna coppia $(\mu, \sigma)$. Tuttavia, il numero di combinazioni cresce rapidamente, evidenziando la *maledizione della dimensionalità*. In tali casi, è consigliabile usare metodi di approssimazione come l’MCMC.
:::


## Riflessioni conclusive {.unnumbered .unlisted}

L'analisi presentata ha illustrato il processo di aggiornamento bayesiano sia per distribuzioni a priori discrete che continue, con particolare attenzione ai casi speciali che ammettono soluzioni analitiche. Questi casi, come la combinazione di priori Beta con verosimiglianze binomiali, offrono esempi particolarmente istruttivi del meccanismo bayesiano in azione.

Il metodo basato su griglia si è rivelato uno strumento didatticamente efficace per approssimare le distribuzioni a posteriori. La sua implementazione segue un percorso logico chiaro: si discretizza lo spazio dei parametri, si valutano prior e verosimiglianza in ciascun punto della griglia, e infine si normalizzano i risultati per ottenere una distribuzione di probabilità valida. Questo approccio mantiene una trasparenza concettuale che lo rende particolarmente adatto all'introduzione dei principi bayesiani.

Tuttavia, l'utilità pratica del metodo a griglia diminuisce rapidamente con l'aumentare della complessità del modello. La cosiddetta maledizione della dimensionalità rende proibitivo il costo computazionale quando si lavora con più di pochi parametri. Un modello con appena 10 parametri, utilizzando una griglia di 100 punti per ciascuno, richiederebbe la valutazione di un numero astronomico di combinazioni ($10^{20}$), dimostrando chiaramente i limiti di scalabilità di questo approccio.

Questa constatazione spiega perché nella pratica statistica avanzata si preferiscano tecniche più sofisticate come il campionamento MCMC. Tali metodi, pur essendo concettualmente più complessi, offrono la flessibilità e l'efficienza necessarie per affrontare problemi reali di moderata e alta dimensionalità. Il metodo a griglia rimane comunque prezioso come strumento didattico e per analisi preliminari in contesti semplici, rappresentando una porta d'accesso comprensibile al ricco panorama dell'inferenza bayesiana.


## Esercizi {.unnumbered .unlisted}

::: {.callout-important title="Esercizio" collapse="true"}

In uno studio sulla percezione delle emozioni, un partecipante osserva 10 fotografie di volti arrabbiati. Deve indicare se il volto esprime **rabbia** o no. Ogni risposta può essere **corretta (1)** o **errata (0)**.

I dati osservati del partecipante sono:

```
1, 0, 1, 1, 1, 0, 0, 1, 1, 1
```

→ Totale: **7 successi** su **10 prove** → $y = 7$, $n = 10$.

**Obiettivo:** stimare la probabilità $\theta$ che il partecipante riconosca correttamente un volto arrabbiato, tenendo conto sia dei **dati osservati** sia di **conoscenze pregresse**.

**Prior Informativo.**

Supponiamo di voler adottare un approccio cautamente *pessimistico* sulle capacità iniziali del partecipante, basandoci su studi precedenti che indicano un riconoscimento della rabbia **non sempre accurato**, ad esempio mediamente intorno al **40%** con moderata incertezza.

Per rappresentare questa convinzione, scegliamo come **distribuzione a priori** una **Beta(4, 6)**:

- **Media**: $\mu = \frac{4}{4+6} = 0.4$
- **Varianza**: $\frac{4 \cdot 6}{(10)^2 \cdot 11} = 0.0218$

Questa prior concentra la massa di probabilità su valori inferiori a 0.5, ma lascia spazio anche a livelli di competenza superiori.


**Calcolo della Distribuzione a Posteriori con il Metodo Basato su Griglia.**

**1. Griglia di valori per $\theta$.**

```{r}
theta <- seq(0, 1, length.out = 1000)
head(theta)
tail(theta)
```

**2. Calcolo della distribuzione a priori Beta(4, 6).**

```{r}
prior <- dbeta(theta, shape1 = 4, shape2 = 6)
prior <- prior / sum(prior)  # normalizzazione
```

Visualizzazione:

```{r}
ggplot(data.frame(theta, prior), aes(x = theta, y = prior)) +
  geom_line(linewidth = 1.2) +
  labs(
    title = "Distribuzione a Priori Informativa: Beta(4, 6)",
    x = expression(theta),
    y = "Densità (normalizzata)"
  ) +
  theme_minimal(base_size = 14)
```

**3. Calcolo della verosimiglianza per 7 successi su 10.**

```{r}
likelihood <- dbinom(7, size = 10, prob = theta)
likelihood <- likelihood / sum(likelihood)  # normalizzazione
```

Visualizzazione:

```{r}
ggplot(data.frame(theta, likelihood), aes(x = theta, y = likelihood)) +
  geom_line(linewidth = 1.2) +
  labs(
    title = "Funzione di Verosimiglianza: 7 successi su 10",
    x = expression(theta),
    y = "Densità (normalizzata)"
  ) +
  theme_minimal(base_size = 14)
```

**4. Calcolo della distribuzione a posteriori.**

```{r}
unnormalized_posterior <- prior * likelihood
posterior <- unnormalized_posterior / sum(unnormalized_posterior)
```

**5. Visualizzazione congiunta: prior, likelihood e posteriori.**

```{r}
data <- data.frame(theta, prior, likelihood, posterior)

# Imposta i livelli desiderati con nomi leggibili
long_data <- pivot_longer(
  data,
  cols = c("prior", "likelihood", "posterior"),
  names_to = "distribution",
  values_to = "density"
) |>
  mutate(distribution = factor(
    distribution,
    levels = c("prior", "likelihood", "posterior"),
    labels = c("A Priori", "Verosimiglianza", "A Posteriori")
    )
  )

ggplot(
  long_data, 
  aes(x = theta, y = density, color = distribution)
  ) +
  geom_line(linewidth = 1.2) +
  labs(
    title = "Distribuzioni Bayesiane: A Priori, Verosimiglianza e A Posteriori",
    x = expression(theta),
    y = "Densità (normalizzata)",
    color = NULL
  ) +
  theme(legend.position = "bottom")
```

**Riepilogo:**

- la **prior** (Beta(4,6)) riflette una convinzione iniziale più scettica;
- la **verosimiglianza** è centrata su $\theta = 0.7$, corrispondente a 7 successi su 10;
- la **posteriori** media tra prior e dati, ma si sposta chiaramente verso destra, evidenziando l’**effetto aggiornamento bayesiano**.

Questo esempio mostra come l’approccio bayesiano:

- **integra in modo trasparente** dati individuali e credenze pregresse;
- **produce una stima personalizzata** della capacità del partecipante;
- permette di **quantificare l’incertezza** in modo completo, tramite la distribuzione a posteriori.

**Quantità a Posteriori.**

Media:

```{r}
posterior_mean <- sum(theta * posterior)
posterior_mean
```

Deviazione standard:

```{r}
posterior_sd <- sqrt(sum((theta^2) * posterior) - posterior_mean^2)
posterior_sd
```

Moda:

```{r}
posterior_mode <- theta[which.max(posterior)]
posterior_mode
```

Intervallo di credibilità al 94%:

```{r}
samples <- sample(theta, size = 10000, replace = TRUE, prob = posterior)
quantile(samples, probs = c(0.03, 0.97))
```

Questo esercizio mostra come:

- l’informazione pregressa può essere incorporata in modo trasparente in un modello bayesiano;
- la posteriori riflette **una combinazione tra dati osservati e conoscenze precedenti**.

:::

::: {.callout-important title="Problemi 1" collapse="true"}
In uno studio sull'analisi delle pratiche di trasparenza e riproducibilità nella ricerca in psicologia, @hardwicke2022estimating hanno riportato che la condivisione dei materiali di ricerca è stata rilevata nel 14% dei casi (26 su 183 studi), con un intervallo di confidenza al 95% pari a [10%, 19%]. Questo suggerisce che la condivisione di materiali è rara.

Ispirandoti ai risultati di questo studio, costruisci una distribuzione a priori per la probabilità $\theta$ che uno studio condivida i materiali di ricerca. Per semplicità, discretizza $\theta$ in 10 livelli equispaziati: $0.05, 0.15, 0.25, 0.35, 0.45, 0.55, 0.65, 0.75, 0.85, 0.95$.

Attribuisci le seguenti probabilità a priori ai 10 livelli, basandoti sull'informazione che la condivisione dei materiali è un evento raro ma non trascurabile: $0.05, 0.20, 0.30, 0.15, 0.10, 0.08, 0.05, 0.03, 0.02, 0.02$.

Supponiamo che siano stati osservati 20 studi su 100 che hanno condiviso i materiali di ricerca. Calcola la distribuzione a posteriori utilizzando il metodo basato su griglia. Calcola la media della distribuzione a posteriori e l'intervallo di credibilità al 89%.
:::

::: {.callout-tip title="Soluzioni 1" collapse="true"}
```r
# Definizione dei possibili valori di theta (probabilità discreta)
theta <- seq(0.05, 0.95, by = 0.10)

# Definizione della distribuzione a priori
prior <- c(0.05, 0.20, 0.30, 0.15, 0.10, 0.08, 0.05, 0.03, 0.02, 0.02)

# Normalizzazione della prior (se necessario, ma in questo caso già normalizzata)
prior <- prior / sum(prior)

# Dati osservati
successi <- 20  # studi che hanno condiviso materiali
n <- 100        # studi totali

# Calcolo della verosimiglianza usando la distribuzione binomiale
likelihood <- dbinom(successi, size = n, prob = theta)

# Calcolo della distribuzione a posteriori (applicazione del teorema di Bayes)
posterior <- likelihood * prior
posterior <- posterior / sum(posterior)  # Normalizzazione

# Calcolo della media della distribuzione a posteriori
posterior_mean <- sum(theta * posterior)

# Calcolo dell'intervallo di credibilità al 89%
cdf <- cumsum(posterior)  # Distribuzione cumulativa
lower_bound <- theta[which.min(abs(cdf - 0.055))]  # 5.5% quantile
upper_bound <- theta[which.min(abs(cdf - 0.945))]  # 94.5% quantile

# Output dei risultati
list(
  posterior_mean = posterior_mean,
  credibility_interval_89 = c(lower_bound, upper_bound)
)
```
:::

::: {.callout-important title="Problemi 2" collapse="true"}

L'obiettivo di questo esercizio è applicare il metodo basato su griglia per stimare la distribuzione a posteriori di una proporzione, utilizzando dati dalla Scala della Rete Sociale di Lubben (LSNS-6). Si assume che un punteggio LSNS-6 superiore a una soglia prefissata indichi isolamento sociale. Il compito è:

1. Scegliere una soglia per classificare i partecipanti in due gruppi (isolati vs. non isolati), garantendo che la proporzione osservata non sia inferiore a 0.1 o superiore a 0.9.
2. Calcolare la distribuzione a posteriori della proporzione usando un'approssimazione discreta su una griglia di valori.
3. Determinare l'intervallo di credibilità all'89%.
4. Interpretare i risultati.

**Consegna:**
caricare su Moodle il file .qmd compilato in pdf.
:::

::: {.callout-tip title="Soluzioni 2" collapse="true"}
**Dati e Modellizzazione**

Si assume che i dati siano rappresentati da una variabile binaria $y$, con $y = 1$ per individui classificati come isolati e $y = 0$ altrimenti. Supponiamo che su un campione di $n$ individui, $s$ siano isolati.

Definiamo il modello statistico:

$$ y_i \sim \text{Bernoulli}(\theta) $$

con:

- $y_i \in \{0,1\}$ per $i=1,\dots,n$,
- $\theta$ proporzione di individui isolati nella popolazione.

La distribuzione a priori su $\theta$ è scelta come $\text{Beta}(2,2)$, che rappresenta una conoscenza iniziale moderata e non estrema.

**Metodo basato su griglia**

Il metodo a griglia approssima la distribuzione a posteriori calcolando la probabilità per una serie di valori discreti di $\theta$.

1. **Definire una griglia di valori per $\theta$**:

    ```r
    theta <- seq(0, 1, length.out = 100)
    ```
2. **Calcolare la distribuzione a priori**:

    ```r
    prior <- dbeta(theta, 2, 2)
    prior <- prior / sum(prior)  # Normalizzazione
    ```
3. **Calcolare la verosimiglianza**:

    ```r
    likelihood <- dbinom(s, size = n, prob = theta)
    likelihood <- likelihood / sum(likelihood)  # Normalizzazione
    ```
4. **Calcolare la distribuzione a posteriori**:

    ```r
    posterior <- prior * likelihood
    posterior <- posterior / sum(posterior)  # Normalizzazione
    ```

** Calcolo dell'intervallo di credibilità all'89%**

L'intervallo di credibilità è calcolato come l'intervallo che contiene il 89% della probabilità a posteriori.

```r
ci_89 <- quantile(sample(theta, size = 10000, prob = posterior, replace = TRUE), probs = c(0.055, 0.945))
ci_89
```

**Interpretazione dei risultati**

1. **Valore atteso e moda a posteriori**:

    ```r
    mean_theta <- sum(theta * posterior)
    mode_theta <- theta[which.max(posterior)]
    ```
    
    - Il valore atteso fornisce una stima puntuale di $\theta$.
    - La moda indica il valore più probabile della proporzione di isolamento sociale.

2. **Intervallo di credibilità**:

    - L'89% della probabilità a posteriori cade tra i valori dell'intervallo di credibilità.
    - Se l'intervallo è stretto, c'è maggiore certezza sulla proporzione stimata.
    - Se l'intervallo è ampio, vi è maggiore incertezza sulla proporzione.
:::

## Informazioni sull'ambiente di sviluppo {.unnumbered .unlisted}

```{r}
sessionInfo()
```

## Bibliografia {.unnumbered .unlisted}
