# Programma didattico e dettaglio del corso {.unnumbered}

Il corso comprende un totale di **32 incontri**, pianificati per affrontare tutti gli argomenti del programma. Tre incontri in presenza saranno riservati agli **esami parziali** dedicati agli studenti frequentanti.  

```{r}
#| echo: false
suppressPackageStartupMessages({
  library(tidyverse)
  library(lubridate)
})

# Dati originali
data <- tibble(
  Incontro = 1:33,
  Data = c(
    "3 marzo", "4 marzo", "6 marzo", "10 marzo", "11 marzo", "13 marzo",
    "17 marzo", "18 marzo", "20 marzo", "24 marzo", "25 marzo", "27 marzo",
    "31 marzo", "1 aprile", "3 aprile", "7 aprile", "8 aprile", "10 aprile",
    "14 aprile", "15 aprile", "28 aprile", "29 aprile", "5 maggio",
    "6 maggio", "8 maggio", "12 maggio", "13 maggio", "15 maggio",
    "19 maggio", "20 maggio", "22 maggio", "26 maggio", "27 maggio"
  ),
  Argomento = c(
    "Presentazione del corso, struttura e obiettivi. Fondamenti",
    "Teoria della misurazione. Introduzione a R (I)",
    "Introduzione a R (II)",
    "Introduzione a R (III)",
    "Exploratory Data Analysis",
    "Statistica descrittiva",
    "Associazioni tra variabili. Causalità",
    "Elementi di teoria della probabilità. Insiemi. Calcolo combinatorio",
    "Probabilità condizionata",
    "Variabili casuali",
    "**Esame parziale 1 (argomenti 1-7)**",
    "Teorema di Bayes",
    "Distribuzioni campionarie",
    "Distribuzione di probabilità congiunta. Densità di probabilità",
    "Distribuzioni di massa di probabilità",
    "Distribuzioni di densità di probabilità",
    "Funzione di verosimiglianza",
    "Introduzione all'inferenza bayesiana. Metodi numerici per approssimare la distribuzione a posteriori",
    "Famiglie coniugate. Sommario a posteriori",
    "Modello di regressione frequentista",
    "Modello di regressione bayesiano",
    "**Esame parziale 2 (argomenti 8-19)**",
    "Inferenza bayesiana su una media campionaria e su due campioni indipendenti",
    "Analisi della varianza a una e due vie",
    "Introduzione all'inferenza frequentista: la distribuzione campionaria",
    "Intervalli di fiducia",
    "Test di ipotesi frequentista",
    "Inferenza frequentista sulle medie e sulle proporzioni di due gruppi indipendenti",
    "Esercitazione: Sviluppo completo di un progetto di analisi dei dati basato su @mehr_melodies",
    "Crisi della replicazione",
    "Open Science",
    "Approfondimento: algoritmo di Metropolis e Linguaggi Probabilistici (PPL)",
    "**Esame parziale 3 (argomenti 20-32)**"
  )
)

# Aggiungi l'anno e converte le date in oggetti Date
data <- data %>%
  mutate(
    Data = dmy(
      paste0(
        str_extract(Data, "\\d+"), "-", str_extract(Data, "[a-z]+"), "-2025"
      ),
      locale = "it_IT.UTF-8"
    ),
    Orario = case_when(
      wday(Data) %in% c(2, 3) ~ "8:30-10:30", # Lunedì e Martedì
      wday(Data) == 5 ~ "11:30-13:30", # Giovedì
      TRUE ~ "8:30-10:30" # Default
    )
  )

# Visualizza la tabella
data %>% knitr::kable(caption = "Calendario Didattico AA 2024-2025")
```

\

## Calendario delle Relazioni in Itinere  

Le **relazioni di avanzamento del progetto** per il **Tirocinio Pratico Valutativo (TPV) PSIC-01/C – Psicometria** dovranno essere consegnate rispettando le scadenze previste. Ogni gruppo TPV è tenuto a presentare un unico elaborato, risultato del lavoro collaborativo tra i membri del gruppo.  


```{r}
#| echo: false
#| 
# Dati della tabella
data <- data.frame(
  Data_di_Scadenza = c("24 marzo", "28 aprile", "5 maggio"),
  Contenuto_della_Relazione = c(
    "Relazione 1: Importazione dei dati, data wrangling, data tidying, dizionario dei dati, statistiche descrittive",
    "Relazione 2: Priori coniugati e metodo basato su griglia",
    "Relazione 3: Regressione lineare, inferenza bayesiana su una media"
  )
)

# Generazione della tabella con kable
knitr::kable(
  data, 
  col.names = c("Data di Scadenza", "Contenuto della Relazione"), 
  caption = "Calendario delle Relazioni in Itinere", 
  align = c("l", "l")
)
```

\
Ogni relazione costituisce una fase cruciale nello sviluppo del progetto del TPV e fornisce le basi per la **presentazione finale**, che si terrà durante l’esame conclusivo del TPV.

## Bibliografia {.unnumbered}

