# Programma didattico e dettaglio del corso {.unnumbered}

Il corso comprende un totale di **32 incontri**, pianificati per affrontare tutti gli argomenti del programma. Tre incontri in presenza saranno riservati agli **esami parziali** dedicati agli studenti frequentanti.  

```{r}
#| echo: false
#| 
suppressPackageStartupMessages({
  library(tidyverse)
  library(lubridate)
  library(knitr)
  library(kableExtra)
})

# Imposta il locale su italiano per i mesi (ignora l'output)
invisible(Sys.setlocale("LC_TIME", "it_IT.UTF-8"))

# Dati originali
data <- tibble(
  Incontro = 1:33,
  Data = c(
    "3 marzo", "4 marzo", "6 marzo", "10 marzo", "11 marzo", "13 marzo",
    "17 marzo", "18 marzo", "20 marzo", "24 marzo", "25 marzo", "27 marzo",
    "31 marzo", "1 aprile", "3 aprile", "7 aprile", "8 aprile", "10 aprile",
    "14 aprile", "15 aprile", "28 aprile", "29 aprile", "5 maggio",
    "6 maggio", "8 maggio", "12 maggio", "13 maggio", "15 maggio",
    "19 maggio", "20 maggio", "22 maggio", "26 maggio", "27 maggio"
  ),
  Argomento = c(
    "Presentazione del corso, obiettivi e fondamenti dell'analisi dei dati",
    "Teoria della misurazione e introduzione a R (parte I)",
    "Introduzione a R (parte II)",
    "Introduzione a R (parte III)",
    "Exploratory Data Analysis (EDA): concetti e applicazioni",
    "Statistica descrittiva: sintesi numeriche e grafiche",
    "Relazioni tra variabili: associazioni e causalità",
    "Elementi di teoria della probabilità: insiemi e calcolo combinatorio",
    "Probabilità condizionata: concetti chiave e applicazioni pratiche",
    "Introduzione alle variabili casuali e alle loro proprietà",
    "Esame parziale 1 (argomenti 1-7)",
    "Il teorema di Bayes: principi e applicazioni",
    "Distribuzioni campionarie: concetti e utilizzi",
    "Distribuzioni di probabilità congiunte e densità marginali",
    "Distribuzioni di massa di probabilità: definizioni e esempi",
    "Distribuzioni di densità di probabilità: utilizzo nell'analisi statistica",
    "La funzione di verosimiglianza: interpretazione e calcolo",
    "Introduzione all'inferenza bayesiana: metodi numerici e approssimazioni",
    "Famiglie coniugate e sintesi a posteriori: esempi pratici",
    "Algoritmo di Metropolis e linguaggi probabilistici (PPL)",
    "Modelli di regressione frequentista: concetti fondamentali",
    "Esame parziale 2 (argomenti 8-19)",
    "Modelli di regressione bayesiana: vantaggi e approcci",
    "Inferenza bayesiana su una media e confronto tra campioni indipendenti",
    "Analisi della varianza (ANOVA) a una e due vie",
    "Distribuzione campionaria nell'inferenza frequentista",
    "Intervalli di fiducia: costruzione e interpretazione",
    "Test di ipotesi frequentista: metodologia e limiti",
    "Confronto tra medie e proporzioni di gruppi indipendenti",
    "Esercitazione: sviluppo completo di un progetto di analisi dei dati basato su Mehr et al. (2016)",
    "Crisi della replicazione: cause e implicazioni metodologiche",
    "Open Science: principi, pratiche e strumenti",
    "Esame parziale 3 (argomenti 20-32)"
  )
)

# Aggiungi l'anno e converte le date in formato "Giorno mese anno" con mesi in italiano
data <- data %>%
  mutate(
    Data = dmy(
      paste0(
        str_extract(Data, "\\d+"), "-", str_extract(Data, "[a-z]+"), "-2025"
      )
    ) %>% format("%d %B %Y"), # Format dates as Giorno mese anno
    Orario = case_when(
      wday(dmy(Data)) %in% c(2, 3) ~ "8:30-10:30", # Lunedì e Martedì
      wday(dmy(Data)) == 5 ~ "11:30-13:30", # Giovedì
      TRUE ~ "8:30-10:30" # Default
    )
  )

# Visualizza la tabella con formattazione avanzata
data %>%
  knitr::kable(
    caption = "Calendario Didattico AA 2024-2025",
    align = c("c", "c", "l", "c")
  ) %>%
  kable_styling(full_width = FALSE, bootstrap_options = c("striped", "hover")) %>%
  column_spec(2, width = "12em") %>% # Adjust width for "Data"
  column_spec(4, width = "10em")    # Adjust width for "Orario"
```

\

## Calendario delle Relazioni in Itinere  

Le **relazioni di avanzamento del progetto** per il **Tirocinio Pratico Valutativo (TPV) PSIC-01/C – Psicometria** dovranno essere consegnate rispettando le scadenze previste. Ogni gruppo TPV è tenuto a presentare un unico elaborato, risultato del lavoro collaborativo tra i membri del gruppo.  


```{r}
#| echo: false
#| 
# Dati della tabella
data <- data.frame(
  Data_di_Scadenza = c("24 marzo", "28 aprile", "5 maggio"),
  Contenuto_della_Relazione = c(
    "Relazione 1: Importazione dei dati, data wrangling, data tidying, dizionario dei dati, statistiche descrittive",
    "Relazione 2: Priori coniugati e metodo basato su griglia",
    "Relazione 3: Regressione lineare, inferenza bayesiana su una media"
  )
)

# Generazione della tabella con kable
knitr::kable(
  data, 
  col.names = c("Data di Scadenza", "Contenuto della Relazione"), 
  caption = "Calendario delle Relazioni in Itinere", 
  align = c("l", "l")
)
```

\
Ogni relazione costituisce una fase cruciale nello sviluppo del progetto del TPV e fornisce le basi per la **presentazione finale**, che si terrà durante l’esame conclusivo del TPV.

