# Inferenza bayesiana su una media {#sec-mcmc-one-mean}

::: callout-important
## In questo capitolo imparerai a

- fare inferenza sulla media di un campione;
- trovare le distribuzioni a posteriori usando `brms`;
- verificare il modello usando i pp-check plots.
:::

::: callout-tip
## Prerequisiti

- Leggere il capitolo *Geocentric models* di Statistical rethinking [@McElreath_rethinking].
:::

::: .callout-caution
## Preparazione del Notebook

```{r}
here::here("code", "_common.R") |> 
  source()

# Load packages
if (!requireNamespace("pacman")) install.packages("pacman")
pacman::p_load(cmdstanr, posterior, bayestestR, brms, ggdist)
```
:::

## Introduzione

In questo capitolo ci occuperemo di un tema classico in statistica: come inferire la media di una popolazione a partire da un campione di dati quantitativi. Si tratta di una situazione che incontriamo spesso in psicologia, ad esempio quando vogliamo stimare l’altezza media, il livello medio di ansia, o la soddisfazione media in un certo gruppo di persone. Tuttavia, anziché affrontare questo problema nel modo tradizionale, qui lo considereremo da una prospettiva più ampia e moderna, che mette al centro due concetti fondamentali per la psicologia scientifica: **variabilità** e **incertezza**.

### La variabilità come punto di partenza

Ogni volta che raccogliamo dati psicologici, ci confrontiamo inevitabilmente con la variabilità. Alcune differenze sono **tra individui**:

🔀 **Variabilità inter-individuale**: ad esempio, quanto differiscono tra loro le altezze, i tempi di reazione o i livelli di benessere soggettivo?

Altre differenze sono **all’interno dello stesso individuo**, anche se meno visibili in un singolo rilevamento:

🔄 **Variabilità intra-individuale**: quanto potrebbe variare la risposta della stessa persona se la misurassimo in momenti diversi della giornata, o in giorni diversi? Anche quando non la osserviamo direttamente, la variabilità intra-individuale è sempre una componente latente del dato psicologico, e ci invita a riflettere sulle fonti di instabilità e fluttuazione nei comportamenti e negli stati mentali.

### L'incertezza come oggetto dell'inferenza

A partire da questa variabilità, vogliamo formulare inferenze sul valore medio di un certo parametro (come l’altezza media in una popolazione). Ma ogni inferenza è anche un atto di **stima incerta**: nessun campione ci dà la verità, ma solo una gamma di possibilità più o meno plausibili.

In questo capitolo affronteremo quindi il problema dell’inferenza sulla media da due prospettive complementari:

* **Approccio frequentista**: basato sull’idea di ripetizione del campionamento e sul calcolo di un intervallo di confidenza;
* **Approccio bayesiano**: che assume esplicitamente l’incertezza e la rappresenta attraverso una distribuzione di probabilità (la *distribuzione a posteriori*).

### Perché usare `brms`?

Invece di derivare la distribuzione a posteriori della media in modo analitico (come nei modelli con prior coniugati), useremo il pacchetto `brms`, che si basa su un potente algoritmo di campionamento chiamato **NUTS** (No-U-Turn Sampler). Questo ci permetterà di stimare numericamente l’intera distribuzione a posteriori della media e della variabilità, anche in casi in cui il calcolo analitico sarebbe difficile o impossibile. In questo modo, potremo:

* quantificare l’incertezza su ciò che ci interessa (ad esempio: qual è l’altezza media? con quanta certezza lo possiamo dire?);
* visualizzare in modo intuitivo l’effetto dei dati e dei priori sulle nostre stime;
* avvicinarci a un modo di pensare statistico più adatto alla complessità della psicologia, dove ogni dato è il risultato di molte fonti di variabilità.


## Il modello Normale: un primo passo nella descrizione della variabilità 🔀

Quando parliamo di altezza, ansia, tempo di reazione o qualsiasi altra variabile psicologica continua, un punto di partenza comune è il modello Normale. Questo modello assume che le osservazioni siano distribuite attorno a un valore medio, con una certa dispersione. In termini formali, diciamo che ogni osservazione $y_n$ è generata da una distribuzione Normale con media $\mu$ e deviazione standard $\sigma$:

$$
y_n \;\sim\; \mathcal N\bigl(\mu, \sigma\bigr).
$$

Nel linguaggio dell’inferenza, $\mu$ rappresenta il valore centrale che vogliamo stimare, mentre $\sigma$ quantifica la variabilità delle osservazioni rispetto a quel centro. Entrambi i parametri sono ignoti, e l’obiettivo dell’inferenza è proprio descrivere l’incertezza che abbiamo su di essi.

Nel capitolo precedente abbiamo visto come calcolare la distribuzione a posteriori di questi parametri in modo analitico, quando si utilizzano prior coniugati. In questo capitolo, invece, riprendiamo lo stesso problema, ma adottiamo un approccio più generale e flessibile: stimiamo il modello usando il pacchetto `brms`, che utilizza metodi MCMC per approssimare la distribuzione a posteriori, anche quando non esistono soluzioni chiuse.


## Un esempio concreto: la variabilità dell’altezza nei !Kung San 🔀

Per rendere più concreto il problema, useremo un dataset storico: i dati raccolti da Nancy Howell tra la fine degli anni ’60 presso i !Kung San, una popolazione del deserto del Kalahari con uno stile di vita basato su caccia e raccolta.

I dati che utilizzeremo riportano le altezze di individui adulti (con età superiore ai 18 anni). Questo esempio è tratto da @McElreath_rethinking, ed è ideale per iniziare a riflettere sulla **variabilità inter-individuale**.

```{r}
df <- rio::import(here::here("data", "Howell_18.csv"))
df |> head()
```

Il campione è composto da 352 osservazioni:

```{r}
length(df$height)
```

### Distribuzione osservata dell’altezza

Una prima esplorazione visiva ci aiuta a capire la forma della distribuzione osservata. L’istogramma seguente mostra come si distribuiscono le altezze nel campione:

```{r}
ggplot(df, aes(x = height)) +
  geom_histogram(binwidth = 5, color = "black", fill = "lightblue") +
  labs(title = "Distribuzione dell'altezza (cm)", x = "Altezza", y = "Frequenza") +
  theme(plot.title = element_text(hjust = 0.5))
```

La forma appare compatibile con una distribuzione Normale. Ma quanto bene si adatta?

```{r}
df |>
  ggplot(aes(sample = height)) +
  stat_qq() +
  stat_qq_line(colour = "red") +
  labs(title = "Normal Q-Q plot", x = "Quantili teorici", y = "Valori osservati") +
  theme(plot.title = element_text(hjust = 0.5))
```

Il Q-Q plot mostra un leggero scostamento: la curva empirica è un po’ più piatta rispetto alla linea teorica, segno che la variabilità osservata è leggermente inferiore a quella attesa da una Normale standard (code meno pesanti). Tuttavia, la discrepanza è modesta, e possiamo comunque usare il modello gaussiano come prima approssimazione della distribuzione dei dati.


## Specifica del modello: una distribuzione per descrivere l’incertezza 🔀

Nel modello bayesiano, ipotizziamo che ogni osservazione $y_n$ sia indipendente e identicamente distribuita (iid):

$$
y_n \sim \mathcal N(\mu, \sigma),
$$

* $\mu$: la media vera (ignota) della popolazione.
* $\sigma$: la deviazione standard vera, che misura **quanta variabilità c’è tra gli individui**.

> L'assunzione di indipendenza implica che conoscere l'errore commesso su un individuo non ci dice nulla sull'errore commesso su un altro.
> L'assunzione di identica distribuzione implica che tutti gli individui provengano dalla stessa popolazione.

Scrivere $y_n \sim \mathcal N(\mu, \sigma)$ è quindi un modo compatto per dire che **ogni osservazione è un'espressione della variabilità inter-individuale**, distribuita attorno a un valore centrale.


## Stime preliminari: una fotografia della variabilità 🔍

Prima di definire i priori o stimare la distribuzione a posteriori, è utile esplorare alcune statistiche descrittive:

```{r}
mean(df$height)   # media campionaria
sd(df$height)     # deviazione standard campionaria
```

Queste due quantità ci offrono una prima “fotografia” della variabilità nel campione:

* La **media campionaria** è una stima iniziale di $\mu$, che potrà guidarci nella scelta di una prior realistica.
* La **deviazione standard campionaria** è una misura iniziale di $\sigma$, e descrive quanto le osservazioni si discostano, in media, dalla media.

Anche se queste statistiche non riflettono ancora in modo completo l’incertezza che abbiamo, sono molto utili per:

1. **Guidare la scelta dei priors** in un’ottica informata;
2. **Individuare possibili outlier o anomalie**, che potrebbero influenzare sia l’inferenza frequentista sia quella bayesiana.


## Il modello frequentista: stimare la media come punto fisso 🔀

Nel contesto dell’inferenza classica, uno dei modi più semplici per stimare la **media di una popolazione** consiste nell’adottare un modello lineare senza predittori: un modello che si limita a stimare un’unica quantità, chiamata **intercetta**. In pratica, questo corrisponde a stimare la **media campionaria** dei dati osservati.

In R, questo modello si specifica in modo molto compatto:

```r
height ~ 1
```

Il simbolo `1` indica che vogliamo stimare solo l’intercetta, senza nessuna variabile esplicativa. In termini pratici, l’intercetta rappresenta qui la **media dell’altezza** nel campione.

### Specifica e stima del modello

Possiamo stimare il modello con la funzione `lm()`:

```{r}
fm1 <- lm(
  formula = height ~ 1, 
  data = df
)
```

Questo comando applica il metodo della **minima somma dei quadrati**, producendo una stima puntuale della media, assieme a una misura della sua variabilità.

### Interpretare i risultati

L’output del modello si ottiene con:

```{r}
summary(fm1)
```

Il riassunto mostra diverse informazioni, ma le più rilevanti in questo contesto sono:

* **La stima dell’intercetta** $\hat{\alpha}$: coincide con la media campionaria delle altezze.
* **L’errore standard**: misura la variabilità attesa della stima $\hat{\alpha}$ se ripetessimo il campionamento molte volte.
* **Il p-value**: quantifica la probabilità di osservare un valore della statistica test così estremo (o più) se la media vera fosse 0. In questo caso ha scarso interesse pratico, perché il valore di riferimento (0 cm) non è plausibile.
* **Il R²**: che in assenza di predittori non è interpretabile in modo utile.

### Intervallo di confidenza al 95%: una misura indiretta dell’incertezza

Il modello frequentista non descrive la nostra incertezza come una distribuzione su $\mu$, ma fornisce invece un **intervallo di confidenza**, che ha un’interpretazione indiretta: se ripetessimo l’esperimento un numero molto elevato di volte, in circa il 95% dei casi l’intervallo conterrebbe il vero valore della media.

Possiamo calcolarlo con:

```{r}
confint(fm1, level = 0.95)
```

Questo intervallo si basa sulla formula classica:

$$
\hat{\alpha} \pm t_{\text{df}} \cdot \text{SE}(\hat{\alpha})
$$

dove:

* $\hat{\alpha}$ è la stima puntuale della media,
* $t_{\text{df}}$ è il quantile della distribuzione t di Student (con $n - 1$ gradi di libertà),
* $\text{SE}(\hat{\alpha})$ è l’errore standard della stima.

### Calcolo manuale (opzionale)

Se vogliamo calcolare l’intervallo “a mano”, possiamo scrivere:

```{r}
coef(fm1) + c(-1, 1) * qt(0.975, df.residual(fm1)) * 0.413
```

* `coef(fm1)` restituisce la stima dell’intercetta,
* `qt(0.975, df.residual(fm1))` fornisce il valore critico t,
* `0.413` è l’errore standard (da sostituire con quello esatto, se disponibile).

### Riflessione: cos’è l’incertezza, per davvero?

Nel modello frequentista, l’incertezza sulla media è descritta in termini di **variabilità potenziale tra campioni**, non come incertezza su un valore specifico. Il parametro $\mu$ è trattato come **fisso ma ignoto**, e tutta l’incertezza risiede nella stima che otteniamo da un singolo campione.

In questo senso, l’approccio frequentista **non fornisce una distribuzione sul parametro**: non possiamo dire “la probabilità che la media sia tra 153 e 155 cm è del 95%”, ma solo che “se ripetessimo l’esperimento molte volte, l’intervallo conterrebbe la media vera nel 95% dei casi”.

Nel prossimo paragrafo vedremo come un modello bayesiano offra un’alternativa: trattare $\mu$ come una **variabile aleatoria** su cui esprimere direttamente l’incertezza, permettendoci di formulare affermazioni probabilistiche esplicite sui valori possibili del parametro.


## Il modello Bayesiano: descrivere l’incertezza con distribuzioni 🔀

Dopo aver stimato la media dell’altezza con il modello frequentista, possiamo affrontare lo stesso problema con un approccio bayesiano, usando il pacchetto `brms`. Questo ci consente di rappresentare in modo più diretto l’incertezza che abbiamo sui parametri del modello.

Nel framework bayesiano, tutti i parametri sono trattati come **variabili aleatorie**: invece di stimare un singolo valore per la media, stimiamo una **distribuzione a posteriori**, che riflette l’incertezza residua dopo aver osservato i dati.

### Priori debolmente informativi: quando “non sappiamo molto” 🔍

Ogni modello bayesiano richiede la specifica di **distribuzioni a priori**. Tuttavia, quando non abbiamo conoscenze forti da inserire, possiamo affidarci ai **priori debolmente informativi**: distribuzioni ampie, generiche e poco vincolanti, che permettono ai dati di “parlare da soli”.

Se non specifichiamo nulla, `brms` userà questi prior di default. È un buon punto di partenza, soprattutto per modelli semplici e dataset abbastanza ricchi.


### Specifica del modello in `brms`

Il codice è simile a quello usato con `lm()`:

```{r}
#| message: false
#| warning: false
#| output: false
#| 
fm2 <- brm(
  formula = height ~ 1,       # stima solo l'intercetta (media dell’altezza)
  family = gaussian(),        # assunzione di distribuzione normale
  data = df,                  # dataset
  chains = 4,                 # numero di catene MCMC
  iter = 2000,                # iterazioni per catena
  warmup = 1000,              # periodo di adattamento
  backend = "cmdstanr"        # motore di calcolo efficiente
)
```

Qui stiamo stimando due parametri:

* $\mu$ → media dell’altezza nella popolazione;
* $\sigma$ → deviazione standard, che rappresenta **quanta variabilità inter-individuale** osserviamo.

In termini formali, il modello è scritto come:

$$
y_i = \alpha + \varepsilon_i,\quad \varepsilon_i \sim \mathcal{N}(0, \sigma).
$$

### Interpretare l’output: incertezza esplicitata

Una volta che il modello è stato stimato, possiamo esaminarne l’output:

```{r}
summary(fm2)
```

Nel risultato troveremo:

* **Media della distribuzione a posteriori** per $\alpha$, che è la stima centrale di $\mu$;
* **Errore standard a posteriori**, cioè quanto fluttua $\mu$ nei campioni simulati;
* **Intervallo di credibilità** al 95%: l’intervallo in cui cade il 95% della distribuzione a posteriori di $\mu$.

A differenza dell’intervallo di confidenza frequentista, qui possiamo davvero dire:

> C’è il 95% di probabilità che la media dell’altezza si trovi in questo intervallo, dati il modello e i dati osservati.


### Riportare i risultati: due linguaggi per lo stesso fenomeno

| Approccio    | Risultato                                                                                           |
| ------------ | --------------------------------------------------------------------------------------------------- |
| Frequentista | “La media stimata è 154.6, con un intervallo di confidenza al 95% tra 153.8 e 155.4.”               |
| Bayesiano    | “La media stimata a posteriori è 154.6, con un intervallo di credibilità al 95% tra 153.8 e 155.4.” |

Numericamente possono coincidere, ma la **logica inferenziale è diversa**: nel caso bayesiano, l’intervallo descrive ciò che crediamo plausibile; nel frequentista, ciò che la procedura catturerebbe nella maggior parte dei campioni ripetuti.


### Esplorare i campioni a posteriori: guardare l’incertezza in faccia

Dopo aver stimato il modello, possiamo accedere direttamente ai campioni generati dall’algoritmo NUTS:

```{r}
as_draws_df(fm2) %>% head(3)
```

Ogni riga della colonna `b_Intercept` rappresenta un valore plausibile per $\mu$, estratto dalla sua distribuzione a posteriori. Questi campioni sono il cuore dell’inferenza bayesiana: ci permettono di costruire grafici, intervalli e ragionamenti probabilistici.


### Calcoli riassuntivi sui campioni

Possiamo usare i campioni per calcolare:

```{r}
# Media a posteriori
mean(as_draws_df(fm2)$b_Intercept)

# Deviazione standard a posteriori
sd(as_draws_df(fm2)$b_Intercept)

# Intervallo di credibilità al 95%
quantile(as_draws_df(fm2)$b_Intercept, probs = c(0.025, 0.975))
```

> Questi valori sintetizzano l’incertezza associata alla nostra stima della media: non un singolo punto, ma una nuvola di possibilità, tutte compatibili con i dati osservati.


### Conclusioni intermedie 🔀

Abbiamo visto come:

* L’approccio frequentista fornisca una **stima puntuale** e un **intervallo ipotetico** di copertura.
* L’approccio bayesiano fornisca una **distribuzione completa a posteriori**, da cui possiamo derivare medie, intervalli, probabilità e visualizzazioni.

Entrambi gli approcci descrivono la **variabilità tra individui**, ma il metodo bayesiano offre strumenti più trasparenti per rappresentare l’**incertezza sui parametri**.

> Questo è particolarmente utile in psicologia, dove campioni ridotti, contesti variabili e differenze individuali richiedono modelli che sappiano dire “quanto (non) sappiamo”.

Nel prossimo paragrafo vedremo come possiamo **personalizzare i priori**, incorporando informazioni pregresse (da studi precedenti, teoria, esperienza clinica…), e come questo possa influenzare l’inferenza nei casi in cui i dati da soli non siano sufficientemente informativi.


## Uso dei Prior nel Modello Bayesiano: rendere esplicite le ipotesi sull’incertezza 🔍

Finora abbiamo visto che è possibile stimare un modello bayesiano anche senza specificare esplicitamente i prior: in tal caso, `brms` utilizza prior debolmente informativi, lasciando che siano i dati a guidare l’inferenza.

Ma il cuore dell’approccio bayesiano sta proprio qui: nella possibilità di incorporare conoscenze precedenti, aspettative, risultati di studi precedenti — insomma, di modellare in modo **esplicito e trasparente** l’incertezza che abbiamo prima di vedere i dati.

### Tre domande chiave prima di stimare

Prima di usare un modello bayesiano, è utile porsi alcune domande fondamentali:

* Cosa sappiamo già del fenomeno?
* Come possiamo esprimere questa conoscenza sotto forma di distribuzioni?
* Quanto vogliamo che questa conoscenza influenzi l’inferenza?

La risposta a queste domande guida la scelta dei prior. Nei passaggi che seguono, vedremo come un modello informato da prior realistici possa non solo migliorare la stima, ma anche **aumentare la coerenza tra teoria e dati**.

### Specificare i prior: un esempio concreto 🔀

Riprendiamo il nostro esempio sull’altezza nella popolazione dei !Kung San. Supponiamo di avere un’idea ragionevole su quanto potrebbe essere la media e la variabilità delle altezze.

Possiamo tradurre questa conoscenza nel linguaggio delle distribuzioni:

* Per $\mu$ (la media), ipotizziamo:
  $\mu \sim \mathcal{N}(181, 30)$ — una media attesa intorno a 181 cm, con ampio margine di incertezza.

* Per $\sigma$ (la deviazione standard), ipotizziamo:
  $\sigma \sim \mathcal{N}^+(0, 20)$ — una normale troncata a destra, che garantisce valori positivi.

Questi prior sono **informativi ma ampi**: riflettono aspettative plausibili, senza imporre vincoli troppo rigidi.

> ℹ️ McElreath scherza dicendo di usare come prior la propria altezza. L’ironia nasconde un principio importante: *ogni ipotesi è valida, purché dichiarata*. Un buon modello bayesiano non finge oggettività, ma esplicita l’incertezza iniziale.


### Forma del modello con prior espliciti

Il modello completo si scrive così:

$$
\begin{aligned}
Y_i &\sim \mathcal{N}(\mu, \sigma) \\\\
\mu &\sim \mathcal{N}(181,\ 30) \\\\
\sigma &\sim \mathcal{N}^+(0,\ 20)
\end{aligned}
$$

Qui, sia la media sia la variabilità della popolazione sono trattate come **quantità soggette a incertezza**. La stima diventa un aggiornamento: partiamo da un’opinione iniziale e la modifichiamo alla luce dei dati.


### Implementazione in `brms`

```{r}
#| message: false
#| warning: false
#| output: false
#| 
fm3 <- brm(
  formula = height ~ 1,
  data    = df,
  family  = gaussian(),
  prior   = c(
    prior(normal(181, 30), class = "Intercept"),
    prior(normal(0, 20), class = "sigma")
  ),
  chains  = 4, iter = 2000,
  seed    = 1234,
  backend = "cmdstanr"
)
```

### Analisi dell’output

Una volta stimato il modello, possiamo esaminarlo come sempre con:

```{r}
summary(fm3)
```

Se i dati sono informativi (come in questo caso), l’effetto dei prior sarà contenuto: la distribuzione a posteriori sarà molto simile a quella ottenuta con prior deboli. Questo è un comportamento desiderabile: il prior **non deve forzare i risultati**, ma integrarsi con essi.

### Scegliere il livello dell’intervallo di credibilità

Possiamo modificare la probabilità coperta dall’intervallo credibile, ad esempio scegliendo un **intervallo all’89%** anziché al 95%:

```{r}
summary(fm3, prob = 0.89)
```

Questa scelta è proposta da McElreath come default per motivi pedagogici: evitare che l’intervallo venga interpretato come test di significatività.

> “Why 89%? Because it’s prime.” — è un invito a **pensare criticamente** alle convenzioni statistiche, e a riflettere su cosa stiamo cercando davvero di comunicare quando riportiamo un intervallo.


### Cosa otteniamo con prior espliciti?

Usare prior informativi consente di:

- Incorporare conoscenze teoriche, esperienze passate, dati precedenti.
- Rendere il modello più robusto quando i dati sono scarsi o rumorosi.
- Evitare stime irrealistiche in contesti con alta incertezza.
- Esplicitare le nostre ipotesi, invece di nasconderle dietro un’apparente neutralità.


### Conclusione

In un modello bayesiano, ogni assunzione è chiara e trattabile. I risultati non sono semplici numeri, ma **distribuzioni di credibilità** che raccontano ciò che è plausibile, dato ciò che sapevamo prima e ciò che abbiamo osservato ora.

> Questo rende l’approccio bayesiano particolarmente adatto alla psicologia: un campo dove l’incertezza è la norma, la variabilità è parte del fenomeno da spiegare, e la trasparenza delle assunzioni è fondamentale.

Nel prossimo paragrafo, ci concentreremo su come visualizzare e valutare queste distribuzioni a posteriori, usando strumenti diagnostici e grafici che ci aiutano a comprendere — e comunicare — la variabilità residua stimata dal modello.


## Visualizzare l’incertezza con `bayesplot`

Il pacchetto **`bayesplot`** è uno strumento prezioso per ogni analisi bayesiana: permette di esplorare visivamente la variabilità delle stime a posteriori, di diagnosticare l’efficienza del campionamento MCMC e di verificare se il modello riesce a riprodurre i dati osservati.

In un contesto psicologico, dove spesso i dati sono rumorosi e le inferenze complesse, poter visualizzare **dove e quanto il modello è incerto** è fondamentale.


### Traceplot: osservare le catene in azione

Il traceplot mostra l’evoluzione dei campioni per ogni parametro nel corso delle iterazioni MCMC. Serve a controllare:

* che le catene siano **stazionarie** (nessuna deriva sistematica),
* che si **mescolino bene** (assenza di autocorrelazione),
* che ci sia **convergenza** (tutte le catene esplorano la stessa distribuzione).

```{r}
mcmc_trace(fm3, pars = c("Intercept", "sigma"), facet_args = list(nrow = 2))
```

Un buon traceplot mostra bande dense, senza tendenze crescenti o oscillazioni lente: questo suggerisce che il campionamento stia catturando in modo affidabile la distribuzione a posteriori.


### Densità a posteriori: cosa crediamo dopo aver visto i dati

Per visualizzare la distribuzione di probabilità di un parametro stimato, possiamo usare:

```{r}
mcmc_areas(fm3, regex_pars = "b_Intercept", prob = 0.89)
```

Questa funzione evidenzia l’**intervallo credibile** in cui cade, ad esempio, l’89% della densità a posteriori per la media dell’altezza.

> 🔎 A differenza dell’intervallo di confidenza, qui possiamo davvero dire che **c’è l’89% di probabilità che la media vera sia compresa in quell’intervallo**.


### Distribuzione congiunta di due parametri: incrociare incertezze

Quando vogliamo esplorare la relazione tra due parametri (ad esempio, media e deviazione standard), possiamo usare:

```{r}
mcmc_scatter(fm3, pars = c("Intercept", "sigma"))
```

Questo tipo di visualizzazione è utile per valutare **dipendenze tra parametri**: ad esempio, se i campioni sono inclinati lungo una diagonale, significa che c’è correlazione a posteriori tra i due.


### Posterior Predictive Check: il modello spiega davvero i dati?

Una delle forze dell’approccio bayesiano è che i modelli sono **generativi**: possiamo simulare nuovi dati partendo dalle distribuzioni a posteriori e confrontarli con quelli osservati.

```{r}
pp_check(fm3)
```

La funzione `pp_check()` mostra:

* in nero: la distribuzione dei dati osservati,
* in colore: più repliche simulate dal modello.

Se le simulazioni coprono bene i dati reali, il modello è coerente con le osservazioni. Se invece ci sono **scostamenti sistematici**, questo può indicare che:

* la distribuzione scelta non è adatta,
* ci sono outlier non gestiti,
* mancano variabili esplicative nel modello.


## L’approccio tradizionale: il test t di Student

Prima dell’adozione diffusa dei metodi bayesiani, l’inferenza sulla media veniva solitamente effettuata con il **test t**. Questo approccio assume che la variabilità osservata nel campione (stimata con la deviazione standard campionaria) sia sufficiente a rappresentare l’incertezza sul parametro d’interesse.

Il calcolo si basa sulla statistica:

$$
T = \frac{\bar{X} - \mu_0}{s / \sqrt{n}}.
$$

Il test permette di costruire un intervallo di confidenza, ma non di fare affermazioni probabilistiche sui parametri. Il valore $\mu$ è considerato fisso ma sconosciuto, e l’incertezza è attribuita unicamente al **campionamento**.


## Confronto tra approcci: stesso dato, epistemologie diverse

| Elemento                       | Frequentista                         | Bayesiano                           |
| ------------------------------ | ------------------------------------ | ----------------------------------- |
| Concetto di parametro          | Fisso ma ignoto                      | Variabile aleatoria                 |
| Incertezza                     | Tra campioni                         | Nei parametri                       |
| Intervallo (95%)               | Procedura che copre nel 95% dei casi | Credibilità del 95% sul valore vero |
| Estensione a modelli complessi | Limitata                             | Flessibile                          |
| Trasparenza delle assunzioni   | Implicita                            | Esplicita                           |

## Riflessioni conclusive: dalla variabilità all’incertezza

In questo capitolo ci siamo concentrati su un caso semplice ma essenziale: la stima della media di una variabile quantitativa. Questo esempio ci ha permesso di mettere a confronto due approcci fondamentali all’inferenza statistica — quello frequentista e quello bayesiano — evidenziandone le differenze concettuali e pratiche.

Nell’approccio frequentista, l’incertezza viene trattata come una proprietà della procedura di stima: non sappiamo quale valore ha il parametro, ma possiamo costruire intervalli che, se ripetessimo l’esperimento molte volte, conterrebbero il valore vero in una certa proporzione dei casi. In questa visione, i parametri sono fissi e ignoti, e tutta l’incertezza risiede nei dati campionari.

L’approccio bayesiano, al contrario, considera i parametri come quantità soggette a incertezza e quindi descrivibili mediante distribuzioni di probabilità. Dopo aver osservato i dati, otteniamo una distribuzione a posteriori per ogni parametro, che ci permette di esprimere in modo diretto e intuitivo quanto riteniamo plausibili diversi valori del parametro stesso. Possiamo così calcolare non solo medie e deviazioni, ma anche la probabilità che un parametro superi una certa soglia, o che la differenza tra due condizioni sia positiva.

Un aspetto centrale emerso nel confronto è l’importanza dei prior: nella prospettiva bayesiana, l’inferenza non è mai del tutto “neutra”, ma dipende anche da ciò che sappiamo — o assumiamo — prima di osservare i dati. Quando i dati sono informativi, i risultati bayesiani tendono a convergere con quelli frequentisti. Ma nei casi in cui i dati sono scarsi, rumorosi o ambigui, la scelta dei prior può fare la differenza, offrendo un’ancora razionale che aiuta a stabilizzare le stime e a evitare conclusioni arbitrarie.

Gli strumenti di visualizzazione offerti da `bayesplot`, in particolare i traceplot, le densità a posteriori e i posterior predictive check, ci aiutano a rendere tangibile questa incertezza, permettendo di controllare se le catene MCMC stanno funzionando correttamente, di esplorare le relazioni tra i parametri e di valutare la capacità del modello di generare dati simili a quelli osservati. In questo senso, il modello bayesiano non è solo un dispositivo inferenziale, ma anche un’interfaccia per riflettere sul legame tra teoria e osservazione.

Tutto ciò assume un significato particolare in psicologia, dove la variabilità tra individui, contesti e momenti è parte integrante del fenomeno da comprendere. Un approccio statistico che rappresenta esplicitamente l’incertezza, invece di nasconderla o ridurla a un test binario, si rivela quindi più adatto a riflettere la complessità reale della disciplina.

Nel prossimi capitoli ci sposteremo dal caso di una sola media al confronto tra due gruppi. Vedremo come l’approccio bayesiano ci permetta di formulare domande più ricche e informative, come: “Qual è la probabilità che il gruppo A abbia una media maggiore del gruppo B?” — domande che superano il tradizionale criterio del “significativo o no”, aprendoci a una comprensione più sfumata e utile delle differenze tra condizioni.


::: {.callout-important title="Problemi" collapse="true"}

**Obiettivo:** Utilizzare i dati dello studio di @tarrats2025efficacy per replicare i risultati riportati nella Figura 2 , applicando sia l’approccio frequentista che il framework bayesiano. Calcolare inoltre la grandezza dell’effetto nel contesto bayesiano (Cohen’s $d$) e generare un grafico che visualizzi la distribuzione a posteriori della grandezza dell’effetto ottenuta. 

:::

::: {.callout-tip title="Soluzioni" collapse="true"}

```{r}
#| message: false
#| warning: false
#| output: false
#| 
library(tidyverse)
library(readxl)
library(brms)
library(posterior)
library(bayestestR)

df <- read_excel(
  here::here(
    "data",
    "Tarrats-Pons.xlsx"
  ),
  sheet = 3
)

df |>
  group_by(Sample) |>
  summarize(
    avg = mean(`CESS-D`),
    n = n()
  )

df_wide <- df %>%
  select(IdentificationNumber, Sample, CESS_D = `CESS-D`) %>%
  pivot_wider(
    names_from = Sample, # da POST/PRE
    values_from = CESS_D, # i valori da mettere nelle colonne
    names_prefix = "CESSD_" # opzionale, per nominare CESSD_POST, CESSD_PRE
  )

# Controlla il risultato
head(df_wide)

df_wide$diff <- df_wide$CESSD_PRE - df_wide$CESSD_POST

hist(df_wide$diff)

t.test(df_wide$diff)

# t-test sulle differenze
res <- t.test(df_wide$diff)

# Numero di soggetti
n <- length(df_wide$diff)

# Calcolo di Cohen's d
d_t <- as.numeric(res$statistic) / sqrt(n)

# Mostro risultato
d_t

fm1 <- brm(
  formula = diff ~ 1, # Modello con sola intercetta (mu)
  data = df_wide,
  family = gaussian(), # Distribuzione Normale
  prior = c(
    brms::prior(normal(0, 10), class = "Intercept"), # Prior su mu
    brms::prior(normal(0, 10), class = "sigma") # Prior su sigma
  ),
  chains = 4,
  iter = 2000,
  seed = 1234,
  backend = "cmdstanr"
)
summary(fm1)
pp_check(fm1)

fm2 <- brm(
  formula = diff ~ 1, # Modello con sola intercetta (mu)
  data = df_wide,
  family = student(), # Distribuzione Normale
  prior = c(
    brms::prior(normal(0, 10), class = "Intercept"), # Prior su mu
    brms::prior(normal(0, 10), class = "sigma") # Prior su sigma
  ),
  chains = 4,
  iter = 2000,
  seed = 1234,
  backend = "cmdstanr"
)
summary(fm2)
pp_check(fm2)

post_samples <- posterior::as_draws_df(fm1)
head(post_samples)

post_samples$effect_size <- post_samples$b_Intercept / post_samples$sigma

# Calcolo diretto delle statistiche dell'effect size
mean_effect_size <- mean(post_samples$effect_size)
sd_effect_size <- sd(post_samples$effect_size)
ci_effect_size <- quantile(post_samples$effect_size, probs = c(0.025, 0.975))

# Stampa dei risultati
cat("=== Statistiche dell'Effect Size Bayesiano ===\n")
cat("Effect size medio:", round(mean_effect_size, 2), "\n")
cat("SD dell'effect size:", round(sd_effect_size, 2), "\n")
cat(
  "Intervallo di credibilità al 95%:",
  round(ci_effect_size[1], 2),
  "-",
  round(ci_effect_size[2], 2),
  "\n\n"
)

# Interpretazione dell'effect size secondo le convenzioni di Cohen
if (abs(mean_effect_size) < 0.2) {
  interpretation <- "piccolo"
} else if (abs(mean_effect_size) < 0.5) {
  interpretation <- "medio-piccolo"
} else if (abs(mean_effect_size) < 0.8) {
  interpretation <- "medio"
} else {
  interpretation <- "grande"
}
cat("Interpretazione (Cohen):", interpretation, "\n")

# Calcola la probabilità che l'effect size sia maggiore di zero
prob_positive <- mean(post_samples$effect_size > 0)
cat(
  "Probabilità che l'effect size sia positivo:",
  round(prob_positive * 100, 2),
  "%\n"
)

# Se necessario, calcola probabilità per altre soglie
prob_medium <- mean(post_samples$effect_size > 0.5)
cat(
  "Probabilità che l'effect size sia > 0.5 (medio):",
  round(prob_medium * 100, 2),
  "%\n"
)
prob_large <- mean(post_samples$effect_size > 0.8)
cat(
  "Probabilità che l'effect size sia > 0.8 (grande):",
  round(prob_large * 100, 2),
  "%\n"
)

# Visualizzazione della distribuzione posteriore dell'effect size
# (Per eseguire questo blocco, devi avere ggplot2 installato e caricato)
# library(ggplot2)
ggplot(post_samples, aes(x = effect_size)) +
  geom_density(fill = "skyblue", alpha = 0.5) +
  geom_vline(
    xintercept = mean_effect_size,
    color = "red",
    linetype = "dashed"
  ) +
  geom_vline(
    xintercept = ci_effect_size[1],
    color = "darkblue",
    linetype = "dotted"
  ) +
  geom_vline(
    xintercept = ci_effect_size[2],
    color = "darkblue",
    linetype = "dotted"
  ) +
  labs(
    title = "Distribuzione posteriore dell'Effect Size",
    x = "Effect Size (Cohen's d)",
    y = "Densità"
  ) +
  theme_minimal()
```
:::

## Informazioni sull'Ambiente di Sviluppo {.unnumbered} 

```{r}
sessionInfo()
```

## Bibliografia {.unnumbered}
