# La grandezza dell’effetto: valutare la rilevanza pratica {#sec-bayesian-effect-size}

::: callout-note
## In questo capitolo imparerai a

- calcolare la grandezza dell'effetto usando `brm()` del pacchetto *brms*.
:::

::: callout-tip
## Prerequisiti

- Consultare l'articolo "Bayesian estimation supersedes the t test" [@kruschke2013bayesian]. 
:::

::: callout-important
## Preparazione del Notebook

```{r}
here::here("code", "_common.R") |> 
  source()

# Load packages
if (!requireNamespace("pacman")) install.packages("pacman")
pacman::p_load(cmdstanr, posterior, brms, bayestestR, insight)
```
:::


## Introduzione {.unnumbered .unlisted} 

Nel capitolo precedente abbiamo esaminato la differenza nei punteggi di QI tra bambini nati da madri con e senza diploma di scuola superiore. L’analisi bayesiana ci ha permesso di ottenere una *distribuzione a posteriori* per questa differenza, da cui derivano inferenze probabilistiche ricche e sfumate. Ma un interrogativo cruciale rimane aperto: questa differenza è *importante*?

In psicologia, come in molte scienze applicate, non è sufficiente stabilire che un effetto *esiste*: bisogna valutare se l’effetto ha una *magnitudine sufficiente da avere rilevanza teorica, clinica o sociale*. È in questa prospettiva che si introduce il concetto di *grandezza dell’effetto* (*effect size*), una misura quantitativa dell’intensità di un risultato.


## Perché stimare la grandezza dell’effetto

La grandezza dell’effetto fornisce un ponte tra *analisi statistica* e *interpretazione sostanziale* dei dati. Essa consente di rispondere a domande come:

* Quanto è marcata la differenza osservata?
* L’effetto ha un impatto concreto nella vita reale o nelle applicazioni cliniche?
* La variazione osservata è sufficiente a giustificare interventi, cambiamenti o nuove ipotesi teoriche?

L’*American Psychological Association (APA)* raccomanda di *riportare sempre una misura di grandezza dell’effetto*, in quanto essa fornisce un’informazione critica che va oltre la mera dicotomia "effetto presente / effetto assente".


## Standardizzare le differenze: il Cohen’s *d*

Nel confronto tra due gruppi, una delle misure più comuni di grandezza dell’effetto è il *Cohen’s *d**, che esprime la differenza tra due medie in unità di deviazione standard:

$$
d = \frac{\mu_1 - \mu_2}{\sigma},
$$

dove:

* $\mu_1$ e $\mu_2$ sono le medie dei due gruppi,
* $\sigma$ è una stima comune della deviazione standard.

L’interpretazione di *d* è indipendente dalle unità di misura originali, il che la rende particolarmente utile per confrontare risultati provenienti da diversi studi o contesti.


## Il Cohen’s *d* in ottica bayesiana

Nell’approccio bayesiano, non calcoliamo un unico valore di *d*, ma *una distribuzione a posteriori* di valori plausibili per *d*, ottenuta combinando:

* i campioni posteriori della differenza tra gruppi,
* i campioni posteriori della deviazione standard residua.


### Esempio pratico con `brms`

A partire dal modello stimato nel capitolo precedente:

```{r}
#| output: false
kidiq <- rio::import(here::here("data", "kidiq.dta"))

fit_1 <- brm(
  kid_score ~ mom_hs, 
  data = kidiq, 
  backend = "cmdstanr",
  silent = 0
)
```

Otteniamo i campioni posteriori:

```{r}
post <- as_draws_df(fit_1)
d_samples <- post$b_mom_hs / post$sigma
```


#### Visualizzazione della distribuzione di *d*

```{r}
mcmc_areas(as_draws_df(tibble(d = d_samples)), pars = "d", prob = 0.89) +
  labs(
    title = "Distribuzione a posteriori di Cohen's d",
    subtitle = "Stima bayesiana della grandezza dell’effetto"
  )
```

Questa distribuzione esprime *l’incertezza residua* sulla grandezza dell’effetto, dopo aver osservato i dati, ed è il punto di partenza per una valutazione più completa.


#### Statistiche riassuntive

```{r}
bayestestR::describe_posterior(d_samples, ci = 0.89)
```

Questa funzione fornisce:

* la stima centrale (media o mediana) di *d*,
* l’intervallo di credibilità,
* la probabilità che *d* sia maggiore o minore di soglie rilevanti.


#### Interpretare la grandezza dell’effetto: da soglie fisse a giudizi probabilistici

In ambito frequentista, la seguente classificazione è comunemente usata:

| Valore di *d* | Interpretazione convenzionale |
| ------------- | ----------------------------- |
| ≈ 0.2         | Effetto piccolo               |
| ≈ 0.5         | Effetto medio                 |
| ≥ 0.8         | Effetto grande                |

Queste soglie hanno valore euristico, ma *non vanno applicate meccanicamente*. Nell’approccio bayesiano possiamo invece porre domande più informative, del tipo:

* Qual è la *probabilità* che l’effetto superi 0.5 (soglia di effetto medio)?
* Qual è la *probabilità* che sia minore di 0.2 (effetto trascurabile)?
* Qual è l’intervallo entro cui cade il 89% degli effetti più credibili?

Queste domande trovano risposta diretta nei dati posteriori:

```{r}
mean(d_samples > 0.5)  # Probabilità che l'effetto sia almeno medio
mean(d_samples > 0.8)  # Probabilità che l'effetto sia grande
mean(d_samples < 0.2)  # Probabilità che l'effetto sia trascurabile
```


#### La soglia di rilevanza pratica

In contesti applicativi, non basta sapere che l’effetto è diverso da zero: bisogna chiedersi se supera una *soglia minima di rilevanza* (*minimum effect of interest*, o *region of practical equivalence*).

Ad esempio, se uno psicologo clinico ritiene che un effetto inferiore a *d* = 0.3 sia irrilevante dal punto di vista terapeutico, può valutare:

```{r}
mean(d_samples > 0.3)
```

Questa quantità risponde alla domanda: *qual è la probabilità che l’effetto sia rilevante nella pratica clinica*?


## Riflessioni conclusive {.unnumbered .unlisted} 

L'*American Psychological Association (APA)* raccomanda vivamente di riportare le *dimensioni dell'effetto (effect size)* nei lavori di ricerca, in aggiunta o in alternativa alla sola verifica di ipotesi. Questo perché l'effect size fornisce un'indicazione quantitativa della *magnitudine di un fenomeno*, offrendo una prospettiva più informativa rispetto alla sola significatività statistica. Conoscere l'esistenza di un effetto non basta: è necessario comprenderne l'*entità* per valutare se esso sia teoricamente interessante o praticamente rilevante.

Nel contesto della statistica frequentista, l'effect size è spesso presentato come una *stima puntuale*, accompagnata da un *intervallo di confidenza* che rappresenta la variabilità campionaria attesa in ipotetiche ripetizioni dell’esperimento. Tuttavia, questa rappresentazione può indurre interpretazioni dicotomiche (ad esempio: significativo/non significativo), che rischiano di semplificare eccessivamente la complessità dei dati.

L’approccio *bayesiano*, invece, adotta una prospettiva differente e più sfumata. L'effect size è trattato come una *variabile aleatoria*, di cui si stima una *distribuzione a posteriori*: una funzione di densità che esprime quali valori dell’effetto sono più compatibili con i dati osservati, tenendo conto anche delle conoscenze pregresse (esplicitate attraverso una distribuzione a priori). Questo consente di:

* formulare *affermazioni probabilistiche dirette*, del tipo: “c’è il 90% di probabilità che l’effetto sia almeno di media grandezza”;
* *quantificare l’incertezza* in modo trasparente e continuo, evitando l’uso di soglie arbitrarie;
* *integrare teoria e dati*: le aspettative teoriche non sono ignorate, ma formalmente incorporate nel processo inferenziale.

Questa modalità di ragionamento è particolarmente adatta alle scienze psicologiche, dove la complessità dei fenomeni e la variabilità interindividuale sono elevati. L’obiettivo non è stabilire una verità assoluta, ma *descrivere in modo credibile e informato quanto plausibile sia un certo effetto*, in relazione ai dati disponibili.

In questo senso, la dimensione dell’effetto diventa *uno strumento inferenziale a pieno titolo*, non soltanto un valore da riportare a margine. Essa permette di esprimere con maggiore *chiarezza comunicativa* quanto i risultati ottenuti siano compatibili con ipotesi teoriche, cliniche o applicative, stimolando riflessioni più ricche e meno soggette a distorsioni interpretative.

In conclusione, adottare una prospettiva bayesiana sull’analisi della dimensione dell’effetto significa *spostarsi da un paradigma decisionale rigido a uno probabilistico e argomentativo*, in cui i risultati vengono valutati alla luce della loro plausibilità, coerenza teorica e rilevanza pratica. Questo approccio non solo migliora la qualità dell’inferenza, ma contribuisce a una scienza psicologica più trasparente, riflessiva e orientata al significato.


## Informazioni sull'Ambiente di Sviluppo {.unnumbered .unlisted} 

```{r}
sessionInfo()
```

## Bibliografia {.unnumbered .unlisted} 

