# Inferenza sulle proporzioni {#sec-bayes-inference-proportions}

::: callout-important
## In questo capitolo imparerai a

- effettuare inferenza sulle proporzioni utilizzando un modello bayesiano;
- applicare il concetto di ROPE (Region of Practical Equivalence) per interpretare i risultati.
:::

::: callout-tip
## Prerequisiti

- Leggere il capitolo *Learning about a Binomial Probability* del testo di @albert_2019prob.
:::

::: callout-caution
## Preparazione del Notebook

```{r}
here::here("code", "_common.R") |> 
  source()

# Load packages
if (!requireNamespace("pacman")) install.packages("pacman")
pacman::p_load(cmdstanr, posterior, bayestestR, brms, tidyr, broom, tidybayes)
```
:::

## Introduzione

In questo capitolo esamineremo come affrontare il problema dell'inferenza su una proporzione, o sul confronto tra due proporzioni, utilizzando un approccio bayesiano. Per affrontare questo problema, useremo il pacchetto **brms** (Bayesian Regression Models using Stan) in R. 

## Inferenza su Una Proporzione

### Contesto e Dati

Come esempio per l'inferenza su una proporzione, utilizzeremo i dati dello studio di @bruckner2005after, discussi anche da @wagenmakers2010bayesian. Nell'articolo "After the promise: the STD consequences of adolescent virginity pledges", @bruckner2005after analizzano una serie di interviste condotte nell'ambito del National Longitudinal Study of Adolescent Health (Add Health). Lo studio si concentra sul comportamento sessuale di adolescenti, di età compresa tra 18 e 24 anni, che hanno fatto un "virginity pledge", ovvero una promessa pubblica o scritta di rimanere vergini fino al matrimonio. Studi scientifici suggeriscono che il comportamento sessuale di questi adolescenti non sia molto diverso da quello di coloro che non hanno fatto tale promessa, tranne per il fatto che i "pledgers" hanno meno probabilità di usare il preservativo durante il primo rapporto sessuale.

I dati rilevanti per la nostra analisi sono i seguenti: su 777 adolescenti che hanno fatto il "virginity pledge", 424 (54.6%) hanno dichiarato di aver usato il preservativo durante il primo rapporto sessuale, mentre su 9072 adolescenti che non hanno fatto la promessa, 5416 (59.7%) hanno dichiarato di aver usato il preservativo.

### Obiettivo dell'Analisi

Nella prima analisi che discutiamo qui, ci concentreremo sul campione di adolescenti che hanno fatto il "virginity pledge". Ci chiederemo se sia credibile pensare che questi adolescenti tendano ad avere un rapporto protetto, nel loro primo rapporto sessuale, in una proporzione minore di quella che ci si potrebbe aspettare in caso di casualità (ovvero, una proporzione di 0.5), come suggerito da studi precedenti.

### Analisi Frequentista

Iniziamo con un test frequentista per confrontare la proporzione osservata con il valore di riferimento 0.5.

```{r}
prop_test_freq_vol <- prop.test(
  x = 424,
  n = 777,
  p = 0.5
)

tidy(prop_test_freq_vol)
```

L'intervallo di confidenza frequentista non include il valore di riferimento 0.5, quindi, in base a questa analisi, possiamo concludere che la proporzione osservata (0.546) sia significativamente **maggiore** del valore atteso in caso di casualità (0.5). Questo risultato non replica gli studi precedenti.

### Approccio Bayesiano con **brms**

Se utilizziamo dei prior non informativi, ci aspettiamo di giungere alla stessa conclusione anche con un approccio bayesiano. Tuttavia, l'approccio bayesiano ci permette di ottenere una distribuzione completa della probabilità a posteriori del parametro di interesse, offrendo una visione più ricca e flessibile rispetto all'approccio frequentista.

#### Preparazione dei Dati

Iniziamo creando un data frame che sarà utilizzato con la funzione `brm()`.

```{r}
pledge_binomial_df <- tibble(
  n_yes = 424,
  n_total = 777
)

# tiny data
pledge_binomial_df
```

#### Definizione delle Opzioni del Campionatore

Impostiamo alcune opzioni globali per il campionatore Stan.

```{r}
# Set some global Stan options
CHAINS <- 4
ITER <- 2000
WARMUP <- 1000
BAYES_SEED <- 1234
```

#### Modello Bayesiano

Utilizziamo un modello di regressione con una funzione link binomiale. Questo significa che stimeremo la proporzione $p$ con un modello di regressione beta-binomiale bayesiano utilizzando **brms**. Useremo un prior non informativo $\mathcal{Beta}(1, 1)$. Questo è un modello solo con intercetta, senza altre covariate, poiché siamo interessati solo alla proporzione sottostante, senza condizionarla su altre variabili.

Il modello può essere rappresentato come segue:

$$
\begin{aligned}
y_{\text{condom\_use}} &\sim \mathcal{Binomial}(n, \pi) \\
\pi &= \beta_0 \\
\beta_0 &\sim \mathcal{Beta}(1, 1)
\end{aligned}
$$

Eseguiamo l'analisi bayesiana.

```{r}
model_pledge_binomial <- brm(
  n_yes | trials(n_total) ~ 1,
  data = pledge_binomial_df,
  family = binomial(link = "identity"),
  prior = c(prior(beta(1, 1), class = "Intercept", lb = 0, ub = 1)),
  chains = CHAINS, warmup = WARMUP, iter = ITER, seed = BAYES_SEED,
  refresh = 0,
  backend = "cmdstanr"
)
```

#### Risultati del Modello

Poiché questo è un modello di regressione, si comporta come qualsiasi altro modello **brms**. Il coefficiente per l'intercetta rappresenta la proporzione stimata di adolescenti tra i 18 e i 24 anni che hanno usato il preservativo durante il primo rapporto sessuale nel campione.

```{r}
summary(model_pledge_binomial)
```

Si noti come l'intervallo di credibilità al 95% riproduce l'intervallo frequentista calcolato in precedenza.

### Modello Beta-Binomiale e Soluzione Analitica

In questo caso, il problema può essere ridotto a un modello beta-binomiale, per il quale esiste una soluzione analitica per la distribuzione a posteriori. Il modello beta-binomiale si può usare quando si lavora con dati binomiali (ad esempio, successi e fallimenti) e si desidera incorporare una distribuzione a priori coniugata per la proporzione $p$.

Consideriamo il gruppo "pledgers" e "nonpledgers", con $y_1$ successi su $n_1$ prove. Se assumiamo una distribuzione a priori Beta($\alpha$, $\beta$), la distribuzione a posteriori per la proporzione $p_1$ sarà anch'essa una distribuzione Beta, data da:

$$
p_1 \mid y_1, n_1 \sim \mathcal{Beta}(\alpha + y_1, \beta + n_1 - y_1) .
$$

Nel nostro caso, utilizziamo una prior non informativa $\mathcal{Beta}(1, 1)$, che equivale a una distribuzione uniforme sull'intervallo [0, 1]. Pertanto, la distribuzione a posteriori per il gruppi "pledgers" è:

$$
p_1 \mid y_1, n_1 \sim \mathcal{Beta}(1 + 424, 1 + 777 - 424) = \mathcal{Beta}(425, 354)
$$

Usiamo R per calcolare l'intervallo di credibilità al 95% utilizzando la distribuzione a posteriori derivata analiticamente:

```{r}
# Parametri della distribuzione Beta
a_post <- 425  # Parametro alpha
b_post <- 354  # Parametro beta

# Calcolo dell'intervallo centrale al 95%
credibility_interval <- qbeta(c(0.025, 0.975), shape1 = a_post, shape2 = b_post)
credibility_interval
```

Il risultato replica quello ottenuto con `brm()`.

#### Analisi della Distribuzione a Posteriori

Essendo un'analisi bayesiana, possiamo lavorare con l'intera distribuzione a posteriori e calcolare direttamente l'estimando, come la differenza tra la proporzione campionaria e la proporzione di riferimento (0.5).

```{r}
pledge_draws <- model_pledge_binomial |> 
  spread_draws(b_Intercept) |> 
  mutate(diff = b_Intercept - 0.5)
```

Visualizziamo la distribuzione a posteriori della proporzione.

```{r}
p1 <- ggplot(pledge_draws, aes(x = b_Intercept, y = "Age 18–24")) + 
  stat_halfeye(fill = "gray") +
  geom_vline(xintercept = 0.5) +
  scale_x_continuous(labels = label_percent()) +
  coord_cartesian(ylim = c(1.5, 1.5)) +
  labs(x = "Proportion used a condom at first sex", y = NULL)
p1
```

Il valore di riferimento (0.5) non è incluso nella distribuzione a posteriori, il che significa che la differenza tra la proporzione campionaria e la proporzione di riferimento non include lo zero, con un livello di credibilità del 95%. Possiamo quindi concludere, con un livello soggettivo di credibilità del 95%, che l'uso del preservativo durante il primo rapporto sessuale sia maggiore del caso, per gli adolescenti che hanno fatto il "virginity pledge".

### La Regione di Equivalenza Pratica (ROPE)

Tuttavia, l'analisi precedente confronta la proporzione osservata con un singolo valore di riferimento (0.5). Un approccio alternativo è considerare un intervallo di valori attorno a 0.5 che possano essere considerati "praticamente equivalenti" al valore di riferimento. Questo intervallo è chiamato **Regione di Equivalenza Pratica (ROPE)**.

Secondo @kruschke2018bayesian, la ROPE può essere definita come un intervallo attorno al valore nullo (baseline) che corrisponde a un decimo della deviazione standard della distribuzione a posteriori del parametro di interesse. Nel nostro caso, il parametro di interesse è la proporzione $p$, e il valore nullo è 0.5. Per calcolare la ROPE, estraiamo i campioni a posteriori dal modello.

```{r}
posterior_samples <- as_draws_df(model_pledge_binomial)
```

Calcoliamo la deviazione standard a posteriori di $p$.

```{r}
posterior_std_dev <- sd(posterior_samples$b_Intercept)
posterior_std_dev
```

Definiamo la ROPE come un intervallo attorno al valore di riferimento 0.5.

```{r}
baseline <- 0.5  # Valore nullo (baseline)
rope_low <- baseline - 0.1 * posterior_std_dev
rope_high <- baseline + 0.1 * posterior_std_dev
```

Calcoliamo ora la probabilità che la proporzione $p$ si trovi all'interno della ROPE.

```{r}
rope_probability <-
  mean(
    posterior_samples$b_Intercept >= rope_low &
      posterior_samples$b_Intercept <= rope_high
  )
rope_probability
```

Visualizziamo la distribuzione a posteriori di $p$ insieme alla ROPE.

```{r}
ggplot(posterior_samples, aes(x = b_Intercept)) +
  geom_density(fill = "gray", alpha = 0.5) +
  annotate(
    geom = "rect", 
    xmin = rope_low, 
    xmax = rope_high, 
    ymin = 0, ymax = Inf, 
    fill = "lightgray", alpha = 0.2
  ) +
  geom_vline(xintercept = baseline, color = "lightgray") +
  scale_x_continuous(labels = scales::percent) +
  labs(x = "Proportion used a condom at first sex", y = "Density")
```

In conclusione, dato che solo lo 0.325% (meno dell'uno per cento) della distribuzione a posteriori di $p$ si trova nella ROPE, concludiamo che ci sono evidenze credibili che la distribuzione a posteriori del parametro $p$ (la proporzione di adolescenti, di età compresa tra 18 e 24 anni, che hanno fatto il "virginity pledge" e hanno usato il preservativo durante il primo rapporto sessuale) sia diversa dal valore di riferimento 0.5. Nel caso specifico, questa proporzione è più alta, indicando che la tendenza ad avere un rapporto protetto è maggiore del caso, per questa popolazione.

### Perché Usare **brms** per l'Inferenza su una Proporzione?

L'uso di **brms** per l'inferenza su una proporzione offre diversi vantaggi:

1. **Flessibilità**: **brms** permette di costruire modelli bayesiani complessi, inclusi modelli gerarchici, modelli multivariati e modelli con diverse funzioni di link. Questo rende possibile adattare il modello alle specifiche esigenze dell'analisi.

2. **Distribuzione a Posteriori**: A differenza dell'approccio frequentista, che fornisce solo stime puntuali e intervalli di confidenza, l'approccio bayesiano fornisce una distribuzione completa della probabilità a posteriori del parametro di interesse. Questo permette di calcolare probabilità direttamente e di ottenere una visione più ricca dell'incertezza associata alle stime.

3. **Prior Informativi e Non Informativi**: **brms** permette di incorporare conoscenze pregresse attraverso la scelta di prior informativi, o di utilizzare prior non informativi quando non si hanno informazioni a priori. Questo rende l'analisi bayesiana adattabile a diverse situazioni.

4. **Integrazione con Stan**: **brms** sfrutta la potenza di Stan, un linguaggio di programmazione per l'inferenza bayesiana, che offre algoritmi di campionamento efficienti e accurati per modelli complessi.

5. **Visualizzazione e Interpretazione**: **brms** si integra perfettamente con il pacchetto **tidyverse** in R, facilitando la visualizzazione e l'interpretazione dei risultati. Questo rende più semplice comunicare i risultati dell'analisi bayesiana a un pubblico non tecnico.

In sintesi, **brms** è uno strumento potente e flessibile per l'inferenza bayesiana, che permette di ottenere stime robuste e interpretabili per problemi complessi, come l'inferenza su una proporzione.

## Inferenza sulla Differenza tra Due Proporzioni

Estendiamo ora l'analisi precedente per illustrare l'inferenza relativa al confronto tra due proporzioni, per il quale caso non esiste una soluzione analitica. Nel caso dello studio in esame, possiamo chiederci: *Fino a che punto l'analisi statistica supporta l'ipotesi che i "pledgers" abbiano una minore probabilità rispetto ai "non-pledgers" di usare il preservativo durante il primo rapporto sessuale?*

Per testare questa ipotesi utilizzando **brms**, estendiamo il modello bayesiano precedente includendo due gruppi: i *pledgers* (che hanno fatto il voto di astinenza) e i *non-pledgers* (che non lo hanno fatto). L'obiettivo è stimare la differenza tra le due proporzioni e valutare se questa sia credibilmente diversa da zero.

### Creazione del Dataset

Costruiamo un `tibble` con i dati relativi ai due gruppi:

```{r}
pledge_data <- tibble(
  group = c("pledgers", "nonpledgers"),
  n_yes = c(424, 5416),   # Numero di partecipanti che hanno usato il preservativo
  n_total = c(777, 9072)  # Totale dei partecipanti per ciascun gruppo
)

pledge_data
```

### Specifica del Modello Bayesiano

Utilizziamo un modello binomiale con un predittore categorico per distinguere tra i due gruppi. Il modello può essere rappresentato come:

$$
p_i \sim \text{Binomiale}(n_i, \theta_i)
$$

dove $\theta_i$ è la proporzione di utilizzo del preservativo nel gruppo $i$, e modelliamo la probabilità di successo come:

$$
\theta = \beta_0 + \beta_1 \cdot \text{group} ,
$$

dove:

- $\beta_0$ rappresenta la proporzione di *non-pledgers* che usano il preservativo.
- $\beta_1$ rappresenta la differenza tra *pledgers* e *non-pledgers* (cioè la variazione della proporzione di utilizzo del preservativo associata all'appartenenza al gruppo dei *pledgers*).

Stimiamo il modello in **brms** utilizzando una distribuzione binomiale e un link identità:

```{r}
model_pledge_diff <- brm(
  n_yes | trials(n_total) ~ group,
  data = pledge_data,
  family = binomial(link = "identity"),
  prior = c(
    prior(beta(1, 1), class = "Intercept", lb = 0, ub = 1),  # Prior per la proporzione nei non-pledgers
    prior(normal(0, 1), class = "b")  # Prior per la differenza tra gruppi
  ),
  chains = CHAINS, warmup = WARMUP, iter = ITER, seed = BAYES_SEED,
  refresh = 0,
  backend = "cmdstanr"
)
```

### Analisi della Distribuzione A Posteriori

Esaminiamo il sommario del modello per valutare la stima della differenza tra le proporzioni:

```{r}
summary(model_pledge_diff)
```

Per interpretare meglio i risultati, estraiamo i campioni a posteriori per la differenza tra le due proporzioni:

```{r}
pledge_diff_draws <- model_pledge_diff |> 
  spread_draws(b_Intercept, b_grouppledgers) |> 
  mutate(
    nonpledgers_prop = b_Intercept,  # Stima della proporzione nei non-pledgers
    pledgers_prop = b_Intercept + b_grouppledgers,  # Stima della proporzione nei pledgers
    diff = nonpledgers_prop - pledgers_prop  # Differenza tra le due proporzioni
  )
```

Visualizziamo la distribuzione a posteriori della differenza:

```{r}
p3 <- ggplot(pledge_diff_draws, aes(x = diff)) + 
  stat_halfeye(fill = "gray") +
  geom_vline(xintercept = 0, linetype = "dashed") +
  scale_x_continuous(labels = label_percent()) +
  labs(x = "Differenza nella proporzione di utilizzo del preservativo", 
       y = "Densità a posteriori") 

p3
```

Calcoliamo la probabilità che la differenza tra le proporzioni sia maggiore di zero:

```{r}
diff_probability <- mean(pledge_diff_draws$diff > 0)
diff_probability
```

### Interpretazione dei Risultati

La probabilità calcolata è **0.997**; ciò significa che c'è una probabilità del 99.7% che la proporzione di *non-pledgers* che usano il preservativo sia **maggiore** rispetto a quella dei *pledgers*. Questo supporta con elevata credibilità l'ipotesi che i *pledgers* abbiano meno probabilità di utilizzare il preservativo durante il primo rapporto sessuale.

Possiamo quindi concludere che la differenza tra le due proporzioni è credibilmente diversa da zero, con un'elevata probabilità a favore dell'ipotesi che i *pledgers* abbiano una **minore** propensione all'uso del preservativo rispetto ai *non-pledgers*. Questi risultati riproducono quelli riportati dalla letteratura precedente, come discusso da @bruckner2005after.


## Informazioni sull'Ambiente di Sviluppo {.unnumbered} 

```{r}
sessionInfo()
```

## Bibliografia {.unnumbered}

