---
execute:
  freeze: auto
---

# Analisi bayesiana dell'odds-ratio {#sec-bayes-odds-ratio-brms}

::: callout-important
## In questo capitolo imparerai a

- 
:::

::: callout-tip
## Prerequisiti

- Leggere 
:::

::: callout-caution
## Preparazione del Notebook

```{r}
here::here("code", "_common.R") |> 
  source()

# Load packages
if (!requireNamespace("pacman")) install.packages("pacman")
pacman::p_load(cmdstanr, posterior, brms, bayestestR)
```
:::

## Introduzione 

In questo capitolo, esploreremo l'applicazione degli strumenti statistici descritti nei capitoli precedenti all'analisi bayesiana di due proporzioni. Inizieremo definendo i concetti di odds, odds ratio e logit. Successivamente, mostreremo come effettuare l'analisi bayesiana per il confronto tra due proporzioni.

Un rapporto di odds (OR) è una misura di associazione tra un'esposizione (o un certo gruppo o una certa conditione) e un risultato. L'OR rappresenta gli odds che si verifichi un risultato dato un'esposizione particolare, confrontate con gli odds del risultato che si verifica in assenza di tale esposizione. 

## Odds

Il termine "odds" rappresenta il rapporto tra la probabilità che un evento si verifichi e la probabilità che l'evento opposto si verifichi. Matematicamente, l'odds può essere calcolato come:

$$
\text{odds} = \frac{\pi}{1-\pi}, 
$$

dove $\pi$ rappresenta la probabilità dell'evento di interesse.

Mentre una probabilità $\pi$ è sempre compresa tra 0 e 1, gli odds possono variare da 0 a infinito. Per comprendere meglio gli odds lungo questo spettro, consideriamo tre diversi scenari in cui $\pi$ rappresenta la probabilità di un evento.

Se la probabilità di un evento è $\pi = \frac{2}{3}$, allora la probabilità che l'evento non si verifichi è $1 - \pi = \frac{1}{3}$ e gli odds del verificarsi dell'evento sono:

$$
\text{odds} = \frac{2/3}{1-2/3} = 2. 
$$

Questo significa che la probabilità che l'evento si verifichi è il doppio della probabilità che non si verifichi.

Se, invece, la probabilità dell'evento è $\pi = \frac{1}{3}$, allora gli odds che l'evento si verifichi sono la metà rispetto agli odds che non si verifichi:

$$
\text{odds} = \frac{1/3}{1-1/3} = \frac{1}{2}. 
$$

Infine, se la probabilità dell'evento è $\pi = \frac{1}{2}$, allora gli odds dell'evento sono pari a 1:

$$
\text{odds} = \frac{1/2}{1-1/2} = 1. 
$$

### Interpretazione

Gli odds possono essere interpretati nel modo seguente. Consideriamo un evento di interesse con probabilità $\pi \in [0, 1]$ e gli odds corrispondenti $\frac{\pi}{1-\pi} \in [0, \infty)$. Confrontando gli odds con il valore 1, possiamo ottenere una prospettiva sull'incertezza dell'evento:

- Gli odds di un evento sono inferiori a 1 se e solo se le probabilità dell'evento sono inferiori al 50-50, cioè $\pi < 0.5$.
- Gli odds di un evento sono uguali a 1 se e solo se le probabilità dell'evento sono del 50-50, cioè $\pi = 0.5$.
- Gli odds di un evento sono superiori a 1 se e solo se le probabilità dell'evento sono superiori al 50-50, cioè $\pi > 0.5$.

Uno dei motivi per preferire l'uso dell'odds rispetto alla probabilità, nonostante quest'ultima sia un concetto più intuitivo, risiede nel fatto che quando le probabilità si avvicinano ai valori estremi (cioè 0 o 1), è più facile rilevare e apprezzare le differenze tra gli odds piuttosto che le differenze tra le probabilità.

## Odds Ratio

Quando abbiamo una variabile di interesse espressa come proporzione, possiamo confrontare i gruppi utilizzando l'odds ratio. L'odds ratio rappresenta il rapporto tra gli odds di un evento in un gruppo e gli odds dello stesso evento in un secondo gruppo:

$$
OR = \frac{odds_1}{odds_2} = \frac{p_1/(1-p_1)}{p_2/(1-p_2)}. 
$$

Interpretazione:

- OR = 1: l'appartenenza al gruppo non influenza il risultato;
- OR > 1: l'appartenenza al gruppo specificato al numeratore dell'OR aumenta la probabilità dell'evento rispetto al gruppo specificato al denominatore;
- OR < 1: l'appartenenza al gruppo specificato al numeratore dell'OR riduce la probabilità dell'evento rispetto al gruppo specificato al denominatore.

L'odds ratio è particolarmente utile quando vogliamo confrontare due gruppi e vedere come l'appartenenza a uno di essi influenza la probabilità di un certo evento. Ad esempio, consideriamo uno studio psicologico in cui stiamo valutando l'efficacia di una terapia comportamentale per ridurre l'ansia. Possiamo suddividere i partecipanti allo studio in due gruppi: quelli che sono stati sottoposti al trattamento (gruppo di trattamento) e quelli che non sono stati sottoposti al trattamento (gruppo di controllo).

Calcolando l'odds ratio tra il gruppo di trattamento e il gruppo di controllo, possiamo capire se la terapia ha aumentato o ridotto la probabilità di riduzione dell'ansia. Se l'odds ratio è maggiore di 1, significa che la terapia ha aumentato le probabilità di riduzione dell'ansia; se è inferiore a 1, significa che il trattamento ha ridotto le probabilità di riduzione dell'ansia. L'odds ratio ci fornisce quindi una misura dell'effetto della terapia rispetto al controllo.

## Logaritmo dell'Odds Ratio

Il logaritmo dell'odds ratio è una trasformazione matematica molto utilizzata nell'analisi statistica, specialmente nella regressione logistica. Essa permette di rendere l'odds ratio interpretabile su una scala lineare, semplificando l'analisi e l'interpretazione dei risultati.

La formula per calcolare il logaritmo dell'odds ratio è la seguente:

$$
\text{logit}(OR) = \log(OR) = \log\left(\frac{odds_1}{odds_2}\right). 
$$

In altre parole, il logaritmo dell'odds ratio è il logaritmo naturale del rapporto tra gli odds di un evento nel primo gruppo e gli odds dello stesso evento nel secondo gruppo.

### Interpretazione

L'interpretazione del logaritmo dell'odds ratio è più intuitiva rispetto all'odds ratio stesso. Una variazione di una unità nel logaritmo dell'odds ratio corrisponde a un cambiamento costante nell'odds ratio stesso.

Se il logaritmo dell'odds ratio è positivo, significa che l'odds dell'evento nel primo gruppo è maggiore rispetto al secondo gruppo. Più il valore del logaritmo dell'odds ratio si avvicina a zero, più l'odds dell'evento nei due gruppi si avvicina a essere simile.

Se, invece, il logaritmo dell'odds ratio è negativo, l'odds dell'evento nel primo gruppo è inferiore rispetto al secondo gruppo. Un valore di logaritmo dell'odds ratio vicino a zero indica che l'odds dell'evento è simile nei due gruppi.

## Analisi bayesiana delle proporzioni

Una volta compresi i concetti di odds, odds ratio e logit, possiamo procedere all'analisi bayesiana delle proporzioni. Questo approccio consente di confrontare le proporzioni di due gruppi, ottenendo stime delle probabilità a posteriori e degli intervalli di credibilità.

L'analisi bayesiana si basa sull'applicazione del teorema di Bayes per aggiornare le conoscenze a priori con l'evidenza fornita dai dati osservati. Questo permette di ottenere una distribuzione a posteriori delle quantità di interesse, come l'odds ratio.

In questo capitolo, analizzeremo un set di dati fittizio ispirato a un classico esperimento di etologia descritto da @hoffmann2022bayesian. Von Frisch (1914) ha voluto verificare se le api possiedono la visione dei colori confrontando il comportamento di due gruppi di api. L'esperimento si compone di una fase di addestramento e di una fase di test.

Nella fase di addestramento, le api del gruppo sperimentale vengono esposte a un disco blu e a un disco verde. Solo il disco blu è ricoperto di una soluzione zuccherina, molto appetita dalle api. Il gruppo di controllo, invece, non riceve alcun addestramento.

Nella fase di test, la soluzione zuccherina viene rimossa dal disco blu e si osserva il comportamento di entrambi i gruppi. Se le api del gruppo sperimentale hanno appreso che solo il disco blu contiene la soluzione zuccherina e sono in grado di distinguere tra il blu e il verde, dovrebbero preferire esplorare il disco blu piuttosto che quello verde durante la fase di test.

Il ricercatore osserva che in 130 casi su 200, le api del gruppo sperimentale continuano ad avvicinarsi al disco blu dopo la rimozione della soluzione zuccherina. Le api del gruppo di controllo, che non sono state addestrate, si avvicinano al disco blu 100 volte su 200.

Per confrontare il comportamento delle api nelle due condizioni, useremo l'odds ratio, così da confrontare le probabilità dell'evento critico (scelta del disco blu) tra i due gruppi.

Calcoliamo la proporzione delle api che scelgono il disco blu nella condizione sperimentale:

$$
p_e = \frac{130}{200} = 0.65 
$$

Calcoliamo gli odds nella condizione sperimentale:

$$
\text{odds}_e = \frac{p_e}{1 - p_e} \approx 1.86 
$$

Questo ci indica che, nel gruppo sperimentale, ci sono circa 1.86 "successi" (ossia la scelta del disco blu) per ogni "insuccesso" (scelta del disco verde).

Procediamo calcolando gli odds nella condizione di controllo:

$$ 
p_c = \frac{100}{200} = 0.5 
$$

$$
\text{odds}_c = \frac{p_c}{1 - p_c} = 1.0 
$$

Questo ci indica che, nel gruppo di controllo, il numero di "successi" e "insuccessi" è uguale.

Infine, confrontiamo gli odds tra la condizione sperimentale e la condizione di controllo per calcolare l'odds ratio (OR):

$$
\text{OR} = \frac{\text{odds}_e}{\text{odds}_c} = 1.86 
$$

Gli odds di scelta del disco blu aumentano di circa 1.86 volte nel gruppo sperimentale rispetto al gruppo di controllo.

## Analisi Bayesiana dell'Odds Ratio

Nella nostra analisi, ci focalizziamo sull'Odds Ratio (OR) per valutare la differenza nel comportamento di scelta delle api nelle due condizioni dell'esperimento discusso. L'OR fornisce una stima puntuale della differenza basata sul nostro campione specifico. Tuttavia, per realizzare un'inferenza statistica robusta, è essenziale considerare l'incertezza nelle nostre stime, caratterizzata attraverso la distribuzione a posteriori.

L'analisi bayesiana si basa sull'applicazione del teorema di Bayes per aggiornare le nostre conoscenze a priori con l'evidenza fornita dai dati osservati. Questo ci permette di ottenere una distribuzione a posteriori delle quantità di interesse, come l'odds ratio.

Per affrontare questa questione, adottiamo un approccio bayesiano, costruendo la distribuzione a posteriori dell'OR. A partire da questa distribuzione, determiniamo un intervallo di credibilità del 90%, che rappresenta l'intervallo entro il quale, con il 90% di confidenza, possiamo aspettarci che ricada il vero valore dell'OR della popolazione.

Se questo intervallo non include il valore 1, disponiamo di una solida evidenza (con un livello di credibilità del 90%) che la differenza tra le due condizioni esaminate corrisponde a una differenza reale nella popolazione, il che suggerisce che non si tratta di un artefatto generato dalla nostra incertezza. In altre parole, possiamo affermare con ragionevole certezza che le api dispongono di una visione cromatica.

D'altro canto, se l'intervallo di credibilità includesse il valore 1, ciò indicherebbe che la differenza osservata nel nostro campione potrebbe non riflettere una differenza significativa nella popolazione generale, suggerendo che potrebbe essere una peculiarità del nostro campione specifico.

L'analisi bayesiana e il calcolo dell'intervallo di credibilità verranno condotti utilizzando cmdstanpy, che ci permette di implementare modelli bayesiani in modo efficiente e rigoroso. Utilizzeremo una distribuzione a priori debolmente informativa per l'OR, in modo da non influenzare eccessivamente i risultati con assunzioni preliminari.

Una volta ottenuta la distribuzione a posteriori dell'OR, possiamo calcolare il nostro intervallo di credibilità del 90%. Questo intervallo fornirà una rappresentazione della nostra incertezza riguardo il vero valore dell'OR nella popolazione. Se il nostro intervallo di credibilità esclude il valore 1, possiamo concludere che esiste una differenza significativa tra i due gruppi, confermando che le api possono distinguere i colori e preferire il disco blu.

In sintesi, l'approccio bayesiano non solo ci permette di stimare l'OR, ma anche di quantificare la nostra incertezza e fare inferenze più solide e informative sulla capacità delle api di distinguere tra colori.

### Likelihood

La likelihood del modello descrive la probabilità di osservare i dati dati i parametri del modello. Nel nostro caso, abbiamo due gruppi con eventi binomiali.

Per il gruppo 1:

$$
y_1 \sim \text{Binomiale}(N_1, \theta_1).
$$

Per il gruppo 2:

$$
y_2 \sim \text{Binomiale}(N_2, \theta_2).
$$

### Priors

I priors del modello descrivono le nostre convinzioni iniziali sui parametri prima di osservare i dati. Nel nostro caso, i parametri $\theta_1$ e $\theta_2$ seguono una distribuzione Beta(2, 2).

Per $\theta_1$:

$$
\theta_1 \sim \text{Beta}(2, 2).
$$

Per $\theta_2$:

$$
\theta_2 \sim \text{Beta}(2, 2).
$$

Compiliamo e stampiamo il modello Stan.

```{r}
# Path to the Stan file
stan_file <- here::here("stan", "odds-ratio.stan")

# Create a CmdStanModel object
mod <- cmdstan_model(stan_file)
```

```{r}
mod$print()
```

Nel blocco `generated quantities`, calcoliamo l'odds ratio:

$$
\text{oddsratio} = \frac{\theta_1 / (1 - \theta_1)}{\theta_2 / (1 - \theta_2)}. 
$$

Questo rapporto delle odds ci dà una misura della forza dell'associazione tra l'evento e i gruppi.

In sintesi, il modello bayesiano utilizza i dati osservati per aggiornare le nostre convinzioni iniziali sui parametri $\theta_1$ e $\theta_2$, fornendo una distribuzione a posteriori che riflette sia le informazioni a priori sia le evidenze empiriche.

```{r}
N1 <- 200
y1 <- 130
N2 <- 200
y2 <- 100

df <- tibble(
  group = c(1, 1, 2, 2),  # Gruppi (1 e 2)
  events = c(y1, y1, y2, y2), # Numero di eventi
  trials = c(N1, N1, N2, N2)  # Numero totale di esperimenti
)
```

```{r}
fit <- brm(
  formula = events | trials(trials) ~ group,
  data    = df,
  family  = binomial(link = "logit"),
  # Esempio di priori su intercept e coefficiente
  # (assumiamo priori piuttosto larghi in scala logit)
  prior   = c(
    prior(normal(0, 2), class = "Intercept"),
    prior(normal(0, 2), class = "b")
  ),
  seed    = 1234,
  backend = "cmdstanr"
)
```

### Come funziona il calcolo delle probabilità

- **Intercept** = $\beta_0$ corrisponde al logit($\theta$) per il gruppo di riferimento (di solito `group = g1`).  
- **b_groupg2** = $\beta_1$ è la differenza in logit tra il gruppo “g2” e il gruppo “g1”.  
  - In altre parole, $\theta_{\text{g2}} = \mathrm{logit}^{-1}(\beta_0 + \beta_1)$.


Estraiamo i campioni in un data frame:

```{r}
posterior_df <- as_draws_df(fit)
```

Calcoliamo theta_g1 e theta_g2 per ogni draw:

```{r}
theta_g1 <- plogis(posterior_df$b_Intercept)
theta_g2 <- plogis(posterior_df$b_Intercept + posterior_df$b_group)
```

Calcoliamo l'odds ratio:

```{r}
posterior_df$oddsratio <- (theta_g1 / (1 - theta_g1)) /
                          (theta_g2 / (1 - theta_g2))
```

Stima puntuale (mediana) e intervallo di credibilità "equal-tailed" all'89%:

```{r}
or_median <- median(posterior_df$oddsratio)
or_ci     <- quantile(posterior_df$oddsratio, probs = c(0.055, 0.945))
cat("Odds Ratio (mediana) =", or_median, "\n")
cat("89% ETI =", or_ci[1], "-", or_ci[2], "\n")
```

HDI all'89% con bayestestR:

```{r}
or_hdi <- hdi(posterior_df$oddsratio, ci = 0.89)
or_hdi
```

La distribuzione posteriore del rapporto degli odds è il modo più semplice e accurato per descrivere la differenza tra i due gruppi. Nel caso presente, notiamo che vi è un'elevata probabilità che la differenza tra i due gruppi sia affidabile e relativamente grande.

## Riflessioni Conclusive

In questo capitolo, abbiamo esplorato come applicare un approccio bayesiano per analizzare e interpretare l'odds ratio tra due proporzioni. Attraverso l'uso del modello statistico, siamo stati in grado di stimare la distribuzione a posteriori dell'odds ratio e di calcolare l'intervallo di credibilità.

I risultati ottenuti, supportati da un controllo diagnostico delle catene Markoviane, indicano che la differenza osservata tra i due gruppi è credibile e supportata dai dati. L'odds ratio stimato e il relativo intervallo di credibilità escludono il valore 1, suggerendo una differenza coerente tra i gruppi analizzati. L'approccio bayesiano si è dimostrato efficace, non solo per stimare i parametri di interesse, ma anche per quantificare l'incertezza associata a tali stime. 

In sintesi, l'analisi bayesiana dell'odds ratio ha permesso di rispondere alla domanda di ricerca, confermando che le api mostrano comportamenti coerenti con una capacità di distinzione cromatica. L'approccio presentato in questo capitolo può essere esteso ad altre applicazioni, offrendo una struttura versatile per il confronto tra proporzioni in diversi contesti sperimentali.

## Informazioni sull'Ambiente di Sviluppo {.unnumbered}

```{r}
sessionInfo()
```

## Bibliografia {.unnumbered}


