---
execute:
  freeze: auto
---

# Data Science e R: un approccio moderno all'analisi dei dati {#sec-r}

::: callout-important  
## In questo capitolo imparerai a:  

- installare R e RStudio;
- creare e gestire progetti in RStudio;
- manipolare oggetti e vettori in R;
- utilizzare funzioni e lavorare con dati mancanti;
- estrarre e gestire sottoinsiemi di dati;
- apprezzare l'importanza di rendere riproducibile l'analisi dei dati, condividendone ogni passaggio.
:::  

::: callout-tip
## Prerequisiti

- Leggere *Analysis of open data and computational reproducibility in registered reports in psychology* [@obels2020analysis].
- Leggere il capitolo *Getting Started with Data in R* di [Statistical Inference via Data Science: A ModernDive into R and the Tidyverse (Second Edition)](https://moderndive.com/v2/), capitoli 1.1-1.3.
- Consultare [Introduction to Data Science: Data Wrangling and Visualization with R](https://rafalab.dfci.harvard.edu/dsbook-part-1/) [@irizarry2024introduction]
- Leggere [R for Data Science (2e)](https://r4ds.hadley.nz/) [@wickham2023r].
- Consultare [R Programming for Data Science](https://bookdown.org/rdpeng/rprogdatascience/), capitoli 3-4.
:::

::: callout-caution
## Preparazione del Notebook

```{r}
here::here("code", "_common.R") |> 
  source()

# Load packages
if (!requireNamespace("pacman")) install.packages("pacman")
pacman::p_load(tidyr)
```
:::

## Introduzione

Negli ultimi anni, la data science è emersa come uno dei domini più rilevanti nel panorama tecnologico e scientifico. Questa crescita è guidata dalla necessità sempre maggiore di analizzare grandi quantità di dati per supportare processi decisionali più efficaci. In questo contesto, R si è affermato come uno degli strumenti più potenti e versatili, particolarmente apprezzato da statistici e data scientist.

R è un linguaggio di programmazione specializzato nel calcolo statistico, che eccelle nell'analisi dei dati e nel data mining. La sua piattaforma offre capacità straordinarie per l'analisi, l'elaborazione e la visualizzazione dei dati, rendendolo uno strumento fondamentale nel panorama della data science moderna.

## Trasparenza e Riproducibilità

La scelta di R come strumento per la data science assume particolare rilevanza nel contesto della "crisi della replicabilità" in psicologia, un problema che ha evidenziato come molte analisi dei dati non siano facilmente riproducibili [@obels2020analysis]. R affronta questa sfida offrendo tre vantaggi fondamentali:

1. **Documentazione Trasparente attraverso lo Scripting**
   - Ogni analisi viene documentata attraverso script espliciti
   - Il codice può essere salvato, condiviso e rivisto
   - Le analisi possono essere facilmente replicate con nuovi dati

2. **Flessibilità e Personalizzazione**
   - Ambiente adattabile a diverse esigenze analitiche
   - Vasta collezione di pacchetti per metodi statistici avanzati
   - Possibilità di sviluppare soluzioni personalizzate

3. **Reporting Integrato**
   - Integrazione con strumenti come R Markdown e Quarto
   - Creazione di documenti dinamici che combinano codice e risultati
   - Generazione automatica di report aggiornabili

A differenza dei software con interfacce grafiche, l'approccio basato sul codice di R elimina le ambiguità e aumenta la verificabilità delle analisi. Questo non solo migliora la qualità della ricerca, ma contribuisce anche a costruire una comunità scientifica più trasparente e affidabile.

L'utilizzo di R rappresenta quindi non solo una scelta tecnica, ma l'adozione di una metodologia che promuove rigore scientifico, trasparenza e riproducibilità nella ricerca moderna.

## Installare R e RStudio

1. **Scarica e installa R**  
   Vai al sito ufficiale di CRAN (https://cran.r-project.org/), scegli la versione per il tuo sistema operativo (Windows, Mac o Linux) e segui le istruzioni di installazione.

2. **Scarica e installa RStudio**  
   Dopo aver installato R, scarica RStudio dal sito ufficiale (https://posit.co/download/rstudio-desktop/). Scegli la versione gratuita "RStudio Desktop" e segui le istruzioni per il tuo sistema operativo.

Una spiegazione dettagliata del processo di installazione di R e RStudio è disponibile in @okoye2024introduction.

## Panoramica sull'interfaccia di RStudio

RStudio rende l’uso di R più intuitivo grazie alla sua interfaccia divisa in quattro pannelli principali:

- **Pannello degli script**: Qui puoi scrivere e modificare i tuoi script, cioè sequenze di comandi salvabili per analisi ripetibili e organizzate.
- **Console**: Esegue i comandi scritti direttamente o lanciati dagli script, mostrando risultati, messaggi e errori.
- **Pannello dell’ambiente**: Mostra i dataset, le variabili e gli oggetti caricati nella sessione di lavoro, permettendoti di gestire facilmente i dati.
- **Pannello grafici/aiuto/file**: Visualizza grafici, fornisce accesso alla documentazione di R e consente di navigare tra file e cartelle sul tuo sistema.

## Creare un Nuovo Progetto in RStudio

**Avviare un nuovo progetto**  
Dal menu di RStudio, seleziona **File > New Project...** per creare un nuovo progetto. I progetti in RStudio sono uno strumento efficace per organizzare il lavoro relativo a una specifica analisi o domanda di ricerca. All'interno di un progetto puoi raccogliere script, file di dati e output, mantenendo tutto ben strutturato.

**Scegliere la posizione del progetto**  
Puoi creare una nuova directory dedicata al progetto oppure associare il progetto a una directory esistente. Organizzare i progetti in cartelle dedicate aiuta a mantenere i file in ordine e a utilizzare percorsi relativi, rendendo il tuo lavoro più facile da condividere con collaboratori e più portabile tra diversi sistemi. 

Questa organizzazione è particolarmente utile per evitare confusione e assicurarsi che tutti i file necessari siano facilmente accessibili e collegati al progetto corretto.

## Concetti di Base nella Programmazione in R

Iniziare a usare R, soprattutto per chi si avvicina per la prima volta a questo linguaggio nel contesto della psicologia, significa comprendere i concetti fondamentali che ne costituiscono la base. Questo capitolo introduce i principi essenziali della programmazione in R, tra cui:

- La comprensione della **sintassi di R**.
- La familiarizzazione con i principali **tipi di dati** e **strutture**. 
- L’acquisizione delle **operazioni di base**.

Questi concetti sono fondamentali per manipolare efficacemente i dati e condurre analisi statistiche, rappresentando il punto di partenza per sfruttare al meglio le potenzialità di R.

## Oggetti in R

In R, tutto è un oggetto: dai numeri o stringhe di testo semplici, fino a strutture più complesse come grafici, riassunti di analisi statistiche o script che eseguono compiti specifici. Creare e assegnare valori agli oggetti è fondamentale per lavorare in R.

### Creare oggetti

Per creare un oggetto, basta assegnargli un nome e un valore usando l’operatore di assegnazione `<-`:

```{r}
my_obj <- 48
```

In questo esempio, abbiamo creato un oggetto chiamato `my_obj` e gli abbiamo assegnato il valore 48. Anche l'operatore `=` può essere usato, ma è considerato una cattiva pratica.

Per visualizzare il valore di un oggetto, basta scriverne il nome:

```{r}
my_obj
```

Gli oggetti creati vengono memorizzati nell'ambiente di lavoro. In RStudio, puoi visualizzarli nella scheda **Environment** e ottenere dettagli come tipo, lunghezza e valore.

È possibile assegnare a un oggetto anche una stringa di testo, racchiudendola tra virgolette:

```{r}
my_obj2 <- "R è fantastico"
my_obj2
```

Se dimentichi le virgolette, R mostrerà un errore.

Per modificare il valore di un oggetto esistente, basta riassegnarlo:

```{r}
my_obj2 <- 1024
```

Ora il tipo di `my_obj2` è cambiato da carattere a numerico. È anche possibile usare oggetti per crearne di nuovi:

```{r}
my_obj3 <- my_obj + my_obj2
my_obj3
```

Se provi a sommare oggetti di tipo diverso, R restituirà un errore:

```
char_obj <- "ciao"
char_obj2 <- "mondo"
char_obj3 <- char_obj + char_obj2
#> Error in char_obj + char_obj2 : non-numeric argument to binary operator
```

Quando incontri errori come questo, chiedi a AI la spiegazione del messaggio, per esempio: "non-numeric argument to binary operator error + r". Un errore comune è anche:

```
my_obj <- 48
my_obj4 <- my_obj + no_obj
#> Error: object 'no_obj' not found
```

R segnala che `no_obj` non è stato definito e, di conseguenza, l’oggetto `my_obj4` non è stato creato.

### Nomi degli Oggetti

Attribuire nomi agli oggetti potrebbe sembrare un dettaglio secondario, ma è fondamentale scegliere nomi **brevi** e **informativi**. Un buon nome migliora la leggibilità del codice e ne facilita la manutenzione. È importante adottare uno [stile](https://style.tidyverse.org) coerente, come uno dei seguenti:

- **Snake case**: `output_summary`  
- **Dot case**: `output.summary`  
- **Camel case**: `outputSummary`  

In questo corso useremo lo stile più diffuso, **Snake Case**, che separa le parole con il carattere di sottolineatura `_`.

Ci sono alcune regole fondamentali da rispettare nella scelta dei nomi:  

1. Non possono iniziare con un numero (ad esempio, `2my_variable` non è valido).  
2. Non possono contenere caratteri speciali come `&`, `^`, `/`, ecc.  
3. Evita di usare parole riservate (ad esempio, `TRUE`, `NA`) o nomi di funzioni esistenti (ad esempio, `data`).

Esempio di cosa **non fare**:

```r
data <- read.table("mydatafile", header = TRUE) # `data` è già una funzione!
```

### Commenti

I commenti sono uno strumento essenziale per rendere il codice più chiaro e comprensibile, sia per te stesso sia per altri. Nel linguaggio R, i commenti iniziano con il simbolo `#`, e tutto ciò che lo segue sulla stessa riga viene **ignorato dall’interprete** durante l’esecuzione.

#### Perché commentare?
I commenti servono a spiegare **perché** il codice è scritto in un certo modo, non solo **come** funziona (questo è evidente leggendo il codice). Una buona pratica consiste nel commentare le decisioni o i passaggi che non risultano immediatamente evidenti. 

Ad esempio, invece di scrivere un commento ridondante come:

```{r}
# Assegno 42 alla variabile x
x <- 42
```

è più utile fornire un contesto:

```{r}
# Valore iniziale scelto per semplificare i calcoli successivi
x <- 42
```

#### Vantaggi

Commentare in modo appropriato aiuta a: 

- **Ridurre il tempo** necessario per comprendere o modificare il codice, anche mesi o anni dopo averlo scritto.  
- Facilitare la collaborazione con altri, rendendo il codice leggibile e accessibile.  
- Migliorare la **manutenibilità** e il riutilizzo del codice.  

Un codice ben commentato non è solo più facile da leggere, ma anche più professionale e robusto nel lungo termine.

### Usare R come Calcolatore

R può essere utilizzato come un semplice calcolatore digitando direttamente nella console numeri e operatori aritmetici per eseguire operazioni come somma, sottrazione, moltiplicazione e divisione (`+`, `-`, `*`, `/`). Questo lo rende uno strumento immediato e versatile per calcoli di base e avanzati.

::: {#exm-swls-1item}
La *Satisfaction With Life Scale* (SWLS) contiene 5 item, ciascuno valutato con una scala Likert a 7 punti, dove:  

1 = "completamente in disaccordo" e 7 = "completamente d'accordo".

Gli item sono:  

1. Per la maggior parte, la mia vita si avvicina al mio ideale.  
2. Le mie condizioni di vita sono eccellenti.  
3. Sono soddisfatto della mia vita.  
4. Fino ad ora, ho ottenuto le cose importanti che voglio nella vita.  
5. Se potessi vivere la mia vita di nuovo, non cambierei quasi nulla.  

Supponiamo che un individuo risponda nel seguente modo: 

- Item 1: 5  
- Item 2: 3  
- Item 3: 4  
- Item 4: 2  
- Item 5: 2  

Il punteggio totale sulla SWLS si calcola sommando i punteggi di ciascun item:

```{r}
sogg1 <- 5 + 3 + 4 + 2 + 2 
sogg1
```
:::

::: {#exm-}
Il **Body Mass Index (BMI)** si calcola dividendo il peso, in chilogrammi, per il quadrato dell'altezza, in metri.  
La formula è:  

$$ 
\text{BMI} = \frac{\text{Peso (kg)}}{\text{Altezza (m)}^2} .
$$

Supponiamo che un individuo pesi **79000 grammi** (79 kg) e sia alto **176 cm**. Il calcolo in R sarà:

```{r}
bmi <- (79000 / 1000) / (176 / 100)^2
bmi
```
:::

**Nota.**
L'uso di parentesi è fondamentale per garantire che le operazioni vengano eseguite nell'ordine corretto. In R, come in matematica, le operazioni racchiuse tra parentesi hanno la precedenza rispetto ad altre operazioni. Ad esempio, nel calcolo del BMI, abbiamo usato le parentesi per calcolare prima la conversione dei valori nell'unità di misura appropriata.

## Ordine di precedenza degli operatori

Le operazioni algebriche vengono eseguite in una particolare sequenza in R, nota come **ordine di precedenza degli operatori**. Questo ordine determina quali operazioni vengono eseguite per prime quando un'espressione include più operatori. In assenza di parentesi, l'ordine di precedenza è il seguente (dal più alto al più basso):

1. **Parentesi**: Le operazioni racchiuse tra parentesi `()` vengono eseguite per prime. Questo permette di sovrascrivere l'ordine naturale delle operazioni.

   ```{r}
   result <- (2 + 3) * 4  # Risultato: 20
   ```

2. **Esponenziazione**: L'operatore `^` viene eseguito dopo le parentesi.

   ```{r}
   result <- 2^3  # Risultato: 8
   ```

3. **Segni unari**: Il segno meno `-` o più `+` applicato a un singolo valore.

   ```{r}
   result <- -3 + 5  # Risultato: 2
   ```

4. **Moltiplicazione, divisione e modulo**: Gli operatori `*`, `/`, `%/%` (divisione intera) e `%%` (resto) hanno la stessa precedenza e vengono eseguiti da sinistra a destra.

   ```{r}
   result <- 10 / 2 * 3  # Risultato: 15
   result <- 10 %% 3     # Risultato: 1
   ```

5. **Addizione e sottrazione**: Gli operatori `+` e `-` vengono eseguiti dopo quelli di moltiplicazione/divisione.

   ```{r}
   result <- 5 + 3 - 2  # Risultato: 6
   ```

6. **Operatori di assegnazione**: Gli operatori `<-`, `->`, `=`, che assegnano valori a variabili, vengono valutati per ultimi.

   ```{r}
   x <- 2 + 3 * 4  # Risultato: 14
   ```

**Note importanti:**

- **Associazione a sinistra**: La maggior parte degli operatori in R viene valutata da sinistra a destra (ad esempio, `+`, `*`, `/`).
- **Uso delle parentesi**: Quando l'ordine di precedenza non è immediatamente chiaro o si vuole assicurare un ordine specifico, è sempre buona pratica usare le parentesi.

Capire l'ordine di precedenza è fondamentale per evitare errori logici e garantire che il codice funzioni come previsto.

## Usare le funzioni in R 

Fino ad ora abbiamo creato oggetti semplici assegnando loro direttamente un valore. Con l'aumento dell'esperienza in R, potresti voler creare oggetti più complessi. Per aiutarti, R offre numerose funzioni già disponibili nella sua installazione di base, e altre possono essere aggiunte installando pacchetti. Una funzione è un insieme di istruzioni che eseguono un compito specifico. Inoltre, è possibile creare funzioni personalizzate.

### La funzione `c()` per creare vettori

La prima funzione utile da imparare è `c()`, che serve a concatenare valori in un *vettore*. Ad esempio:

```{r}
my_vec <- c(2, 3, 1, 6, 4, 3, 3, 7)
```

Questo codice crea un oggetto chiamato `my_vec` che contiene una sequenza di numeri. Alcuni concetti fondamentali sulle funzioni in R:

1. **Nome e parentesi**: Le funzioni in R sono sempre seguite da parentesi tonde `()`.
2. **Argomenti**: Gli elementi passati alla funzione (tra le parentesi) ne personalizzano il comportamento e sono separati da virgole.

Per vedere il contenuto del vettore:

```{r}
my_vec
```

### Funzioni per analizzare vettori

Puoi utilizzare altre funzioni per calcolare statistiche sul vettore:

```{r}
mean(my_vec)    # Media
```

```{r}
var(my_vec)     # Varianza
```

```{r}
sd(my_vec)      # Deviazione standard
```

```{r}
length(my_vec)  # Numero di elementi
```

Puoi anche salvare i risultati in nuovi oggetti per riutilizzarli:

```{r}
vec_mean <- mean(my_vec)
vec_mean
```

### Creare sequenze regolari

Per creare sequenze di numeri in passi regolari, puoi usare i seguenti comandi.

**Simbolo `:`** per sequenze semplici:

```{r}
my_seq <- 1:10
my_seq
```

**Funzione `seq()`** per maggiore controllo:

```{r}
my_seq2 <- seq(from = 1, to = 5, by = 0.5)
my_seq2
```

### Ripetere valori

Puoi ripetere valori o sequenze con la funzione `rep()`.

Ripetere un valore:
  
```{r}
my_seq3 <- rep(2, times = 10)
my_seq3
```

Ripetere una sequenza:

```{r}
my_seq5 <- rep(1:5, times = 3)
```

Ripetere ogni elemento di una sequenza:

```{r}
my_seq6 <- rep(1:5, each = 3)
my_seq6
```

### Annidare funzioni

È possibile combinare funzioni per creare comandi più complessi, come nell'esempio:

```{r}
my_seq7 <- rep(c(3, 1, 10, 7), each = 3)
my_seq7
```

Per maggiore leggibilità, puoi separare i passaggi:

```{r}
in_vec <- c(3, 1, 10, 7)
my_seq7 <- rep(in_vec, each = 3)
my_seq7
```

Questa pratica facilita la comprensione del codice e lo rende più chiaro.


## Lavorare con i vettori in R 

In R, i vettori sono uno degli elementi fondamentali per manipolare, riassumere e ordinare i dati. Qui trovi una panoramica su come estrarre, sostituire, ordinare, lavorare con dati mancanti e sfruttare la vettorizzazione dei vettori.

### Estrarre elementi da un vettore

Puoi estrarre uno o più elementi da un vettore usando le parentesi quadre `[ ]`.

**Per posizione**: Specifica la posizione degli elementi.  

```{r}
my_vec <- c(2, 3, 1, 6, 4, 3, 3, 7)
my_vec[3]  # Terzo elemento
```

```{r}
my_vec[c(1, 5, 6)]  # Elementi 1°, 5° e 6°
```

```{r}
my_vec[3:8]  # Da 3° a 8°
```

**Con condizioni logiche**: Usa espressioni logiche per selezionare elementi.

```{r}
my_vec[my_vec > 4]  # Elementi > 4
```

```{r}
my_vec[my_vec <= 4]  # Elementi ≤ 4
```

```{r}
my_vec[my_vec != 4]  # Elementi diversi da 4
```

**Operatori logici**: Combina condizioni con `&` (AND) e `|` (OR).  
   
```{r}
my_vec[my_vec > 2 & my_vec < 6]  # Tra 2 e 6
```

### Sostituire elementi in un vettore

Puoi modificare i valori di un vettore usando `[ ]` e l'operatore `<-`.

**Un singolo elemento**:  

```{r}
my_vec[4] <- 500  # Cambia il 4° elemento
my_vec
```

**Più elementi**: 

```{r}
my_vec[c(6, 7)] <- 100  # Cambia il 6° e 7° elemento
my_vec
```

**Con condizioni logiche**:  

```{r}
my_vec[my_vec <= 4] <- 1000  # Cambia valori ≤ 4
my_vec
```

### Ordinare un vettore

**Dal più piccolo al più grande**:  

```{r}
vec_sort <- sort(my_vec)
vec_sort
```

**Dal più grande al più piccolo**:  

```{r}
vec_sort2 <- sort(my_vec, decreasing = TRUE)
vec_sort2
```

**Ordinare un vettore in base a un altro**: 

```{r}
height <- c(180, 155, 160, 167, 181)
p.names <- c("Joanna", "Charlotte", "Helen", "Karen", "Amy")
height_ord <- order(height)
names_ord <- p.names[height_ord]
names_ord
```

## Operazioni Vettoriali e Vettorizzazione in R

La vettorializzazione è una delle caratteristiche più potenti di R, che consente di applicare operazioni o funzioni direttamente a tutti gli elementi di un vettore in modo simultaneo, senza dover ricorrere a cicli espliciti. Questo approccio rende il codice più conciso, leggibile ed efficiente, sfruttando al meglio le capacità intrinseche del linguaggio.

### Operazioni Aritmetiche su Vettori

Le operazioni algebriche in R, come addizione, sottrazione, moltiplicazione e divisione, sono vettorizzate. Questo significa che ogni operazione viene applicata "elemento per elemento" al vettore.

Consideriamo ad esempio il seguente vettore:

```{r}
my_vec <- c(3, 5, 7, 1, 9, 20)
```

Se vogliamo moltiplicare ciascun elemento di `my_vec` per 5, possiamo scrivere:

```{r}
my_vec * 5
```

Analogamente, possiamo effettuare altre operazioni algebriche, come divisione o elevamento a potenza:

```{r}
my_vec / 2
```

```{r}
my_vec^2
```

Queste operazioni vengono applicate automaticamente a ciascun elemento del vettore, senza dover iterare su di essi.

### Operazioni Elemento per Elemento tra Due Vettori

La vettorializzazione consente anche di eseguire operazioni tra due vettori, applicandole elemento per elemento. Supponiamo di avere un secondo vettore:

```{r}
my_vec2 <- c(17, 15, 13, 19, 11, 0)
```

Se vogliamo sommare i due vettori, possiamo scrivere:

```{r}
my_vec + my_vec2
```

In questo caso, il primo elemento di `my_vec` viene sommato al primo elemento di `my_vec2`, il secondo elemento al secondo, e così via.

::: {#exm-}
Di seguito mostriamo come calcolare i punteggi totali per 10 individui che hanno risposto ai 5 item della *Satisfaction With Life Scale* (SWLS), utilizzando le formule e l'aritmetica vettorializzata di R. 

**Step 1:** Definiamo i punteggi per ciascun item. Ogni vettore contiene i punteggi dati dai 10 individui a uno specifico item della scala:

```{r}
# Punteggi dei 10 individui per ciascun item
item1 <- c(5, 4, 6, 7, 3, 2, 5, 6, 4, 7)
item2 <- c(3, 2, 4, 6, 2, 1, 4, 5, 3, 6)
item3 <- c(4, 5, 6, 5, 3, 2, 5, 7, 4, 5)
item4 <- c(2, 3, 4, 3, 2, 1, 3, 4, 2, 5)
item5 <- c(2, 2, 3, 4, 1, 1, 3, 3, 2, 4)
```

I valori 5, 3, 4, 2, 2 sono i punteggi del primo individuo sui 5 item; i punteggio 4, 2, 5, 3, 2 sono i punteggi del secondo individuo sui 5 item, e così via.

**Step 2:** Sommiamo i punteggi per calcolare il totale. Il punteggio totale di ciascun individuo è la somma dei punteggi relativi ai 5 item. Formalmente, per l'individuo $i$ ($i = 1, 2, \ldots, 10$), il punteggio totale è calcolato come:

$$
\text{PunteggioTotale}_i = \text{item1}_i + \text{item2}_i + \text{item3}_i + \text{item4}_i + \text{item5}_i .
$$

In R, possiamo sommare i vettori direttamente grazie all'aritmetica vettorializzata:

```{r}
# Calcolo dei punteggi totali per ciascun individuo
total_scores <- item1 + item2 + item3 + item4 + item5
total_scores
```

Il risultato è un vettore con i punteggi totali per ciascun individuo.


**Step 3:** Mostriamo i risultati. Per organizzare meglio i dati, creiamo una tabella che associa i punteggi totali agli individui:

```{r}
# Creiamo una tabella con i punteggi totali
individui <- paste("Individuo", 1:10)
risultati_swls <- data.frame(Individuo = individui, PunteggioTotale = total_scores)
print(risultati_swls)
```

Spiegazione delle operazioni:

1. Ogni vettore contiene i punteggi di 10 individui per un dato item. Ad esempio, il vettore `item1` contiene i punteggi relativi al primo item, e così via.

2. Grazie all'aritmetica vettorializzata, quando sommiamo i vettori $\text{item1}$, $\text{item2}$, $\text{item3}$, $\text{item4}$, $\text{item5}$, R somma elemento per elemento:
   
   $$
   \text{total\_scores}_i = \text{item1}_i + \text{item2}_i + \text{item3}_i + \text{item4}_i + \text{item5}_i
   $$

3. Questa tecnica consente di calcolare rapidamente i punteggi totali per tutti gli individui senza dover scrivere un ciclo esplicito, rendendo il codice più semplice e leggibile.

Questo esempio illustra come R semplifichi operazioni complesse grazie al calcolo vettorializzato, migliorando l'efficienza e la chiarezza del codice.
:::

### Attenzione al Riciclo dei Vettori

Se i due vettori hanno lunghezze diverse, R applicherà il meccanismo di **riciclo**: gli elementi del vettore più corto verranno ripetuti ciclicamente per abbinarsi alla lunghezza del vettore più lungo. Questo comportamento, sebbene utile, richiede attenzione per evitare risultati inattesi.

Ad esempio:

```{r}
short_vec <- c(1, 2)
my_vec + short_vec
```

In questo caso, gli elementi di `short_vec` vengono riciclati per abbinarsi alla lunghezza di `my_vec`. Il risultato è:

```
(3+1, 5+2, 7+1, 1+2, 9+1, 20+2)
```

### Applicazione di Funzioni su Vettori

La vettorializzazione non si limita alle operazioni algebriche, ma si estende anche all'uso di funzioni. Supponiamo di voler calcolare il logaritmo naturale di ciascun elemento di un vettore:

```{r}
log(my_vec)
```

La funzione `log()` viene applicata automaticamente a ogni elemento del vettore. Analogamente, possiamo utilizzare altre funzioni predefinite di R, come:

```{r}
sqrt(my_vec)  # Calcola la radice quadrata di ciascun elemento
exp(my_vec)   # Eleva e alla potenza specificata da ciascun elemento
```

In conclusione, la vettorializzazione in R rappresenta un approccio elegante ed efficiente per gestire calcoli su vettori. Che si tratti di operazioni algebriche, operazioni tra vettori o applicazione di funzioni, la possibilità di evitare cicli espliciti migliora la leggibilità e la velocità del codice. Tuttavia, è importante prestare attenzione al riciclo dei vettori per evitare errori non intenzionali.

## Gestire dati mancanti (NA)

R rappresenta i dati mancanti con `NA`. La gestione dei dati mancanti dipende dalla funzione utilizzata.

**Calcolo con dati mancanti**:  

```{r}
temp <- c(7.2, NA, 7.1, 6.9, 6.5, 5.8, 5.8, 5.5, NA, 5.5)
mean(temp)  # Restituisce NA
```

```{r}
mean(temp, na.rm = TRUE)  # Ignora i valori mancanti
```

**Nota**: `na.rm = TRUE` è un argomento comune per ignorare i `NA`, ma non tutte le funzioni lo supportano. Consulta la documentazione della funzione per verificare come gestisce i dati mancanti.

In conclusione, manipolare vettori è un’abilità essenziale in R. Dalla selezione e modifica degli elementi all’ordinamento e gestione di dati mancanti, queste tecniche sono alla base dell’analisi dei dati in R.

## I dati in R 

In R, i dati possono essere rappresentati in diversi tipi e strutture. Comprendere come gestirli è fondamentale per manipolare, analizzare e riassumere i dataset più complessi.

### Tipi di dati in R

R supporta diversi tipi di dati:

1. **Numeric**: Numeri decimali (es. `2.5`).
2. **Integer**: Numeri interi (es. `3`).
3. **Logical**: Valori booleani (`TRUE` o `FALSE`) e `NA` per dati mancanti.
4. **Character**: Stringhe di testo (es. `"hello"`).
5. **Factor**: Variabili categoriche (es. livelli come `"low"`, `"medium"`, `"high"`).

Puoi verificare il tipo di un oggetto con `class()` e controllare se appartiene a un tipo specifico con funzioni come `is.numeric()`. È anche possibile convertire un tipo in un altro con funzioni come `as.character()`.

### Strutture di dati in R

**Vettori**: Contengono dati dello stesso tipo (es. numeri, stringhe o logici).  

```{r}
my_vec <- c(1, 2, 3)
my_vec
```

**Matrici e array**: Strutture bidimensionali (matrici) o multidimensionali (array) con dati dello stesso tipo.  

Creare una matrice:

```{r}
my_mat <- matrix(1:12, nrow = 3, byrow = TRUE)
my_mat
```
   
Operazioni utili:
   
- **Trasposizione**: `t(my_mat)`
- **Diagonale**: `diag(my_mat)`
- **Moltiplicazione matriciale**: `mat1 %*% mat2`

**Liste**: Possono contenere elementi di tipi diversi, inclusi vettori, matrici o altre liste.  

```{r}
my_list <- list(
  numbers = c(1, 2), 
  text = "hello", 
  mat = matrix(1:4, nrow = 2)
)
my_list$numbers  # Accedi agli elementi con il nome
```

**Data frame**: Strutture bidimensionali che possono contenere colonne di tipi diversi. Ideale per dataset strutturati.  

Creare un data frame:
   
```{r}
height <- c(180, 155, 160)
weight <- c(65, 50, 52)
names <- c("Joanna", "Charlotte", "Helen")

dataf <- data.frame(height = height, weight = weight, names = names)
str(dataf)  # Mostra la struttura del data frame
```

Per convertire le stringhe in fattori durante la creazione:

```{r}
dataf <- data.frame(
  height = height, 
  weight = weight, 
  names = names, 
  stringsAsFactors = TRUE
)

dataf
```

### Operazioni utili sui data frame

- **Verificare dimensioni**: `dim(dataf)`
- **Visualizzare struttura**: `str(dataf)`
- **Accedere a colonne**: `dataf$height`

## Operazioni di Base in R

### Operazioni Aritmetiche  

Come abbiamo visto in precedenza, R supporta le classiche operazioni aritmetiche come somma (`+`), sottrazione (`-`), moltiplicazione (`*`), divisione (`/`) ed esponenziazione (`^`).

### Operazioni Logiche  

Le operazioni logiche in R includono:  

- **&**: "and" logico  
- **|**: "or" logico  
- **!**: "not" logico  
- **>**: maggiore di  
- **<**: minore di  
- **==**: uguale a  
- **!=**: diverso da  

Per esempio:  

```{r}
# Maggiore di
3 > 2
# Uguale a
3 == 2
```

::: {#exm-}
Consideriamo l'esempio precedente, in cui abbiamo calcolato i punteggi totali dei 10 individui sulla Satisfaction With Life Scale (SWLS). Ora vogliamo determinare la proporzione di individui nel campione che ha ottenuto un punteggio totale maggiore di 15.

I punteggi totali dei 10 individui sono memorizzati nella colonna `PunteggioTotale` del data frame `risultati_swls`:

```{r}
risultati_swls$PunteggioTotale
```

Possiamo creare un vettore logico che indica, per ciascun individuo, se il suo punteggio totale supera 15. In R, l'operatore di confronto `>` restituisce un valore TRUE se la condizione è soddisfatta e FALSE altrimenti:

```{r}
risultati_swls$PunteggioTotale > 15
```

In R, i valori TRUE e FALSE possono essere trattati come numeri: TRUE equivale a 1 e FALSE equivale a 0. Questo ci permette di sommare i valori logici per contare quante volte la condizione è soddisfatta. Per calcolare la proporzione, dividiamo questa somma per il numero totale di individui:

```{r}
sum(risultati_swls$PunteggioTotale > 15) / length(risultati_swls$PunteggioTotale)
```

La proporzione è calcolata come:

$$
\text{Proporzione} = \frac{\sum_{i=1}^{n} I(\text{PunteggioTotale}_i > 15)}{n} ,
$$

dove:

- $n$ è il numero totale di individui (in questo caso, 10),
- $I(\text{PunteggioTotale}_i > 15)$ è una funzione indicatrice che vale 1 se il punteggio dell'individuo $i$ è maggiore di 15, e 0 altrimenti.

Nel nostro esempio, la proporzione degli individui con punteggio totale maggiore di 15 è 0.7, cioè il 70% del campione soddisfa questa condizione.
:::

## Estrazione di Sottoinsiemi di Oggetti in R

In R esistono tre operatori principali per estrarre sottoinsiemi di oggetti:

1. **Operatore `[ ]`**  
   Questo operatore restituisce sempre un oggetto della stessa classe dell'originale. È utile per selezionare più elementi da un oggetto. È importante chiudere l'estrazione con `]`.  
   
2. **Operatore `[[ ]]`**  
   Questo operatore viene utilizzato per estrarre elementi da liste o data frame. A differenza di `[ ]`, permette di estrarre un solo elemento alla volta e la classe dell'oggetto restituito non sarà necessariamente una lista o un data frame. L'estrazione va chiusa con `]]`.  
   
3. **Operatore `$`**  
   Come visto in precedenza, questo operatore serve per estrarre elementi da una lista o un data frame utilizzando il loro nome letterale. Il comportamento semantico è simile a quello di `[[ ]]`.


### Gli Indici di un Data Frame in R

In R, gli indici di un **data frame** sono utilizzati per selezionare righe e colonne. La sintassi generale è:

```r
df[i, j]
```

dove:  

- `i` rappresenta l'indice o gli indici delle righe,  
- `j` rappresenta l'indice o gli indici delle colonne.  

Se uno degli indici viene omesso, si considerano **tutte le righe** o **tutte le colonne**, a seconda della dimensione omessa.

---

#### Esempi Pratici

1. **Selezione di righe specifiche su tutte le colonne**  
   Se vogliamo estrarre solo alcune righe, possiamo specificare gli indici delle righe nel primo argomento e lasciare vuoto il secondo. Ad esempio:

   ```r
   df[c(2, 3, 5), ]
   ```

   Questo seleziona la **seconda**, **terza** e **quinta** riga del data frame `df`, includendo **tutte le colonne**.

2. **Selezione di colonne specifiche su tutte le righe**  
   Per selezionare solo alcune colonne, specifichiamo i loro indici nel secondo argomento e lasciamo vuoto il primo. Ad esempio:

   ```r
   df[, c(2, 3, 5)]
   ```

   Questo seleziona la **seconda**, **terza** e **quinta** colonna del data frame `df`, includendo **tutte le righe**.

3. **Selezione di righe e colonne specifiche**  
   Possiamo combinare gli indici per selezionare una sotto-matrice specifica. Ad esempio:

   ```r
   df[c(2, 4), c(1, 3)]
   ```

   Questo seleziona le righe **2** e **4** e le colonne **1** e **3**.

---

#### Ulteriori Dettagli

- **Selezione singola di riga o colonna**  
   Se vogliamo estrarre una singola riga o colonna, possiamo specificare un solo valore per `i` o `j`. Ad esempio:  
   ```r
   df[1, ]  # Prima riga, tutte le colonne
   df[, 2]  # Seconda colonna, tutte le righe
   ```

- **Uso di nomi invece di indici**  
   Se il data frame ha **nomi** per righe o colonne, possiamo utilizzarli per la selezione. Ad esempio:  
   ```r
   df["nome_riga", ]        # Seleziona la riga con nome "nome_riga"
   df[, "nome_colonna"]     # Seleziona la colonna con nome "nome_colonna"
   ```

- **Selezione logica**  
   Possiamo utilizzare un vettore logico per selezionare righe o colonne. Ad esempio, per selezionare le righe dove il valore nella prima colonna è maggiore di 10:  
   ```r
   df[df[, 1] > 10, ]
   ```

---

#### Sintesi Visiva

| Sintassi                 | Descrizione                                       |
|--------------------------|---------------------------------------------------|
| `df[i, ]`                | Seleziona la riga `i` con tutte le colonne.       |
| `df[, j]`                | Seleziona la colonna `j` con tutte le righe.      |
| `df[c(i1, i2), c(j1, j2)]` | Seleziona righe e colonne specifiche.           |
| `df[i, j]`               | Seleziona l'intersezione di righe e colonne.     |
| `df[ , ]`                | Restituisce l'intero data frame.                 |

Questa flessibilità rende l'indicizzazione dei data frame in R potente ed efficace per manipolare e analizzare i dati.

::: {#exm-}

Consideriamo il data frame `iris` incluso di default in `base` R. 

```{r}
iris |> head()
```
Usiamo la funzione `head()` per stampare le prime 6 righe del data frame.

L'istruzione seguente restituisce le prime tre colonne del dataset `iris`. 

```{r}
iris[, 1:3] |> head()
```

Selezione di colonne specifiche per nome:

```{r}
iris[, c('Sepal.Length', 'Petal.Length')] |> 
  head()  
```

Selezione di una singola colonna:

```{r}
iris[, 'Petal.Length'] 
```

oppure

```{r}
iris$Petal.Length
```

Per selezionare righe specifiche, definiamo gli indici corrispondenti. Per esempio, l'istruzione seguente restituisce le righe 1 e 3.

```{r}
iris[c(1, 3), ]
```

Filtraggio logico di righe:

```{r}
iris[iris$Species == 'versicolor', ] |> head()
```

Restituisce le righe con `Species` uguale a "versicolor". Numero di righe e colonne del sottoinsieme:

```{r}
dim(iris[iris$Species == 'versicolor', ])
```

:::

### Filtraggio Avanzato con Operatori Logici

Gli operatori logici `&` (AND), `|` (OR) e `!` (NOT) permettono un filtraggio più sofisticato.

Esempio: Filtrare le osservazioni di specie "versicolor" con lunghezza del sepalo non superiore a 5.0:

```{r}
iris[(iris$Species == 'versicolor') & (iris$Sepal.Length <= 5.0), ]
```

Numero di osservazioni trovate:

```{r}
dim(iris[(iris$Species == 'versicolor') & (iris$Sepal.Length <= 5.0), ])
```

## Riflessioni Conclusive

R non è soltanto un linguaggio di programmazione per la statistica, ma rappresenta una filosofia che si fonda su tre principi chiave: **apertura**, **collaborazione** e **avanzamento della conoscenza scientifica**. 

Per chi si avvicina a R, sia nel campo della comunicazione sia in altri ambiti, cogliere questa filosofia è essenziale per apprezzarne appieno il valore. R promuove non solo competenze tecniche, ma anche un impegno verso pratiche di **ricerca trasparente e riproducibile**, che costituiscono un pilastro fondamentale per una scienza rigorosa e affidabile.

**Open Source**  
R è un software open source, liberamente accessibile a tutti. Questo significa che chiunque può visualizzarne, modificarne e distribuirne il codice sorgente, promuovendo un ambiente trasparente e collaborativo. Essendo gratuito, R garantisce accessibilità a ricercatori di tutto il mondo, indipendentemente dal budget o dal supporto istituzionale. Inoltre, grazie alla sua natura aperta, R beneficia del contributo collettivo di una comunità globale eterogenea.

**Contributi della Comunità**  
La comunità di R è uno dei suoi punti di forza principali. Statistici, ricercatori e data scientist di diverse discipline arricchiscono continuamente R sviluppando pacchetti: raccolte di funzioni, dati e codice che ampliano le sue funzionalità. Questa collaborazione ha portato alla creazione di migliaia di pacchetti che coprono tecniche statistiche, metodi grafici e strumenti per la manipolazione dei dati, rendendo R uno strumento sempre più versatile e adatto a un’ampia gamma di esigenze di ricerca.

**Ricerca Riproducibile**  
La ricerca riproducibile consiste nel condurre studi in modo tale che altri possano replicarne i risultati utilizzando gli stessi dati e seguendo la stessa metodologia. Questo approccio è cruciale per la validazione delle scoperte scientifiche, permettendo la verifica dei risultati e la costruzione di nuove conoscenze su basi solide.

R facilita la ricerca riproducibile grazie a:  

- Un ecosistema completo di pacchetti per l'analisi dei dati e la generazione di report dinamici.  
- Strumenti come R Markdown e Quarto, che permettono di integrare testo descrittivo e codice R in un unico documento. Questa integrazione consente di documentare ogni fase del processo di ricerca—dalla pulizia dei dati all’analisi e alla presentazione dei risultati—garantendo trasparenza e replicabilità.  

In conclusione, comprendere la filosofia open source di R e il suo ruolo nella promozione della ricerca riproducibile fornisce un quadro chiaro del motivo per cui R è diventato uno strumento essenziale per ricercatori e statistici di diverse discipline. Per chi opera in psicologia, sfruttare le potenzialità di R significa produrre risultati di ricerca più trasparenti, replicabili e credibili, contribuendo alla robustezza e affidabilità della conoscenza scientifica nel settore.

## Informazioni sull'Ambiente di Sviluppo {.unnumbered}

```{r}
sessionInfo()
```

## Bibliografia {.unnumbered}
