---
execute:
  freeze: auto
---

# Principi della visualizzazione dei dati {#sec-eda-visualization}

::: callout-important  
## In questo capitolo imparerai a:  

- comunicare i risultati basati sui dati;  
- utilizzare **ggplot2** per creare grafici personalizzati;  
- riconoscere i limiti di alcuni grafici comunemente utilizzati e comprendere perché evitarli.  
:::  

::: callout-tip
## Prerequisiti

- Leggere [*Testing Statistical Charts: What Makes a Good Graph?* (Vanderplas, Cook, and Hofmann 2020)](https://doi.org/10.1146/annurev-statistics-031219-041252). Questo articolo descrive le migliori pratiche per la creazione di grafici.
- Consultare il capitolo [Data visualization](https://r4ds.hadley.nz/data-visualize) di @wickham2023r. Questo capitolo fornisce una panoramica degli aspetti fondamentali della visualizzazione dei dati.
- Consultare [Data Visualization. A practical introduction](https://socviz.co) di @healy2018data.
- Consultare [Fundamentals of Data Visualization](https://clauswilke.com/dataviz/) di @wilke2019fundamentals.
- Leggere il post [Open letter to journal editors: dynamite plots must die](https://simplystatistics.org/posts/2019-02-21-dynamite-plots-must-die/) di Rafael Irizarry.
- Consultare il post [The top ten worst graphs](https://www.biostat.wisc.edu/~kbroman/topten_worstgraphs/) di Karl Broman.
- Leggere il capitolo [Data Visualization](http://rafalab.dfci.harvard.edu/dsbook-part-1/dataviz/intro-dataviz.html) di *Introduction to Data Science*.
- Visionare [Communicating Science Using Visuals: Tips for Scientists](https://www.simonsfoundation.org/event/2024-flatiron-wide-autumn-meeting-fwam/).
:::

::: callout-caution
## Preparazione del Notebook

```{r}
here::here("code", "_common.R") |> 
  source()

# Load packages
if (!requireNamespace("pacman")) install.packages("pacman")
pacman::p_load(dslabs, ggrepel, stringr)
```
:::


## Introduzione {.unnumbered}

In questo capitolo saranno introdotti i principi fondamentali della visualizzazione dei dati, accompagnati da una descrizione sintetica. Per un approfondimento su ciascun principio, si consiglia di consultare il capitolo [Data Visualization](http://rafalab.dfci.harvard.edu/dsbook-part-1/dataviz/intro-dataviz.html) del libro *Introduction to Data Science*.  

Un altro aspetto che verrà affrontato riguarda gli errori, i bias, le imprecisioni sistematiche e altri problemi inattesi che spesso influenzano i dati. Questi elementi richiedono una gestione accurata e, poiché possono risultare difficili o impossibili da individuare direttamente in un dataset, la visualizzazione dei dati diventa uno strumento essenziale.  

L’aumento della disponibilità di dataset informativi e di strumenti software ha reso la visualizzazione dei dati sempre più rilevante in numerosi ambiti. La visualizzazione dei dati non solo consente di comunicare in modo efficace risultati basati sui dati, ma aiuta anche a motivare ulteriori analisi e a rilevare eventuali errori o imperfezioni.

## Un'immagine Vale Più di Mille Parole

Osservare numeri e stringhe di caratteri che definiscono un dataset raramente è utile. Per convincerci di questo, stampiamo e osserviamo la tabella dei dati sugli omicidi con armi da fuoco negli Stati Uniti:

```{r, message=FALSE, warning=FALSE}
head(murders)
```

Cosa impariamo guardando questa tabella? Quanto velocemente riusciamo a determinare quali stati hanno le popolazioni più numerose? E quali hanno le più piccole? Quanto è grande uno stato "tipico"? Esiste una relazione tra la dimensione della popolazione e il numero totale di omicidi? Come variano i tassi di omicidio tra le diverse regioni del paese? Per la maggior parte di noi, è piuttosto difficile estrarre queste informazioni semplicemente guardando i numeri. Al contrario, le risposte a tutte queste domande sono immediatamente evidenti osservando questo grafico:

```{r ggplot-example-plot-0, echo=FALSE, message=FALSE, warning=FALSE, fig.asp=1}
r <- murders |> 
  summarize(pop = sum(population), tot = sum(total)) |> 
  mutate(rate = tot/pop*10^6) |> pull(rate)

murders |> ggplot(aes(x = population/10^6, y = total, label = abb)) +  
  geom_abline(intercept = log10(r), lty = 2, col = "darkgrey") +
  geom_point(aes(color = region), size = 3) +
  geom_text_repel() + 
  scale_x_log10() +
  scale_y_log10() +
  xlab("Popolazione in milioni\n(scala logaritmica)") +  # Label su due righe
  ylab("Numero totale di omicidi (scala logaritmica)") +
  ggtitle("Omicidi con armi da fuoco negli Stati Uniti nel 2010") +
  scale_color_discrete(name = "Regione") +
  theme(legend.position = "bottom")  # Legenda in basso
```

Questo ci ricorda il detto "un'immagine vale più di mille parole". La visualizzazione dei dati offre un modo potente per comunicare una scoperta basata sui dati. In alcuni casi, la visualizzazione è così convincente che non è necessario alcun follow-up analitico.

::: {#exm-}
Rispondiamo alle domande precedenti sulla base della visualizzazione dei dati.

1. **Quali stati hanno le popolazioni più numerose?**
Guardando il grafico, possiamo notare immediatamente che gli stati con le popolazioni più alte si trovano verso il lato destro dell'asse x (poiché la scala è logaritmica). Gli stati con le popolazioni più numerose sono **California**, **Texas**, e **New York**.

2. **Quali stati hanno le popolazioni più piccole?**
Gli stati con le popolazioni più piccole si trovano verso il lato sinistro dell'asse x. Questi includono **Wyoming**, **Vermont**, e **Alaska**.

3. **Quanto è grande uno stato "tipico"?**
Un modo per stimare una dimensione "tipica" è guardare la densità delle osservazioni sull'asse x. La maggior parte degli stati si trova intorno a un milione di abitanti, ma ci sono anche molti stati con popolazioni comprese tra 5 e 10 milioni di abitanti. Quindi, uno stato "tipico" potrebbe avere una popolazione di circa **5-10 milioni di persone**.

4. **Esiste una relazione tra la dimensione della popolazione e il numero totale di omicidi?**
Sì, esiste una chiara relazione positiva tra la dimensione della popolazione e il numero totale di omicidi. Lo si può vedere dal fatto che gli stati con popolazioni più grandi tendono ad avere un numero maggiore di omicidi. Tuttavia, questa relazione non è perfetta: alcuni stati con popolazioni simili mostrano differenze significative nel numero di omicidi, suggerendo che altri fattori oltre alla popolazione influenzano i tassi di omicidio.

5. **Come variano i tassi di omicidio tra le diverse regioni del paese?**
Il grafico utilizza colori diversi per rappresentare le regioni geografiche degli stati. Osservando la distribuzione dei punti per colore, possiamo notare alcune differenze:

   - **Sud**: Gli stati del Sud tendono ad avere tassi di omicidio più alti rispetto alle altre regioni.
   - **Nord-Est**: Gli stati del Nord-Est mostrano una variazione moderata nei tassi di omicidio, ma in generale sono inferiori a quelli del Sud.
   - **Ovest**: Gli stati dell'Ovest presentano una vasta gamma di tassi di omicidio, con alcuni stati come California e Texas che registrano numeri elevati a causa della loro grande popolazione.
   - **Midwest**: I tassi di omicidio nei stati del Midwest sembrano essere generalmente bassi o moderati.
:::


## Codificare i dati attraverso segnali visivi

Iniziamo con una panoramica dei principali segnali visivi utilizzati per codificare i dati: posizione, lunghezza, angoli, area, luminosità e tonalità del colore. Tra questi, **posizione e lunghezza** sono i segnali visivi più efficaci e intuitivi, poiché il cervello umano è particolarmente abile nel riconoscere variazioni spaziali. Questo rende la posizione e la lunghezza strumenti potenti per la rappresentazione quantitativa. In altre parole, le persone riescono a confrontare con maggiore precisione altezze e lunghezze (come le barre in un barplot) rispetto ad angoli o aree (come in un grafico a torta).

**Angoli e aree**, sebbene comunemente usati, sono segnali visivi meno efficaci. Grafici come i pie chart, che si basano su angoli e aree per rappresentare quantità, risultano spesso meno precisi e più difficili da interpretare, specialmente quando le differenze sono piccole. Anche l'uso dell'**area**, ad esempio nei bubble plot, può distorcere la percezione delle differenze tra i dati, a meno che non venga gestita correttamente. Anche se l'area di una bolla può essere proporzionale al valore rappresentato, la percezione umana tende a sovrastimare le differenze tra aree più grandi.

**Luminosità e tonalità del colore** sono utili per rappresentare variabili qualitative o categoriali, ma possono risultare difficili da interpretare quando si tratta di confrontare quantità precise. Tuttavia, il colore gioca un ruolo cruciale nelle visualizzazioni multidimensionali, come le heatmap, dove è necessario rappresentare più di due variabili contemporaneamente. È importante, però, usare il colore con attenzione, soprattutto per garantire l'accessibilità a persone con problemi di daltonismo.

Le **tabelle** sono utili quando si ha una quantità limitata di dati e si richiede una precisione numerica rigorosa. Tuttavia, per set di dati più grandi o per evidenziare tendenze e differenze, i grafici (come i barplot) sono generalmente più efficaci. Le tabelle non offrono lo stesso impatto visivo immediato e rendono più difficile l'individuazione di pattern complessi.

### Ulteriori considerazioni sulla scelta della visualizzazione

La scelta della visualizzazione più appropriata dipende sia dalla natura dei dati che dallo scopo della comunicazione. Per esempio:

- **Barplot o dot plot** sono ideali per confrontare valori quantitativi tra categorie.
- **Istogrammi**, **boxplot** e [raincloud plots](https://medium.com/@amorimfranchi/raincloud-plots-for-clear-precise-and-efficient-data-communication-4c71d0a37c23) sono più adatti per descrivere la distribuzione di dati continui e fare confronti tra categorie.
- **Grafici di dispersione (scatter plot)** sono eccellenti per esplorare relazioni tra due variabili continue.

La **chiarezza** e la **leggibilità** sono principi fondamentali nella creazione di visualizzazioni efficaci. L'aggiunta di elementi visivi eccessivi, come decorazioni superflue o troppi colori, può distrarre dal messaggio principale. Un buon grafico deve essere semplice, ma allo stesso tempo completo, includendo solo gli elementi visivi necessari per trasmettere il messaggio desiderato. 

In conclusione, scegliere i segnali visivi adeguati e il tipo di grafico più appropriato non solo migliora l'accuratezza della comunicazione, ma rende le informazioni più accessibili e comprensibili per il pubblico.

## Quando includere lo zero

Quando si usa la lunghezza come segnale visivo, come nei barplot, è essenziale che l'asse parta da zero. Non farlo può essere fuorviante e far sembrare le differenze più grandi di quanto non siano in realtà. Questo errore viene spesso sfruttato nei media per esagerare differenze apparentemente significative.

Tuttavia, quando si usa la **posizione** (ad esempio in un grafico a dispersione), non è sempre necessario includere lo zero, soprattutto se l'interesse principale è il confronto tra gruppi rispetto alla variabilità interna.

## Evitare le distorsioni

Una distorsione comune si verifica quando le differenze tra quantità sono rappresentate utilizzando aree, come nei [bubble plot](https://it.wikipedia.org/wiki/Diagramma_a_bolle), dove il raggio dei cerchi è proporzionale al dato. Il problema è che, poiché l'area di un cerchio è proporzionale al quadrato del raggio, le differenze sembrano molto più ampie di quanto siano realmente. Per evitare queste distorsioni, è meglio utilizzare la posizione o la lunghezza, come in un **grafico a barre**, per confrontare direttamente le quantità.

## Ordinare le categorie

Quando si visualizzano categorie, come nei barplot o nei boxplot, è opportuno ordinarle in base al valore della variabile di interesse, anziché in ordine alfabetico. Questo aiuta a evidenziare pattern significativi e facilita il confronto tra categorie.

## Evitare i Dynamite Plots

I **dynamite plots**, che mostrano la media e l'errore standard (o la deviazione standard), sono spesso utilizzati in psicologia ma sono fuorvianti. Questi grafici tendono a esagerare le differenze e possono indurre false interpretazioni. È preferibile mostrare tutti i dati, ad esempio tramite un [dot plot](https://en.wikipedia.org/wiki/Dot_plot_(statistics)), che fornisce un'immagine più chiara della distribuzione dei dati [@butler2022popularity].

## Facilitare i confronti

Quando si confrontano due distribuzioni, come in un [istogramma](https://en.wikipedia.org/wiki/Histogram), è fondamentale mantenere gli stessi assi per entrambi i grafici. Se le distribuzioni sono presentate su assi con scale diverse, il confronto diventa difficile e potrebbe portare a conclusioni errate. Allineare i grafici verticalmente o orizzontalmente consente di percepire più facilmente le differenze tra i gruppi.

## Trasformazioni logaritmiche

Le **trasformazioni logaritmiche** sono utili quando si lavora con dati distribuiti su più ordini di grandezza o quando le variazioni tra le quantità sono moltiplicative [@west2022best]. L'uso della scala logaritmica in un grafico a barre o a dispersione può ridurre le distorsioni visive e migliorare l'interpretazione dei dati. Questo approccio è particolarmente utile quando alcuni valori estremi potrebbero dominare il grafico, nascondendo dettagli rilevanti.

## Codificare una terza variabile

Per rappresentare tre variabili, è possibile utilizzare un [grafico di dispersione](https://it.wikipedia.org/wiki/Grafico_di_dispersione) con variabili codificate attraverso dimensioni aggiuntive come il colore, la dimensione o la forma dei punti. Ad esempio, in un grafico che confronta aspettativa di vita e reddito, la dimensione dei punti potrebbe rappresentare la popolazione e il colore la regione geografica. Quando si utilizza il colore per rappresentare una variabile, è importante scegliere palette cromatiche accessibili anche per chi è affetto da **daltonismo**, evitando combinazioni problematiche come rosso-verde.

## Evitare pseudo-tre dimensioni

Grafici tridimensionali, come barre o pie chart 3D, spesso aggiungono confusione senza fornire informazioni aggiuntive significative. Sebbene visivamente accattivanti, questi grafici distorcono la percezione e rendono difficile l'interpretazione accurata dei dati. È preferibile mantenere le visualizzazioni bidimensionali, a meno che la terza dimensione non rappresenti effettivamente una variabile aggiuntiva.

## Scegliere il numero giusto di cifre significative

È importante evitare l'uso di troppe cifre decimali nelle tabelle e nei grafici. Spesso, una o due cifre significative sono sufficienti per rappresentare accuratamente i dati, mentre l'aggiunta di cifre inutili può confondere il lettore e dare un falso senso di precisione. Limitiamoci a mostrare solo le cifre necessarie per trasmettere il messaggio in modo chiaro.

## Conoscere il pubblico

Infine, è fondamentale adattare la visualizzazione dei dati al pubblico di riferimento. Grafici progettati per l'analisi esplorativa interna possono contenere dettagli tecnici complessi, ma quando si comunica a un pubblico più ampio o non specializzato, è necessario semplificare. Ad esempio, utilizzare una scala logaritmica può essere utile per un pubblico esperto, ma confondere un pubblico generale. In questi casi, mantenere la scala lineare e spiegare chiaramente i dati aiuta a evitare malintesi.

## Riflessioni Conclusive

I principi di visualizzazione dei dati presentati in questo capitolo rappresentano strumenti essenziali per garantire chiarezza, precisione e trasparenza nella rappresentazione delle informazioni. La corretta applicazione di questi principi non solo migliora la comprensione dei dati, ma riduce anche il rischio di distorsioni e interpretazioni errate.  

Ecco le linee guida principali da seguire nella creazione di visualizzazioni efficaci:  

- **Evitare distorsioni**: Scegliere grafici semplici, come i barplot, evitando rappresentazioni che possono alterare la percezione delle proporzioni, ad esempio cerchi o pie chart.  
- **Includere lo zero**: Nei barplot, l’asse verticale deve sempre partire da zero, altrimenti si rischia di trasmettere informazioni fuorvianti.  
- **Ordinare le categorie**: Le categorie dovrebbero essere ordinate in base ai valori (non alfabeticamente), per facilitare il confronto visivo.  
- **Mostrare i dati**: Sostituire grafici come i dynamite plots con rappresentazioni che evidenzino tutti i dati disponibili, ad esempio dot plot o strip chart.  
- **Facilitare i confronti**: Quando si confrontano distribuzioni, è importante utilizzare assi comuni per garantire una corretta interpretazione.  
- **Utilizzare trasformazioni logaritmiche**: Queste trasformazioni sono utili quando i dati coprono diversi ordini di grandezza, rendendoli più interpretabili.  
- **Codificare una terza variabile**: Nei grafici a dispersione, si possono rappresentare ulteriori informazioni utilizzando colore, dimensione o forma dei punti.  
- **Evitare pseudo-3D**: I grafici tridimensionali spesso confondono e distorcono i dati; è preferibile mantenere rappresentazioni bidimensionali.  
- **Limitare le cifre significative**: Ridurre il numero di decimali presentati per evitare complessità inutili e migliorare la leggibilità.  
- **Adattarsi al pubblico**: Semplificare le visualizzazioni in base al livello di competenza e conoscenza del pubblico, per garantire un messaggio chiaro e comprensibile.  

La scelta appropriata di grafici, segnali visivi e trasformazioni è cruciale per comunicare i risultati in modo efficace e responsabile. Seguendo questi principi, è possibile creare visualizzazioni che non solo rappresentano i dati in modo accurato, ma supportano anche un’interpretazione informata e consapevole.

## Bibliografia {.unnumbered}
