# Principi della visualizzazione dei dati {#sec-eda-visualization}

::: callout-important  
## In questo capitolo imparerai a:  

- comunicare i risultati basati sui dati;  
- utilizzare **ggplot2** per creare grafici personalizzati;  
- riconoscere i limiti di alcuni grafici comunemente utilizzati e comprendere perché evitarli.  
:::  

::: callout-tip
## Prerequisiti

- Leggere [*Testing Statistical Charts: What Makes a Good Graph?* (Vanderplas, Cook, and Hofmann 2020)](https://doi.org/10.1146/annurev-statistics-031219-041252). Questo articolo descrive le migliori pratiche per la creazione di grafici.
- Consultare il capitolo [Data visualization](https://r4ds.hadley.nz/data-visualize) di @wickham2023r. Questo capitolo fornisce una panoramica degli aspetti fondamentali della visualizzazione dei dati.
- Consultare [Data Visualization. A practical introduction](https://socviz.co) di @healy2018data.
- Consultare [Fundamentals of Data Visualization](https://clauswilke.com/dataviz/) di @wilke2019fundamentals.
- Leggere il post [Open letter to journal editors: dynamite plots must die](https://simplystatistics.org/posts/2019-02-21-dynamite-plots-must-die/) di Rafael Irizarry.
- Consultare il post [The top ten worst graphs](https://www.biostat.wisc.edu/~kbroman/topten_worstgraphs/) di Karl Broman.
- Leggere il capitolo [Data Visualization](http://rafalab.dfci.harvard.edu/dsbook-part-1/dataviz/intro-dataviz.html) di *Introduction to Data Science*.
- Visionare [Communicating Science Using Visuals: Tips for Scientists](https://www.simonsfoundation.org/event/2024-flatiron-wide-autumn-meeting-fwam/).
:::

::: callout-caution
## Preparazione del Notebook

```{r}
here::here("code", "_common.R") |> 
  source()

# Load packages
if (!requireNamespace("pacman")) install.packages("pacman")
pacman::p_load(dslabs, ggrepel, stringr)
```
:::

## Introduzione

In questo capitolo vengono presentati i principi fondamentali della visualizzazione dei dati, accompagnati da una breve descrizione esplicativa. Per approfondimenti, si raccomanda di consultare il capitolo [Data Visualization](http://rafalab.dfci.harvard.edu/dsbook-part-1/dataviz/intro-dataviz.html) del libro *Introduction to Data Science*.  

Verranno inoltre analizzati errori, bias, imprecisioni sistematiche e altre problematiche che possono influenzare l'interpretazione dei dati. Poiché tali problematiche spesso sfuggono a una verifica diretta nel dataset, la visualizzazione diventa uno strumento indispensabile per identificarle e gestirle.

L’aumento della disponibilità di dataset informativi e di strumenti software ha elevato l’importanza della visualizzazione in numerosi ambiti. Essa non solo facilita la comunicazione dei risultati, ma stimola ulteriori analisi e consente di individuare errori e anomalie in modo immediato.

## Un'Immagine Vale Più di Mille Parole

I numeri e le stringhe che compongono un dataset raramente offrono una visione chiara. Ad esempio, osservando la tabella dei dati relativi agli omicidi con armi da fuoco negli Stati Uniti:

```{r, message=FALSE, warning=FALSE}
head(murders)
```

diventa difficile rispondere a domande quali:  

- Quali stati hanno le popolazioni maggiori o minori?  
- Qual è la dimensione "tipica" di uno stato?  
- Esiste una relazione tra popolazione e numero totale di omicidi?  
- Come variano i tassi di omicidio nelle diverse regioni?  

Al contrario, il grafico seguente rende evidenti tutte queste informazioni:

```{r ggplot-example-plot-0, echo=FALSE, message=FALSE, warning=FALSE, fig.asp=1}
r <- murders |> 
  summarize(pop = sum(population), tot = sum(total)) |> 
  mutate(rate = tot/pop*10^6) |> pull(rate)

murders |> ggplot(aes(x = population/10^6, y = total, label = abb)) +  
  geom_abline(intercept = log10(r), lty = 2, col = "darkgrey") +
  geom_point(aes(color = region), size = 3) +
  geom_text_repel() + 
  scale_x_log10() +
  scale_y_log10() +
  xlab("Popolazione in milioni\n(scala logaritmica)") +
  ylab("Numero totale di omicidi (scala logaritmica)") +
  ggtitle("Omicidi con armi da fuoco negli Stati Uniti nel 2010") +
  scale_color_discrete(name = "Regione") +
  theme(legend.position = "bottom")
```

Il detto "un'immagine vale più di mille parole" si conferma: una buona visualizzazione comunica immediatamente il messaggio e spesso elimina la necessità di ulteriori analisi.

### Domande Guidate dalla Visualizzazione

Osservando il grafico, possiamo rispondere rapidamente ad alcune domande:

1. **Stati con popolazioni maggiori:**  
   Gli stati con le popolazioni più numerose si trovano a destra sull'asse delle ascisse (scala logaritmica), evidenziando, ad esempio, California, Texas e New York.

2. **Stati con popolazioni minori:**  
   Quelli con popolazioni ridotte si posizionano a sinistra, come Wyoming, Vermont e Alaska.

3. **Dimensione "tipica" di uno stato:**  
   La densità delle osservazioni suggerisce che la maggior parte degli stati conta intorno a un milione di abitanti, mentre molti raggiungono i 5–10 milioni.

4. **Relazione tra popolazione e omicidi:**  
   È evidente una relazione positiva: stati più popolosi tendono ad avere un numero maggiore di omicidi, pur mostrando alcune discrepanze dovute ad altri fattori.

5. **Variazione dei tassi di omicidio per regione:**  
   Il grafico, attraverso la codifica cromatica, indica che:  
   - Il Sud registra generalmente tassi più elevati.  
   - Il Nord-Est presenta tassi moderati e relativamente più bassi.  
   - L'Ovest mostra una grande variabilità, in parte dovuta a grandi popolazioni.  
   - Il Midwest evidenzia tassi bassi o moderati.

## Codificare i Dati Attraverso Segnali Visivi

Le visualizzazioni si basano su segnali visivi come posizione, lunghezza, angoli, area, luminosità e tonalità del colore. Tra questi, **posizione e lunghezza** risultano i più efficaci, in quanto il cervello umano è particolarmente sensibile alle variazioni spaziali. Al contrario, **angoli e aree** – tipici dei pie chart o bubble plot – possono indurre errori interpretativi, soprattutto in presenza di differenze minime.

Il **colore**, impiegato per rappresentare variabili qualitative o categoriali, è particolarmente utile in visualizzazioni multidimensionali, come le heatmap, ma va usato con attenzione per garantire l’accessibilità (ad es. evitare combinazioni rosso-verde per il daltonismo).

Mentre le **tabelle** garantiscono precisione numerica, i grafici (come i barplot) risultano più efficaci per dataset complessi, in quanto facilitano l’individuazione di pattern e tendenze.

## Scelta della Visualizzazione Più Adeguata

La scelta del tipo di visualizzazione dipende dalla natura dei dati e dall’obiettivo comunicativo. Ad esempio:

- **Barplot e dot plot:** Ideali per confrontare valori quantitativi tra categorie.
- **Istogrammi, boxplot e raincloud plots:** Efficaci per descrivere la distribuzione di dati continui.
- **Grafici di dispersione (scatter plot):** Utili per esplorare relazioni tra due variabili continue.

La chiarezza e la leggibilità sono fondamentali: l’aggiunta di elementi superflui può distrarre e confondere, mentre una rappresentazione essenziale evidenzia il messaggio principale.

## Aspetti Tecnici della Visualizzazione

### Inclusione dello Zero

Quando la lunghezza è usata come segnale visivo (come nei barplot), è fondamentale far partire l’asse da zero per evitare distorsioni visive. In grafici basati sulla posizione (ad es. scatter plot), invece, l’inclusione dello zero non è sempre necessaria.

### Prevenire le Distorsioni

L’utilizzo di aree, ad esempio nei bubble plot, può esagerare le differenze tra valori a causa della relazione quadratica tra raggio e area. Per confronti accurati, è preferibile utilizzare la posizione o la lunghezza.

### Ordinamento delle Categorie

Disporre le categorie in base al valore della variabile di interesse, anziché in ordine alfabetico, facilita l’interpretazione visiva e mette in luce pattern significativi.

### Evitare i Dynamite Plots

I dynamite plots, che rappresentano la media e l’errore standard, sono spesso fuorvianti in quanto enfatizzano differenze che potrebbero non essere statisticamente rilevanti. Una rappresentazione tramite dot plot, mostrando tutti i dati, offre una visione più completa della distribuzione [@weissgerber2015beyond].

### Confronti Coerenti

Quando si comparano distribuzioni (ad es. tramite istogrammi), è essenziale utilizzare gli stessi assi per evitare interpretazioni errate. L’allineamento dei grafici, sia in verticale che in orizzontale, facilita il confronto diretto.

### Trasformazioni Logaritmiche

Le trasformazioni logaritmiche sono particolarmente utili per dati distribuiti su ampi ordini di grandezza o quando le variazioni sono di natura moltiplicativa. Esse riducono le distorsioni visive, rendendo più chiara l’interpretazione dei dati estremi.

### Codifica di Variabili Aggiuntive

Per rappresentare una terza variabile in un grafico di dispersione, si possono utilizzare dimensioni, colori o forme differenti. È importante scegliere palette cromatiche accessibili e adatte anche a chi ha difficoltà visive.

### Evitare Rappresentazioni Tridimensionali Inutili

Grafici 3D, come barre o pie chart tridimensionali, possono essere visivamente accattivanti, ma tendono a distorcere la percezione dei dati. Le visualizzazioni 2D rimangono generalmente più chiare e comprensibili.

### Scelta delle Cifre Significative

Mostrare un numero eccessivo di decimali può confondere il lettore. Generalmente una o due cifre significative sono sufficienti per trasmettere il messaggio in modo accurato.

### Conoscere il Pubblico

Infine, è essenziale adattare la visualizzazione al pubblico di riferimento. Grafici destinati a un'analisi interna possono includere dettagli tecnici, mentre per un pubblico non specializzato è preferibile semplificare e spiegare chiaramente i dati.

## Riflessioni Conclusive

Una visualizzazione ben progettata trasforma informazioni complesse in messaggi immediati e facilmente interpretabili, riducendo il carico cognitivo e favorendo decisioni informate. Seguendo i principi illustrati, è possibile prevenire errori interpretativi e comunicare in modo responsabile i risultati di un’analisi.

### Suggerimenti Chiave per Visualizzazioni Efficaci

- **Chiarezza del Messaggio:**  
  Definire l’obiettivo della visualizzazione e assicurarsi che il grafico trasmetta il messaggio principale in modo inequivocabile.

- **Uso Appropriato del Colore:**  
  Selezionare una palette limitata (circa cinque o sei colori) e accessibile per garantire coerenza e leggibilità.

- **Guida dell’Attenzione:**  
  Utilizzare dimensioni, posizionamento e contrasto per mettere in evidenza i dati rilevanti, eventualmente integrando annotazioni esplicative.

- **Gestione del Sovraccarico Visivo:**  
  Applicare la trasparenza per ridurre il sovrapposizionamento dei dati e, se necessario, ricorrere a tecniche di sottocampionamento.

- **Coerenza degli Elementi Testuali:**  
  Titoli, etichette e legende devono essere chiari e intuitivi, evitando abbreviazioni eccessive o termini troppo tecnici.

### Ulteriori Accortezze

- **Evitare distorsioni:**  
  Prediligere grafici semplici (ad es. barplot con asse che parte da zero) per non alterare la percezione delle proporzioni.

- **Ordinare le categorie:**  
  Disporre le categorie in base ai valori, anziché in ordine alfabetico, per facilitare il confronto.

- **Mostrare tutti i dati:**  
  Preferire rappresentazioni che evidenziano anche i dati grezzi (come dot plot o strip chart) per non occultare informazioni rilevanti.

- **Confronti coerenti:**  
  Utilizzare assi comuni quando si confrontano distribuzioni diverse, garantendo una valutazione accurata.

- **Trasformazioni logaritmiche:**  
  Impiegare scale logaritmiche per dati distribuiti su ampi intervalli, migliorando la leggibilità dei valori estremi.

- **Codifica di variabili aggiuntive:**  
  Integrare informazioni supplementari tramite colore, dimensione o forma dei punti, soprattutto nei grafici a dispersione.

- **Evitare rappresentazioni 3D:**  
  Mantenere le visualizzazioni in 2D per evitare distorsioni nella percezione dei dati.

- **Limitare le cifre decimali:**  
  Mostrare solo il numero necessario di cifre significative per garantire chiarezza.

- **Adattare la visualizzazione al pubblico:**  
  Semplificare i grafici e spiegare chiaramente i dati quando il target è non specializzato.


## Esercizi

::: {.callout-tip title="Esercizi" collapse="true"}
In questo esercizio analizzerai i dati raccolti dagli studenti sulla **Satisfaction With Life Scale (SWLS)** e sulla **Lubben Social Network Scale (LSNS-6)**. Le variabili incluse sono:

- **SWLS**: Punteggio totale della Scala di Soddisfazione per la Vita.
- **LSNS-6**: Punteggio totale sulla scala della rete sociale.
- **Genere**: Maschio/Femmina.
- **Tipo di scuola superiore**: Liceo classico o scientifico vs. altro.
- **Numero di amici**: Auto-riferito.
- **Numero di uscite settimanali con gli amici**.

Utilizzerai questi dati per esplorare le distribuzioni, creare visualizzazioni efficaci e interpretare i risultati.

**Esercizi Teorici**

1. **Principi della visualizzazione**
   - Quali sono i principali segnali visivi utilizzati nella visualizzazione dei dati? Fornisci un esempio pratico per ognuno.
   - Perché la posizione e la lunghezza sono considerati segnali visivi più efficaci rispetto all’area e agli angoli?
   - Spiega perché i **grafici tridimensionali** (3D) sono spesso inutili o fuorvianti.

2. **Scelta della visualizzazione**
   - Quale tipo di grafico useresti per mostrare la distribuzione della variabile SWLS? Giustifica la tua risposta.
   - Se volessi confrontare la distribuzione della SWLS tra due gruppi (ad esempio, in base al **genere**), quale grafico useresti? Perché?

3. **Errori comuni nella visualizzazione**
   - Perché i **dynamite plots** (grafici a barre con errore standard) sono considerati una cattiva pratica?
   - Spiega perché è importante iniziare l’asse Y da **zero** in un barplot.
   - Perché è preferibile ordinare le categorie in base ai valori invece che alfabeticamente?

**Esercizi Pratici in R**

**1. Caricamento e ispezione dei dati**

Carica il dataset raccolto dagli studenti (`dati_SWLS_LSNS.csv`) e stampa un'anteprima dei dati.

```r
# Caricamento dei dati
df <- read.csv("dati_SWLS_LSNS.csv")

# Esamina le prime righe
head(df)
```

Rispondi alle seguenti domande:

- Quante osservazioni ci sono nel dataset?
- Ci sono valori mancanti? Se sì, quanti?


**2. Distribuzione delle variabili**

Crea le seguenti visualizzazioni per analizzare la distribuzione di **SWLS** e **LSNS-6**:

- **Istogramma** con sovrapposta la curva di densità.
- **Funzione di distribuzione cumulativa empirica (eCDF)**.
- **Box plot** per la variabile SWLS.


**3. Confronto tra gruppi**

- Crea un **box plot** della SWLS per **genere**.
- Crea un **violin plot** della LSNS-6 in base al **tipo di scuola superiore**.

**4. Relazioni tra variabili**

- Crea un **grafico di dispersione (scatter plot)** per verificare se c’è una relazione tra il punteggio **SWLS** e il numero di amici.
- Aggiungi una linea di regressione al grafico per facilitare l’interpretazione.

```r
ggplot(df, aes(x = numero_amici, y = SWLS)) +
  geom_point() +
  geom_smooth(method = "lm", se = FALSE) +
  labs(title = "Relazione tra SWLS e numero di amici",
       x = "Numero di amici",
       y = "Satisfaction With Life Scale (SWLS)")
```

Domande:

- Quale relazione osservi tra il numero di amici e la SWLS?
- Il numero di amici è un buon predittore della soddisfazione per la vita?

**5. Esplorazione della rete sociale**

- Crea un **barplot** per mostrare la distribuzione delle risposte medie ai sei item della **LSNS-6**.
- Esplora la relazione tra la **frequenza delle uscite settimanali** e il punteggio totale **LSNS-6** utilizzando un **box plot**.

**Consegna**  

Salva i grafici creati e rispondi alle domande in forma scritta. Carica il file su Moodle.
:::

::: {.callout-tip title="Soluzioni" collapse="true"}

**1. Risposte alle domande teoriche**

Principi della visualizzazione

- I segnali visivi principali sono **posizione, lunghezza, angoli, area, luminosità e colore**.
- La **posizione e lunghezza** sono i segnali più efficaci perché l’occhio umano è molto preciso nel confrontare distanze e altezze, mentre è meno efficace nel confrontare angoli e aree.
- I **grafici tridimensionali (3D)** spesso aggiungono confusione senza migliorare la leggibilità.

Scelta della visualizzazione

- Per mostrare la distribuzione della SWLS, è preferibile usare **istogrammi e box plot** perché evidenziano la forma della distribuzione e la presenza di outlier.
- Per confrontare la SWLS tra generi, un **box plot o violin plot** è l’opzione migliore, perché mostra la distribuzione completa.

Errori comuni

- I **dynamite plots** nascondono la distribuzione dei dati e non mostrano la variabilità interna ai gruppi.
- In un **barplot**, l’asse Y deve iniziare da **zero** per evitare distorsioni visive.
- Le categorie nei barplot devono essere ordinate per valore per facilitare il confronto.

**2. Soluzioni pratiche in R**

**Caricamento dei dati**

```r
df <- read.csv("dati_SWLS_LSNS.csv")

# Esamina il dataset
dim(df)  # Numero di righe e colonne
sum(is.na(df))  # Conteggio valori mancanti
```

**Distribuzione delle variabili**

```r
ggplot(df, aes(x = SWLS)) +
  geom_histogram(
  aes(y = after_stat(density)), bins = 10, fill = "blue", alpha = 0.5
  ) +
  geom_density(color = "red", size = 1.2)
```

```r
ggplot(df, aes(SWLS)) +
  stat_ecdf(geom = "step")
```

```r
ggplot(df, aes(x = "", y = SWLS)) +
  geom_boxplot() +
  coord_flip()
```

**Confronto tra gruppi**

```r
ggplot(df, aes(x = genere, y = SWLS, fill = genere)) +
  geom_boxplot()
```

```r
ggplot(df, aes(x = scuola, y = LSNS6, fill = scuola)) +
  geom_violin()
```

**Relazioni tra variabili**

```r
ggplot(df, aes(x = numero_amici, y = SWLS)) +
  geom_point() +
  geom_smooth(method = "lm", se = FALSE)
```

```r
ggplot(df, aes(x = uscite_settimanali, y = LSNS6)) +
  geom_boxplot()
```

**Conclusioni**

(Ad esempio)
Le visualizzazioni mostrano che:

- SWLS e LSNS-6 variano in base al genere e al tipo di scuola.
- Il numero di amici ha un impatto positivo sulla SWLS, ma la relazione è moderata.
- Il numero di uscite settimanali è correlato positivamente con la rete sociale (LSNS-6).
:::

## Bibliografia {.unnumbered}
