# La fragilità del *p*-valore

::: callout-important
## In questo capitolo imparerai a

- verificare quanto il p-valore varia da campione a campione.
:::

::: callout-tip
## Prerequisiti

- Leggere il seguente [post](https://statmodeling.stat.columbia.edu) sul blog di Andrew Gelman.
:::

::: callout-caution
## Preparazione del Notebook

```{r}
here::here("code", "_common.R") |> 
  source()
```
:::

## Introduzione

Il codice presentato è ispirato da un [post](https://statmodeling.stat.columbia.edu) sul blog di Andrew Gelman. L'obiettivo è esplorare la fragilità dei p-valori e la loro variabilità in diverse condizioni sperimentali.

## Simulazione

Questa simulazione mira a dimostrare quanto i p-valori possano essere instabili e variare significativamente da campione a campione, anche quando i dati provengono da una distribuzione con parametri molto simili. Questo evidenzia come il p-valore, comunemente utilizzato per valutare la significatività statistica di un effetto, possa essere fortemente influenzato dalla variabilità campionaria, specialmente in campioni di piccole dimensioni o con effetti deboli. @gelman2006difference esprimono [questo concetto](http://stat.columbia.edu/~gelman/research/published/signif4.pdf) affermando che:

> la differenza tra "significativo" e "non significativo" non è di per sé statisticamente significativa.

### Logica della Simulazione

1. **Obiettivo:**
   - Dimostrare la variabilità dei p-valori calcolati su diversi campioni estratti da una popolazione con una media molto vicina a zero.
   - Mostrare come, nonostante l'effetto reale sia piccolo, i p-valori possano variare notevolmente a seconda della variabilità e delle dimensioni del campione.

2. **Setup della Simulazione:**
   - Generiamo $J = 10$ campioni indipendenti, ciascuno con un numero ridotto di osservazioni ($n = 10$), per massimizzare la variabilità dei risultati.
   - Ogni campione è generato da una distribuzione normale con una media vera di $\mu = 0.05$ e una deviazione standard di $\sigma = 0.1$. Questi parametri sono scelti per rendere la media dei campioni vicina a zero, mantenendo una certa variabilità.

3. **Calcolo della media campionaria:**
   - Per ciascun campione, calcoliamo la media ($\hat{\mu}$) e la deviazione standard ($\hat{\sigma}$).
   - La media del campione ($\hat{\mu}$) è utilizzata come stima del parametro.

4. **Calcolo del p-valore:**
   - Applichiamo un t-test per ciascun campione per verificare l'ipotesi nulla ($H_0$) che la media del campione sia zero.
   - Il p-valore viene calcolato utilizzando la formula classica del t-test:
   
     $$
     t = \frac{\hat{\mu}}{\frac{\hat{\sigma}}{\sqrt{n}}}
     $$
     
     dove:
     
     - $\hat{\mu}$ è la media del campione,
     - $\hat{\sigma}$ è la deviazione standard del campione,
     - $n$ è il numero di osservazioni per campione.
     
   - Successivamente, il p-valore è calcolato come:
   
     $$
     \text{p-value} = 2 \times (1 - \text{CDF}(|t|))
     $$
     
     dove $\text{CDF}$ è la funzione cumulativa della distribuzione t con $n-1$ gradi di libertà.

### Descrizione della Sintassi

Il codice R è strutturato come segue:

1. **Generazione dei campioni:**
   - Creiamo una lista di campioni (10 campioni in totale), ciascuno con 10 osservazioni, utilizzando la distribuzione normale con media 0.05 e deviazione standard 0.1.

2. **Calcolo delle medie e dei p-valori:**
   - Iteriamo su ciascun campione per calcolare la media ($\hat{\mu}$) e la deviazione standard ($\hat{\sigma}$).
   - Calcoliamo il valore statistico $t$ e il corrispondente p-valore utilizzando la distribuzione t.

3. **Stampa dei risultati:**
   - I p-valori vengono arrotondati e stampati per osservare la loro variabilità.

```{r}
# Imposta il seme per riproducibilità
set.seed(1234)

# Parametri della simulazione
J <- 10              # Numero di campioni indipendenti
n <- 10              # Numero di osservazioni per campione
true_mean <- 0.05    # Media vera della popolazione
true_sd <- 0.1       # Deviazione standard della popolazione

# Genera i campioni casuali
samples <- replicate(J, rnorm(n, mean = true_mean, sd = true_sd), simplify = FALSE)

# Calcola statistiche campionarie e p-valori
results <- lapply(samples, function(sample) {
  sample_mean <- mean(sample)                         # Media campionaria
  sample_sd <- sd(sample)                             # Deviazione standard campionaria
  t_statistic <- sample_mean / (sample_sd / sqrt(n))  # Statistica t
  p_value <- 2 * (1 - pt(abs(t_statistic), df = n - 1))  # p-valore bilaterale
  list(mean = sample_mean, sd = sample_sd, t = t_statistic, p_value = p_value)
})

# Converti i risultati in un data frame per facilitarne la visualizzazione
results_df <- do.call(rbind, lapply(results, as.data.frame))
rownames(results_df) <- paste("C", 1:J)

# Visualizza i risultati
print(results_df)
```

```{r}
ggplot(results_df, aes(x = rownames(results_df), y = p_value)) +
  geom_point(size = 3, color = "blue") +
  geom_hline(yintercept = 0.05, linetype = "dashed", color = "red") +
  labs(
    title = "Variabilità dei p-valori nei campioni",
    x = "Campioni",
    y = "p-valore"
  ) 
```

### Interpretazione dei Risultati

Immaginiamo che questo sia un esperimento reale. Alcuni campioni potrebbero mostrare risultati compatibili con il puro rumore, altri fornire deboli indicazioni contro l'ipotesi nulla, mentre altri ancora potrebbero sembrare altamente significativi dal punto di vista statistico. Tuttavia, la differenza tra "significativo" e "non significativo" non è di per sé statisticamente significativa. Ad esempio, una differenza tra un p-valore di 0.336 e uno di 0.003 potrebbe sembrare rilevante, ma non lo è.

Questo scenario estremo riflette una situazione in cui non c'è una reale variazione sottostante. Se si utilizzasse un modello multilivello, probabilmente emergerebbe l'assenza di una variazione effettiva significativa.

### Punti Chiave

1. **Il p-valore descrive solo l'ipotesi nulla:** È una misura relativa all'assenza di effetto, ma non ha necessariamente un significato diretto rispetto a un effetto reale, anche se piccolo.

2. **Il p-valore è altamente variabile:** Essendo una trasformazione non lineare dello z-score, il p-valore può comportarsi in modi non intuitivi, soprattutto con campioni piccoli.

3. **Le simulazioni sono istruttive:** Anche esperimenti semplici come questo possono essere estremamente utili per comprendere le limitazioni e l'interpretazione dei risultati.

### Un Avvertimento Importante

Anche le inferenze bayesiane sono soggette a variabilità. Qualsiasi sintesi dei dati porta con sé un certo grado di incertezza. Il problema non risiede nei p-valori in sé, ma nel loro utilizzo scorretto. Interpretare un p-valore come una dichiarazione forte sulla realtà, invece di considerarlo un riassunto rumoroso di un esperimento specifico, è un errore comune.

Allo stesso modo, fraintendimenti e sovrainterpretazioni possono verificarsi anche con approcci bayesiani. Ad esempio, l'adattamento di un modello con prior non informativi e l'interpretazione della probabilità posteriore di un parametro (ad esempio, maggiore di zero) sulla base di una soglia arbitraria può portare a conclusioni altrettanto problematiche. Questi risultati ci ricordano l'importanza di una sana cautela nell'interpretazione statistica, indipendentemente dal metodo utilizzato.

## Riflessioni Conclusive

La simulazione mostra che, nonostante le medie dei campioni siano generate con una distribuzione simile, i p-valori possono variare drasticamente. Questo effetto è amplificato dalla scelta di campioni piccoli e di una media vera molto vicina all'ipotesi nulla (zero). Dimostra quanto il p-valore possa essere influenzato da piccole variazioni nei dati e perché non sia sempre un indicatore affidabile per valutare l'efficacia o la presenza di un effetto.

## Informazioni sull'Ambiente di Sviluppo {.unnumbered} 

```{r}
sessionInfo()
```

## Bibliografia {.unnumbered}
