---
execute:
  freeze: auto
---

# La grandezza del campione {#sec-frequentist-sample-size}

**Prerequisiti**

**Concetti e competenze chiave**

**Preparazione del Notebook**

```{r}
here::here("code", "_common.R") |> 
  source()

# Load packages
if (!requireNamespace("pacman")) install.packages("pacman")
pacman::p_load(readr)
```

## Introduzione

La scelta della dimensione campionaria è cruciale per garantire che i risultati di uno studio siano affidabili, bilanciando precisione e costi. In questo capitolo, analizzeremo come calcolare la dimensione campionaria necessaria per stimare la **media di una popolazione** con un margine di errore prefissato e un determinato livello di confidenza. Utilizzeremo un esempio psicologico per illustrare il processo e fornire implementazioni in R.

## La Logica Dietro la Scelta della Dimensione Campionaria

In psicologia, stimare la media di una variabile (ad esempio, il punteggio medio di una scala psicometrica) è un'operazione comune. Campioni più grandi garantiscono:

- **Stime più precise:** La varianza dell'estimatore diminuisce con l'aumentare della dimensione campionaria.
- **Maggiore fiducia nei risultati:** Il margine di errore si restringe.

Tuttavia, i campioni più grandi comportano costi più elevati in termini di tempo e risorse. Pertanto, il problema si riduce spesso a determinare il **campione più piccolo che garantisce la precisione richiesta**.

## Calcolo della Dimensione Campionaria: Derivazione della Formula

Per campioni sufficientemente grandi, la media stimata $\bar{X}$ segue una distribuzione normale:

$$
\bar{X} \sim \mathcal{N}\left(\mu, \frac{\sigma^2}{n}\right),
$$

dove $n$ è la dimensione del campione, $\mu$ è la vera media della popolazione e $\sigma^2$ è la varianza della popolazione.

Il nostro obiettivo è trovare la dimensione campionaria $n$ tale che:

$$
P\left(|\bar{X} - \mu| < E\right) \geq 0.95,
$$

dove:

- $\bar{X}$ è la media campionaria,
- $\mu$ è la media della popolazione,
- $E$ è il margine di errore massimo accettabile.

Sappiamo che, per il **teorema centrale del limite** o per le proprietà della distribuzione normale:

$$
\bar{X} \sim \mathcal{N}\left(\mu, \frac{\sigma^2}{n}\right),
$$

dove $\sigma^2$ è la varianza della popolazione e $n$ è la dimensione campionaria. 

Per trasformare in termini della variabile standardizzata $Z$, utilizziamo:

$$
Z = \frac{\bar{X} - \mu}{\sigma / \sqrt{n}},
$$

che implica:

$$
\bar{X} \sim \mathcal{N}\left(0, 1\right).
$$

Pertanto, la probabilità richiesta si riscrive:

$$
P\left(|\bar{X} - \mu| < E\right) = P\left(|Z| < z_{0.025}\right),
$$

dove $z_{0.025} = 1.96$ è il quantile superiore della distribuzione normale standard, corrispondente a un livello di confidenza del $95\%$.

Dalla definizione della variabile standardizzata:

$$
Z = \frac{\bar{X} - \mu}{\sigma / \sqrt{n}},
$$

possiamo ricavare la relazione per il margine di errore:

$$
|\bar{X} - \mu| < E \implies Z = \frac{\bar{X} - \mu}{\sigma / \sqrt{n}} \implies |\frac{\bar{X} - \mu}{\sigma / \sqrt{n}}| < \frac{E}{\sigma / \sqrt{n}}.
$$

Sostituendo la condizione $|Z| < z_{0.025}$, otteniamo:

$$
\frac{E}{\sigma / \sqrt{n}} = z_{0.025}.
$$

Moltiplichiamo entrambi i membri per $\sigma / \sqrt{n}$:

$$
E = z_{0.025} \cdot \frac{\sigma}{\sqrt{n}}.
$$

Isoliamo $\sqrt{n}$ dividendo entrambi i membri per $z_{0.025} \cdot \sigma$:

$$
\sqrt{n} = \frac{z_{0.025} \cdot \sigma}{E}.
$$

Per ottenere $n$, eleviamo entrambi i membri al quadrato:

$$
n = \left(\frac{z_{0.025} \cdot \sigma}{E}\right)^2.
$$

In conclusione, la dimensione campionaria minima $n$ necessaria per soddisfare il margine di errore $E$ e il livello di confidenza richiesto è:

$$
n = \left(\frac{z_{0.025} \cdot \sigma}{E}\right)^2.
$$


## Stima della Media del Punteggio di Autostima

Per fare un esempio, immaginiamo di voler stimare la media del punteggio di autostima in una popolazione di giovani adulti. Utilizziamo la **Rosenberg Self-Esteem Scale (RSES)**, che assegna un punteggio compreso tra 0 e 30.

**Dettagli del problema:**

- Deviazione standard del punteggio: $\sigma = 6$ (stimata da studi precedenti).
- Margine di errore massimo accettabile: $E = 2$.
- Livello di confidenza: $95\%$.

Implementiamo in R la formula derivata in precedenza.

```{r}
# Parametri del problema
sigma <- 6     # Deviazione standard del punteggio RSES
E <- 2         # Margine di errore desiderato
z_alpha <- qnorm(0.975)  # Quantile superiore della distribuzione normale (95% confidenza)

# Calcolo della dimensione campionaria
n <- (z_alpha * sigma / E)^2
n <- ceiling(n)  # Arrotondamento all'intero successivo
n
```

In conclusione, la dimensione campionaria minima necessaria per stimare la media del punteggio di autostima con un margine di errore massimo di 2 punti e un livello di confidenza del 95% è $n = 35$.


### Approfondimenti

1. **Precisione e Livello di Confidenza**  
   Aumentando $n$, la varianza di $\bar{X}$ diminuisce:
   
   $$
   \text{Var}(\bar{X}) = \frac{\sigma^2}{n}.
   $$
   
   Questo restringe l'intervallo di confidenza e migliora la precisione.

2. **Costo e Praticità**  
   Un campione più grande aumenta i costi. È importante trovare il giusto compromesso tra precisione e fattibilità.

3. **Adattamento ad Altri Livelli di Confidenza**  
   Per altri livelli di confidenza, basta modificare il quantile $z_{\alpha/2}$. Ad esempio, per un livello di confidenza del 99%, $z_{0.005} \approx 2.576$.


## Riflessioni Conclusive

Determinare la dimensione del campione è essenziale per ogni studio psicologico. Un approccio matematico rigoroso ci permette di bilanciare la precisione delle stime con i vincoli di risorse. 

## Informazioni sull'Ambiente di Sviluppo {.unnumbered} 

```{r}
sessionInfo()
```

