# Numeri e intervalli {#sec-apx-numbers}

## Numeri binari

I numeri binari costituiscono la forma più fondamentale di sistema numerico in informatica, essendo composto esclusivamente da due simboli, ovvero 0 e 1. Questo sistema è frequentemente impiegato per rappresentare dualità logiche, come vero/falso o presenza/assenza, in virtù della sua innata semplicità binaria. La sua applicazione è particolarmente efficace nell'elaborazione di dati per generare statistiche sintetiche in modo efficiente e rapido.

Immaginiamo di porre la seguente domanda a 10 studenti: "Ti piacciono i mirtilli?" Le risposte potrebbero essere le seguenti:

```{r}
opinion <- c(TRUE, FALSE, TRUE, TRUE, TRUE, FALSE, TRUE, TRUE, TRUE, FALSE)
opinion
```

In questo caso, abbiamo utilizzato i numeri binari 0 e 1 per rappresentare risposte diverse, dove `False` indica "No" e `True` indica "Si". Questa rappresentazione binaria ci consente di ottenere facilmente una panoramica delle preferenze degli studenti riguardo i mirtilli.

In Python `True` equivale a 1 e `False` a zero. Possiamo dunque calcolare la proporzione di risposte positive nel modo seguente:

```{r}
sum(opinion) / length(opinion)
```

## Numeri interi

I numeri interi sono numeri privi di decimali e comprendono sia i numeri naturali utilizzati per il conteggio, come 1, 2, ..., sia i numeri con il segno, necessari per rappresentare grandezze negative. L'insieme dei numeri naturali è indicato con il simbolo $\mathbb{N}$. L'insieme numerico dei numeri interi relativi si rappresenta come $\mathbb{Z} = \{0, \pm 1, \pm 2, \dots \}$.

## Numeri razionali

I numeri razionali sono numeri frazionari rappresentabili come $m/n$, dove $m$ e $n$ sono numeri interi e $n$ è diverso da zero. Gli elementi dell'insieme dei numeri razionali sono quindi dati da $\mathbb{Q} = \{\frac{m}{n} \,\vert\, m, n \in \mathbb{Z}, n \neq 0\}$. È importante notare che l'insieme dei numeri naturali è incluso in quello dei numeri interi, che a sua volta è incluso in quello dei numeri razionali, ovvero $\mathbb{N} \subseteq \mathbb{Z} \subseteq \mathbb{Q}$. Per rappresentare solo i numeri razionali non negativi, utilizziamo il simbolo $\mathbb{Q^+} = \{q \in \mathbb{Q} \,\vert\, q \geq 0\}$.

## Numeri irrazionali

Tuttavia, alcune grandezze non possono essere esprimibili come numeri interi o razionali. Questi numeri sono noti come numeri irrazionali e sono rappresentati dall'insieme $\mathbb{R}$. Essi comprendono numeri illimitati e non periodici, che non possono essere scritti come frazioni. Ad esempio, $\sqrt{2}$, $\sqrt{3}$ e $\pi = 3.141592\ldots$ sono esempi di numeri irrazionali.

## Numeri reali

I numeri razionali rappresentano solo una parte dei punti sulla retta $r$. Per rappresentare ogni possibile punto sulla retta, è necessario introdurre i numeri *reali*. L'insieme dei numeri reali comprende numeri positivi, negativi e nulli, e contiene come casi particolari i numeri interi, razionali e irrazionali. In statistica, il numero di decimali spesso indica il grado di precisione della misurazione.

## Intervalli

Questo ci porta a esplorare gli intervalli, una struttura matematica che ci aiuta a definire sottoinsiemi specifici sulla retta numerica. Gli intervalli aperti, che escludono i punti di inizio e fine. D'altro canto, gli intervalli chiusi includono sia il punto di inizio che quello di fine, fornendo una copertura di valori senza tralasciare i confini. Le caratteristiche degli intervalli sono riportate nella tabella seguente.

|             Intervallo              |          |                   |
|:-----------------------------------:|----------|-------------------|
|               chiuso                | $[a, b]$ | $a \leq x \leq b$ |
|               aperto                | $(a, b)$ | $a < x < b$       |
| chiuso a sinistra e aperto a destra | $[a, b)$ | $a \leq x < b$    |
| aperto a sinistra e chiuso a destra | $(a, b]$ | $a < x \leq b$    |

