# Per liberarvi dai terrori preliminari {#sec-apx-calculus}

## Integrali

Fornisco qui la traduzione del capitolo *Per liberarvi dai terrori preliminari* di [Calculus made easy](https://calculusmadeeasy.org/1.html).

::: {.callout-important}
Il terrore preliminare, che impedisce a molti studenti anche solo di tentare di imparare l'analisi, può essere abolito una volta per tutte semplicemente affermando qual è il significato -- in termini di buon senso -- dei due simboli principali che sono usati nell'analisi matematica.

Questi terribili simboli sono:

1.  $d$ che significa semplicemente "un po' di". Quindi $\operatorname{d}\!x$ significa un po' di $x$; o $\operatorname{d}\!u$ significa un po' di $u$. I matematici pensano che sia più educato dire "un elemento di" invece di "un po' di". Fai come ti pare. Ma scoprirai che questi piccoli pezzi (o elementi) possono essere considerati indefinitamente piccoli.

2.  $\int$ che è semplicemente una S allungata, e può essere chiamata (se volete) "la somma di". Quindi $\int \operatorname{d}\!x$ significa la somma di tutti i pezzettini di $x$; oppure $\int \operatorname{d}\!t$ significa la somma di tutti i pezzettini di $t$. I matematici chiamano questo simbolo "l'integrale di". Ora qualsiasi sciocco può vedere che se $x$ è considerato come composto da tanti piccoli pezzetti, ognuno dei quali è chiamato $\operatorname{d}\!x$, se li sommi tutti insieme ottieni la somma di tutti i $\operatorname{d}\!x$, (che è la stessa cosa dell'insieme di $x$). La parola "integrale" significa semplicemente "il tutto". Se pensi alla durata di un'ora, puoi (se vuoi) pensarla come suddivisa in 3600 piccoli pezzetti chiamati secondi. L'insieme dei 3600 pezzetti sommati fa un'ora. Quando vedrete un'espressione che inizia con questo simbolo terrificante, d'ora in poi saprete che è stato messo lì semplicemente per darvi l'istruzione che ora dovete eseguire (se potete) l'operazione di sommare tutti i piccoli pezzetti che sono indicati dai simboli che seguono.

È tutto.
:::

### Verifica con Simulazioni in R

Per calcolare e visualizzare l'integrale di una funzione di densità, possiamo utilizzare R. Per fare un esempio, consideriamo la funzione di densità gaussiana. La funzione di densità gaussiana è definita dalla seguente formula:

$$
f(x; \mu, \sigma) = \frac{1}{\sigma \sqrt{2 \pi}} e^{-\frac{(x - \mu)^2}{2 \sigma^2}}.
$$

In R:

```{r}
gaussian <- function(x, mu, sigma) {
  1 / (sigma * sqrt(2 * pi)) * exp(-((x - mu)^2) / (2 * sigma^2))
}
```

Definiamo i parametri e generiamo i valori per il calcolo della funzione di densità su un intervallo:

```{r}
mu <- 0      # Media
sigma <- 1   # Deviazione standard
a <- -10     # Limite inferiore
b <- 10      # Limite superiore
n <- 10000   # Numero di punti

x_range <- seq(a, b, length.out = n)  # Valori x
fx <- gaussian(x_range, mu, sigma)   # Ordinata della funzione
```

Visualizziamo la funzione:

```{r}
library(ggplot2)
library(scales)

ggplot(data.frame(x = x_range, fx = fx), aes(x, fx)) +
  geom_line(color = "blue") +
  labs(
    title = "Funzione di densità gaussiana", 
    x = "x", 
    y = "f(x)"
  )
```

Creiamo una funzione per approssimare l'integrale sommando i prodotti $\Delta x \cdot f(x)$:

```{r}
integral_approximation <- function(f, a, b, n) {
  delta <- (b - a) / n
  sum(delta * f)
}

# Calcolo dell'integrale approssimato
approx <- integral_approximation(fx, a, b, n)
approx
```

Confrontiamo il risultato con il calcolo fornito da R:

```{r}
integrate(
  function(x) gaussian(x, mu, sigma),
  lower = a,
  upper = b
)
```

Calcoliamo l'area sotto la curva in intervalli di interesse. Ad esempio, per $[-1.96, 1.96]$, che corrisponde al 95% dell'area nella distribuzione normale standard:

```{r}
a <- -1.96
b <- 1.96
x_range <- seq(a, b, length.out = n)
fx <- gaussian(x_range, mu, sigma)

approx <- integral_approximation(fx, a, b, n)
approx
```

Confrontiamo con il risultato fornito da `integrate()`:

```{r}
integrate(
  function(x) gaussian(x, mu, sigma),
  lower = a,
  upper = b
)
```

Verifichiamo l'area sotto la curva per $[-1, 1]$, che rappresenta circa il 68% dell'area totale:

```{r}
a <- -1.0
b <- 1.0
x_range <- seq(a, b, length.out = n)
fx <- gaussian(x_range, mu, sigma)

approx <- integral_approximation(fx, a, b, n)
approx
```

Confronto:

```{r}
integrate(
  function(x) gaussian(x, mu, sigma),
  lower = a,
  upper = b
)
```

In sintesi, questo approccio dimostra come calcolare l'integrale di una funzione di densità in un intervallo utilizzando sia un metodo approssimativo basato sulla somma dei rettangoli sia il metodo numerico integrato. In entrambi i casi, l'obiettivo è calcolare l'area sotto la curva, che corrisponde all'integrale della funzione di densità.


## Logaritmi

Aggiungo alcune nozioni di base sui logaritmi. Il logaritmo è una funzione matematica che risponde alla domanda: "quante volte devo moltiplicare un certo numero (chiamato "base") per ottenere un altro numero?" Matematicamente, questo è espresso come:

$$
\log_b(a) = x \iff b^x = a
$$

Ad esempio, $\log_2(8) = 3$ perché $2^3 = 8$.

Nel contesto dei logaritmi, i valori molto piccoli (compresi tra 0 e 1) diventano più grandi (in termini assoluti) e negativi quando applichiamo una funzione logaritmica. Questo è utile per stabilizzare i calcoli, specialmente quando lavoriamo con prodotti di numeri molto piccoli che potrebbero portare a problemi di underflow.

Per esempio:

- $\log(1) = 0$
- $\log(0.1) = -1$
- $\log(0.01) = -2$
- $\log(0.001) = -3$

Come si può vedere, i valori assoluti dei logaritmi crescono man mano che il numero originale si avvicina a zero.

Una delle proprietà più utili dei logaritmi è che consentono di trasformare un prodotto in una somma:

$$
\log_b(a \times c) = \log_b(a) + \log_b(c)
$$

Questa proprietà è estremamente utile in calcoli complessi, come nella statistica bayesiana, dove il prodotto di molte probabilità potrebbe diventare un numero molto piccolo e causare problemi numerici.

Un'altra proprietà utile dei logaritmi è che un rapporto tra due numeri diventa la differenza dei loro logaritmi:

$$
\log_b\left(\frac{a}{c}\right) = \log_b(a) - \log_b(c)
$$

Anche questa proprietà è molto utilizzata in matematica, specialmente in situazioni in cui è necessario normalizzare i dati.

In sintesi, i logaritmi sono strumenti potenti per semplificare e stabilizzare i calcoli matematici. Essi consentono di lavorare più agevolmente con numeri molto grandi o molto piccoli e di trasformare operazioni complesse come prodotti e divisioni in somme e differenze, rendendo i calcoli più gestibili e meno inclini a errori numerici.

